ACORDAO-COMPLETO-2396848

ACÓRDÃO 994/2020 ATA 13/2020 - PLENÁRIO

VISTOS, relatados e discutidos estes autos de relatório de auditoria operacional versando sobre o Programa Médicos pelo Brasil (PMPB) , que sucedeu o Programa Mais Médicos (PMM) , realizada com o intuito de avaliar se a formulação do PMPB foi baseada em evidências e considerou as melhores práticas de elaboração de políticas públicas,
ACORDAM os Ministros do Tribunal de Contas da União, reunidos em sessão do Plenário, diante das razões expostas pelo relator, em:
	9.1. recomendar, com fundamento no art. 250, III, do Regimento Interno do TCU, ao Ministério da Saúde que avalie a conveniência e a oportunidade de adotar, nos futuros processos de formulação e aperfeiçoamento de programas e políticas públicas de saúde de responsabilidade federal, o Manual de Avaliação de Políticas Públicas (Guia Prático de Análise Ex Ante) do Governo Federal, visando aprimorar e robustecer tais processos;
	9.2. recomendar, com fundamento no art. 250, III, do Regimento Interno do TCU, à Secretaria de Atenção Primária à Saúde que:
	9.2.1. elabore um plano de implementação para o PMPB, levando em conta os demais programas que atuam de forma complementar na APS, descrevendo e elucidando como será, em termos práticos, a dinâmica de funcionamento conjunto desses diferentes programas e detalhando as fases da implantação do programa em tela, indicando os agentes internos e externos que serão envolvidos e o papel que caberá a cada um deles no processo, de forma a prevenir inconsistências, insuficiências ou desperdícios; e
	9.2.2. elabore, com base no Referencial para Avaliação de Governança em Políticas Públicas do TCU e no Manual de Avaliação de Políticas Públicas (Guia Prático de Análise Ex Ante) do Governo Federal, um plano de gerenciamento de riscos do Programa Médicos pelo Brasil, identificando os riscos internos e externos, os quais deverão ser avaliados visando estabelecer os respectivos tratamentos, respostas e monitoramento. Devem ser mapeados os eventos capazes de comprometer o alcance dos objetivos do programa em tela, com a designação dos responsáveis por monitorar a situação e implementar as respostas previstas; 
	9.3. dar ciência, com fundamento no art. 7º da Resolução TCU 265/2014, ao Ministério da Saúde sobre as seguintes fragilidades que foram constatadas, com vistas a contribuir para o aprimoramento futuro do referido processo:
	9.3.1. o processo de formulação do Programa Médicos pelo Brasil, embora tenha diagnosticado satisfatoriamente o problema relacionado à oferta de médicos na atenção primária à saúde, não aprofundou suficientemente o diagnóstico sob a perspectiva do usuário, uma vez que desconsiderou aspectos primordiais para a caracterização desse programa, tais como o tamanho da população que se pretende atender, sua distribuição geográfica, as principais doenças existentes em nosso país  e as especificidades regionais;
	9.3.2. o processo de formulação do Programa Médicos pelo Brasil não analisou de forma adequada as diferentes alternativas potenciais de intervenção, uma vez que não estimou custos, benefícios, riscos, vantagens e desvantagens dessas opções. Da mesma forma, não foi avaliada a alternativa de não intervenção, com o intuito de definir uma linha de base do programa. Essa forma de atuar não permite aferir, neste momento, se a solução escolhida é a mais eficiente e efetiva. Além disso, torna mais difícil avaliar no futuro se o programa efetivamente contribuiu para resolver o problema;
	9.3.3. os objetivos definidos na formulação do Programa Médicos pelo Brasil, apresentados à equipe de auditoria durante os trabalhos, não contemplavam diretamente o cidadão-usuário, abrangendo apenas a cobertura e o trabalho dos médicos que integram o programa; e
	9.3.4. o processo de formulação do Programa Médicos pelo Brasil careceu da indicação clara de quem será seu público-alvo beneficiário, da metodologia que será utilizada para selecionar esse público, dos principais atores internos e externos e do respectivo papel de cada um no programa, bem como a dinâmica de complementariedade entre o Programa Médicos pelo Brasil e os demais programas voltados para a APS;
	9.4. dar ciência deste acórdão ao Ministério da Saúde; e
	9.5. arquivar os presentes autos.

Auditoria que teve por objetivo avaliar a formulação e o aperfeiçoamento do Programa "Médicos pelo Brasil'.

Ministério da Saúde.

3. Interessados/Responsáveis:
3.1. Responsáveis: Erno Harzheim (CPF XXX.423.660-XX) e João Gabbardo dos Reis (CPF XXX.127.490-XX).

13.1. Ministros presentes: José Mucio Monteiro (Presidente), Walton Alencar Rodrigues, Benjamin Zymler (Relator), Augusto Nardes, Aroldo Cedraz, Raimundo Carreiro, Ana Arraes, Bruno Dantas e Vital do Rêgo.
13.2. Ministros-Substitutos presentes: Augusto Sherman Cavalcanti, Marcos Bemquerer Costa, André Luís de Carvalho e Weder de Oliveira.

BENJAMIN ZYMLER

Trata-se de auditoria operacional versando sobre o Programa Médicos pelo Brasil (PMPB) , que sucedeu o Programa Mais Médicos (PMM) , realizada com o intuito de avaliar se a formulação do PMPB foi baseada em evidências e considerou as melhores práticas de elaboração de políticas públicas. Adicionalmente, buscou-se auxiliar o Ministério da Saúde no processo de aperfeiçoamento do referido programa.
2.	Adoto como relatório a instrução elaborada pela equipe de auditoria da SecexSaúde, a seguir transcrita no essencial (peça 39) :
“I. Introdução
Preliminarmente, é importante salientar que este trabalho teve como escopo os aspectos técnicos que embasaram a formulação do Programa Médicos pelo Brasil (doravante também referido apenas como “PMPB” ou “Programa”) . Não compôs o escopo da auditoria avaliar a qualidade legislativa do texto da Medida Provisória 890/2019, que instituiu o Programa, ou aspectos referentes a possíveis alterações decorrentes de emendas propostas durante o processo de apreciação no Congresso Nacional.
Também de antemão, deve-se registrar que eventuais fragilidades no processo de formulação do Médicos pelo Brasil apontadas neste relatório não permitem concluir antecipadamente sobre o sucesso ou fracasso no alcance dos objetivos do Programa. Dito isto, esta auditoria se ateve a avaliar tão somente os aspectos técnicos relativos à qualidade do processo de formulação do Programa, adotando-se como premissa que quão melhor for a formulação de uma política púlbica maiores serão suas chances de sucesso, revertendo-se em maiores benefícios para a sociedade.
O Programa Médicos pelo Brasil é um Programa voltado exclusivamente para a contratação, colocação e especialização de médicos no ramo da atenção primária à saúde em locais de difícil provimento (vazios assistenciais) ou alta vulnerabilidade socioeconômica.
O Programa foi instituído para substituir gradualmente o seu antecessor, Mais Médicos. O processo de substituição deverá durar três anos, começando em 2020 e concluindo-se em 2022. O novo Programa terá grande materialidade de recursos e herdará a dotação orçamentária do Mais Médicos (Ação 214U) , que historicamente teve sua dotação inicial de R$ 3,58 bilhões em 2019, R$ 3,33 bilhões em 2018 e R$ 3,31 bilhões em 2017.
Dada a materialidade e a relevância do Médicos pelo Brasil, e em ocasião de sua formulação pelo Ministério da Saúde, com a edição da MP 890/2019, de 1º/8/2019, o Tribunal, por meio do Despacho de Exmo. Ministro Relator Benjamin Zymler, de 28/8/2019, entendeu oportuno avaliar se o Programa Médicos pelo Brasil foi formulado com base em evidências, considerou as melhores práticas de formulação/aperfeiçoamento de políticas públicas referenciadas em âmbito nacional e internacional.
Com este trabalho, o TCU pretende auxiliar o Ministério da Saúde (MS) no processo de formulação/aperfeiçoamento do Programa Médicos pelo Brasil, bem como na institucionalização de boas práticas de formulação e aperfeiçoamento das demais políticas públicas e programas que vierem a ser elaborados pelo Ministério. Ademais, caso seja tempestivo, seus resultados poderão auxiliar o Congresso Nacional na apreciação da Medida Provisória 890/2019, que criou o Programa.
O trabalho foi coordenado e supervisionado pela Secretaria de Controle Externo da Saúde do TCU (SecexSaúde) e observou as normas gerais de auditoria do Tribunal (NAT) , aprovadas pela Portaria TCU 280/2010, e as disposições do Manual de Auditoria Operacional, aprovado pela Portaria Segecex/TCU 4/2010.
A partir da identificação e análise dos principais riscos do Programa Médicos pelo Brasil (PMPB) , a equipe de auditoria elaborou, guiada por uma dinâmica de “espiral de projetos” (isto é, revisitando e revisando os elementos de compreensão do problema) , as seguintes questões de auditoria, visando o alcance do objetivo proposto:
1.1. Questão 1: Durante a formulação do PMPB, o MS realizou estudos adequados e suficientes para diagnosticar eventual problema na prestação de serviços à Atenção Primária à Saúde (APS) do SUS, suas causas e consequências, que justificassem a intervenção do governo federal mediante o modelo de política pública adotado pela Medida Provisória 890/2019?
1.2. Questão 2: Durante a formulação do PMPB, o MS identificou, além do modelo proposto, alternativas de intervenção para combater o problema identificado na APS, com estimativa de custos e levantamento das vantagens e desvantagens de cada uma delas?
1.3. Questão 3: Na formulação do PMPB, o MS desenhou o Programa de forma apropriada, definindo adequadamente os objetivos, as metas, os indicadores, o público-alvo, o processo/critérios de seleção dos potenciais beneficiários, os atores internos e externos envolvidos e respectivas atribuições?
1.4. Questão 4: O MS, durante a formulação do PMPB, estabeleceu, de forma clara e objetiva, o plano de implementação do Programa, elaborou apropriadamente avaliação de riscos de insucesso da política pública e identificou os efeitos não intencionais, negativos e positivos, decorrentes do modelo adotado?
1.5. Questão 5: Durante a fase de formulação, o MS incorporou ao PMPB mecanismos aptos a evitar que as falhas identificadas pelos órgãos de controle no PMM se repetissem?
II.	Visão Geral
O objeto da auditoria
A Medida Provisória 890/2019 (MP 890/2019) , no art. 1º, institui o Programa Médicos pelo Brasil, com a finalidade de incrementar a prestação de serviços médicos em locais de difícil provimento ou alta vulnerabilidade e fomentar a formação de médicos especialistas em medicina de família e comunidade, no âmbito da atenção primária à saúde (APS) no Sistema Único de Saúde (SUS) .
O Programa foi o criado com intuito de substituir o Programa Mais Médicos (PMM) e trazer maior ênfase em regiões com vazios assistenciais, além de buscar corrigir problemas apontados em seu antecessor. Pretende-se remanejar cerca de 7 mil vagas de médicos para essas regiões desassistidas, segundo o Ministério da Saúde. O Programa Médicos pelo Brasil (PMPB) foi dimensionado com a capacidade máxima de 18 mil vagas, sendo dessas 13 mil vagas previstas para municípios de difícil provimento, das quais 55% seriam nas regiões norte e nordeste.
Um dos pontos de partida, que ensejou a criação do Programa, é a assimétrica distribuição de médicos no território nacional. O Programa utilizou os relatórios do projeto de pesquisa Demografia Médica no Brasil, os quais trazem informações a respeito da distribuição de médicos no País. O estudo – coordenado pelo Dr. Mário Scheffer, professor do Departamento de Medicina Preventiva (DMP) da Faculdade de Medicina da USP (FMUSP) – demonstra de maneira detalhada como se dá a distribuição dos profissionais da medicina no território brasileiro e os problemas que justificam a edição da referida MP 890/2019.
O estudo mostra que, em janeiro de 2018, os conselhos de medicina registravam a existência de 452.801 médicos em atividade no Brasil. O número confirma uma tendência de crescimento significativo da categoria, que perdura há quase cinco décadas. Entre 1970, quando havia 58.994 médicos, e o ano de 2018, o número de médicos aumentou 667%. O percentual é muito superior ao do crescimento da população, que nesse período pouco mais que duplicou.
A perspectiva atual é de manutenção dessa curva ascendente. Enquanto a taxa de crescimento populacional reduz sua velocidade, a abertura de escolas médicas e de vagas em cursos já existentes mantém um ritmo crescente. A estimativa do estudo é de que cerca de 24 mil novos profissionais desembarcarão anualmente no mercado de trabalho a partir de 2024.
Essa diferença entre a formação de novos médicos e o crescimento da população provocou um aumento na razão médico versus habitante. Em 1980, havia 1,13 médico para cada grupo de mil residentes no país. Essa razão subiu para 1,48, em 1990, 1,71, no ano 2000, e atingiu 1,89, em 2009. Em 2011, o índice chegou a 1,95 médico por mil habitantes. Agora, atingi-se a média de 2,18 médicos por mil habitantes.
A média nacional de 2,18 médicos para cada grupo de mil habitantes, contudo, não é uniformemente observada em todo o território nacional. Os levantamentos mostram um cenário de profunda desigualdade na distribuição geográfica dos profissionais, constatada entre os estados, as capitais e os municípios do interior.
A região Sudeste é a que apresenta maior densidade médica (razão de 2,81 profissionais por mil habitantes) , enquanto no Nordeste essa média cai para 1,41, atingindo apenas 1,16 no Norte. Com efeito, a concentração tende a ser maior nos polos econômicos, nos grandes centros populacionais e onde se concentram estabelecimentos de ensino, serviços de saúde em maior número e, consequentemente, maior oferta de trabalho. Regiões menos desenvolvidas ou mais pobres e interiores de estados com grandes territórios e zonas rurais extensas, sabidamente, têm maior dificuldade para atrair e fixar profissionais médicos.
Esses números agregados por regiões oferecem, no entanto, uma visão apenas parcial do problema. A diferença na distribuição per capita de médicos entre as capitas e os municípios do interior é ainda mais expressiva: nossas 27 capitais reúnem apenas 23,8% da população, mas 55,1% dos médicos.
Como seria esperado, tamanha concentração de médicos nas capitais gera profunda escassez desses profissionais no interior, especialmente nos municípios de menor porte. De acordo com o último levantamento disponível, nos 1.235 municípios brasileiros com até cinco mil habitantes, a densidade médica é de apenas 0,3 profissional para cada grupo de mil habitantes. Na Região Nordeste, a situação é ainda mais desfavorável, com média de 0,2 médico para cada grupo de mil habitantes nesses pequenos municípios.
Consta na exposição da motivos da MP 890/2019 que os médicos no PMPB vão atuar na APS, primeiro nível de atenção em saúde, que orienta as pessoas sobre a prevenção de doenças, soluciona os possíveis casos de agravos e direciona os mais graves para níveis superiores em complexidade. A proximidade da equipe de saúde da família (ESF) da APS com a comunidade permitiria que se conhecesse melhor o cidadão. Assim, nesse nível é possível resolver cerca de até 80% dos problemas de saúde, sem a necessidade de prestação de outros serviços, segundo o Ministério da Saúde.
O Governo Federal pretende priorizar municípios em regiões carentes. Para isso, adotou metodologia do Instituto Brasileiro de Geografia e Estatística (IBGE) , baseada em estudo da Organização para a Cooperação e Desenvolvimento Econômico (OCDE) , que, com base nos critérios de tamanho da população, densidade demográfica e distância de grandes centros urbanos, classifica os municípios em cinco categorias: rurais remotos, rurais adjacentes, intermediários remotos, intermediários adjacentes e urbanos.
Os municípios que quiserem participar do PMPB deverão assinar termo de adesão onde serão definidas pelo Ministério da Saúde as responsabilidades dos gestores municipais, especialmente quanto à oferta de estrutura adequada para a realização do trabalho do médico. Com efeito, os municípios terão liberdade de escolha em aderir ou não ao Programa. Caso optem pela adesão, deverão atender às obrigações definidas no termo de adesão.
Os médicos serão selecionados por meio de processo seletivo eliminatório e classificatório que contemplará duas funções distintas: médico de família e comunidade e tutor médico. Para a função de médico de família e comunidade serão selecionados médicos com registro no Conselho Federal de Medicina (CRM) . Se aprovados na prova escrita, serão alocados em unidades de saúde da família (USFs) previamente definidas pelo Ministério da Saúde onde cursarão um programa de residência médica em medicina de família e comunidade por dois anos.
Para a função de tutor médico, serão selecionados especialistas em medicina de família e comunidade ou em clínica médica que tenham CRM. Nessa modalidade, os profissionais aprovados na prova escrita já ingressam no programa contratados pela Consolidação das Leis do Trabalho (CLT) e ficam responsáveis pelo atendimento à população nas USFs a que foram designados e pela supervisão dos médicos durante o curso de especialização.
Ao longo dos dois primeiros anos no Programa, os profissionais que realizarão o curso de especialização, receberão bolsa-formação no valor de R$ 12 mil mensais líquidos, com gratificação de R$ 3 mil adicionais para locais remotos (rurais e intermediários) e de R$ 6 mil adicionais para Distritos Sanitários Especiais Indígenas (DSEI) e localidades ribeirinhas e fluviais. Se aprovados no curso, os médicos realizarão uma prova para adquirirem titulação de especialista em medicina de família e comunidade e poderão ser contratados via CLT, permanecendo nas USF em que realizaram a formação.
Durante a participação no programa, os médicos serão avaliados por meio de indicadores de desempenho clínico e saúde da população, além da avaliação dos usuários. Ao mesmo tempo, o médico também avaliará a estrutura de USF e da rede de serviços do município em que trabalha, fortalecendo a qualidade da APS no país.
A aprovação no curso de especialização em medicina de família e comunidade será obrigatório para a contratação federal via CLT. Durante o curso, o médico cumprirá jornada semanal de sessenta horas, sendo quarenta horas voltadas à integração ensino-serviço, desenvolvendo atividades de atendimento direto à população, e vinte horas de atividades teóricas.
Nesse período, os médicos serão supervisionados por seus respectivos tutores e, a cada dois meses, passarão uma semana na USF do tutor, realizando atendimentos em conjunto. O tutor deverá estar disponível a qualquer momento para a supervisão de casos à distância, utilizando os recursos de telessaúde já ofertados pelo Ministério da Saúde.
Consoante o texto da MP 890/2019, o PMPB será executado pela Agência para o Desenvolvimento da Atenção Primária à Saúde (Adaps) , serviço social autônomo ainda a ser criado, na forma de pessoa jurídica de direito privado sem fins lucrativos, de interesse coletivo e de utilidade pública, com a finalidade de promover, em âmbito nacional, a execução de políticas de desenvolvimento da atenção primária à saúde.
O contrato de gestão entre o MS e a Adaps será o balizador para a execução do PMPB e deverá conter, dentre outras regras, (1) o programa de trabalho, (2) as metas a serem atingidas, acompanhadas de cronograma de execução, (3) os critérios objetivos de avaliação de desempenho dos médicos, além das (4) diretrizes para adoção de mecanismos de integridade e de controle. A exposição de motivos ainda informa que a Adaps terá quadro de pessoal próprio sob regime celetista e recrutamento por meio de processo seletivo público, admitida a cessão de servidores do MS por período limitado.
Antecedentes
Em julho 2013, o Governo Federal lançou o Programa Mais Médicos com o objetivo de enfrentar o problema histórico da falta de médicos e para aprimorar a APS no Brasil, principalmente nas regiões mais carentes. Para tanto, firmou acordo com a Organização Pan Americana da Saúde (Opas) com o propósito de trazer médicos cubanos (sem registro no CRM) para ocupar vagas não preenchidas por brasileiros ou outros estrangeiros com registro no CRM (fonte: http://www.maismedicos.gov.br/linha-do-tempo) .
Em setembro de 2013, médicos brasileiros confirmados na primeira etapa começam a se apresentar nos municípios. Em outubro, a Presidente da República sanciona a Lei dos Mais Médicos (Lei 12.871/2013) após a aprovação na Câmara e no Senado. Segundo o site maismédicos.gov.br, em junho de 2014, o PMM já reunia 14.462 médicos em 3.785 municípios e 34 distritos indígenas. Em junho de 2015, médicos brasileiros formados no exterior (sem CRM) começam a trabalhar no programa.
Segundo o Portal de Transparência do Governo Federal, de 2015 a 2019, o PMM, enquanto programa de governo, executou R$ 12,76 bilhões, sendo R$ 2,05 bilhões apenas em 2019. O PMM contempla doze ações orçamentárias, distribuídas por quatro programas orçamentários. Vale destacar que apenas a ação 214U (implantação do PMM) do programa orçamentário 2015 (Fortalecimento do SUS) corresponde à quase totalidade da execução orçamentária do PMM.
Consta no portal eletrônico da Opas que, em 19/11/2018, o governo cubano decidiu encerrar sua participação no PMM. Em razão disso, Brasil, Cuba e a Opas definiram que cerca de 8.300 médicos cubanos deveriam deixar gradualmente o PMM até a data prevista de 12/12/2018.
Em 2019, com a posse do novo governo, o Poder Executivo Federal editou a MP 890/2019, de 1º/8/2019, instituindo o Programa Médicos pelo Brasil com a finalidade de incrementar a prestação de serviços médicos em locais de difícil provimento ou alta vulnerabilidade e fomentar a formação de médicos especialistas em medicina de família e comunidade, no âmbito da APS no SUS.
Em reunião com a equipe de auditoria em 30/9/2019, representante da Secretaria de Atenção Primária à Saúde (SAPS) do MS informou que, até como estratégia para reduzir os riscos do PMPB, durante algum tempo, o Programa Mais Médicos seria mantido. Os editais do PMPB serão lançados gradualmente e a substituição total de um programa pelo outro deverá ocorrer em cerca de três anos. O portal eletrônico do PMM informa que duas mil vagas seriam disponibilizadas para esse programa a partir de 27/5/2019, tendo prioridade médicos com registro no CRM, mas abrindo a possibilidade para, numa segunda fase, ocorrer a contratação de médicos habilitados no exterior sem registro no CRM.
Em 25/9/2019, o relator da comissão mista do Congresso Nacional, Senador Confúcio Moura (RO) , com respaldo nos debates empreendidos e na análise das emendas propostas pelos membros da comissão, emitiu o Relatório 1/2019, encaminhando para votação do plenário da Câmara dos Deputados projeto de lei de conversão com alterações em relação ao projeto original previsto no MP 890/2019.
Não obstante as alterações promovidas pelo Congresso Nacional no projeto original da MP 890/2019, na reunião com equipe de auditoria de 30/9/2019, o representante da SAPS enfatizou que, até aquele momento, as questões centrais do programa tais quais o modelo de contratação, a criação da Adaps e os critérios de distribuição, não haviam sofrido grandes alterações por parte do Congresso Nacional.
Em 8/10/2019, o portal eletrônico do Congresso Nacional informava que o projeto de conversão proposto pela comissão mista se encontrava disponível para apreciação do Câmara dos Deputados, mas não continha nenhum documento emitido nessa fase da tramitação da medida provisória.
No dia 27/11/2019, durante o fechamento da versão preliminar deste relatório de auditoria, o Congresso Nacional aprovou a MP 890/2019, passando a ser intendificada pelo  Projeto de Lei de Conversão 25/2019, o qual seguiu para sanção presidencial.
Em 18/12/2019, o Presidente da República sancionou a Lei 13.958, com a conversão da MP 890/2019, permitindo com isso a implementação definitiva do Programa Médicos pelo Brasil.
Objetivo e escopo da auditoria
O objetivo da presente auditoria consiste em avaliar se a formulação e o aperfeiçoamento do Programa Médicos pelo Brasil, que sucedeu ao Programa Mais Médicos, foi baseado em evidências, considerou as melhores práticas de formulação/aperfeiçoamento de políticas públicas e, assim, auxiliar o Ministério da Saúde no processo de aperfeiçoamento do programa em sua regulamentação, bem como na institucionalização de boas práticas de formulação em benefício do PMPB e em ocasião da formulação futura de novos programas ou políticas públicas pelo Ministério. Além disso, caso seja tempestivo, subsidiar o Congresso Nacional na apreciação, proposição de alterações, aprovação ou rejeição da Medida Provisória 890/2019 que criou o Programa.
A auditoria tem como escopo os aspectos técnicos que embasaram a formulação do Programa. Embora tenha se valido de documentos, normativos, critérios, referências acadêmicas e bibliográficas, debates travados em audiências públicas, este trabalho não tem como escopo avaliar a qualidade legislativa da MP 890/2019, tampouco a atuação do Congresso Nacional e de seus membros.
Critérios
Dentre os critérios que fundamentaram as constatações da presente auditoria podem ser destacados: 
Manual de Avaliação de Políticas Públicas (Guia Prático de Análise Ex Ante) , resultado das discussões técnicas coordenadas pela Casa Civil da Presidência da República e em parceria com o Ministério da Fazenda, a CGU e o Instituto de Pesquisa Econômica Aplicada (Ipea) , para a elaboração de guia de orientação de melhores práticas no governo federal para a análise ex ante de políticas públicas, que tem como objetivo comum fortalecer a disseminação das práticas de avaliação de políticas públicas nos ministérios, órgãos, fundos e demais entidades do Poder Executivo federal.
“The Green Book”, guia elaborado pela Secretaria do Tesouro da Grã-Bretanha acerca da avaliação de políticas, programas e projetos, com o propósito de fornecer orientações quanto à formulação e ao emprego do monitoramento prévio, concomitante e posterior.
Referencial para Avaliação de Governança em Políticas Públicas do TCU, que se propõe a orientar as ações de controle externo e de controle interno com vistas a contribuir para a formação de um ambiente mais seguro e favorável para que as políticas públicas apresentem resultados efetivamente transformadores, à altura das expectativas da sociedade e da carga tributária por ela suportada.
Metodologia
Durante a fase de planejamento, elaborou-se proposta de ação de controle com informações tais quais o objetivo, cronograma, custo total estimado, relevância e retorno ou benefício esperados da auditoria, além de síntese dos riscos e materialidade do Programa Médicos pelo Brasil.
Em seguida, precedeu-se à elaboração da matriz de planejamento contendo cinco questões de auditoria, além de descrever as informações requeridas, fontes de informação, procedimentos de coletas de dados, limitações e possíveis achados da auditoria.
Foram realizadas consultas às informações disponíveis em diversos portais eletrônicos com destaque para os do Ministério da Saúde, Congresso Nacional, Senado, Programa Mais Médicos, Portal de Transparência, Opas, TCU e CGU, bem como análise de dados, análise documentais, entrevistas etc.
A equipe de auditoria identificou as determinações e recomendações expedidas pelo TCU e CGU relativas ao Programa Mais Médicos para averiguar se, durante a fase de formulação do PMPB, o MS as considerou e incorporou ao novo programa controles tendentes a corrigir as falhas apontadas pelos órgãos de controle.
Após o estudo dos critérios da auditoria e reunião com representantes da SAPS, expediu-se ofício de requisição ao MS solicitando um conjunto de informações que permeiam a formulação do modelo de política pública adotada no PMPB, bem como documentos que evidenciassem as medidas adotadas pelo Ministério antes do envio do MP 890/2019 para a apreciação do Congresso.
Os riscos identificados na formulação do PMPB foram avaliados e sintetizados numa matriz (vide apêndice) , usados com subsídio para entrevistas realizadas com amostra de stakeholders selecionada pela equipe de auditoria com base em critérios de relevância para o programa.
A fase execução se deu principalmente com a análise e o cotejo entre as informações fornecidas pelo MS e os critérios e referenciais previamente estabelecidos, com o propósito de responder às questões de auditoria registradas na matriz de planejamento. Ao final dos trabalhos de execução, organizou-se um painel de referência dos achados com participação de representantes das entidades interessadas no programa em análise.
Limitações da análise
Preliminarmente, registra-se que não houve qualquer restrição ou limitação ao acesso de documentos e informações essenciais à realização do trabalho por parte do MS. Ao contrário, todo trabalho se pautou num ambiente de cooperação e parceria, tendo tanto o Controle quanto o Jurisdicionado o propósito comum de aumentar as chances de êxito do Programa e o benefício à sociedade advindo desse êxito.
Isto posto, cabe salientar que existem limitações inerentes ao escopo e ao objeto da auditoria, qual seja, o processo de formulação do PMPB. Em razão do trabalho se ater apenas à formulação e por se tratar de um Programa ainda não implementado, não foi possível avaliar a execução do PMPB. Dessa forma, fragilidades ou falhas de formulação não podem antever, com certeza, a existência de falhas de execução. Ou seja, achados dessa auditoria não substituírão ou corresponderão a achados obtidos numa eventual ação de controle realizada após a implementação do PMPB.
É importante ressaltar também que as falhas detectadas no procesos de formulação do PMPB não podem ser interpretadas como certeza de que o Programa não alcançará bons resultados. O trabalho parte da premissa de que políticas públicas bem formuladas têm maiores chances de potencializar seus benefícios para a sociedade e atingir seus objetivos. Assim, quanto maior a qualidade da formulação de uma política pública ou programa, maiores serão as chances de sucesso e maiores serão seus benefícios potenciais para o usuário.
Outra limitação diz respeito aos resultados do trabalho: o prazo limite para a apreciação da Medida Provisória 890/2019, que perdeu seus efeitos após o prazo de 120 dias de sua publicação, isto é, em 29/11/2019. Assim, não houve tempo hábil para que a manifestação do TCU pudesse subsidiar a apreciação da referida MP pelo Congresso Nacional.
III.	Achados
Achado 1. O Programa Médicos pelo Brasil foi baseado em evidências e partiu de um diagnóstico do problema, que, contudo, não foi suficientemente elaborado sob a perspectiva do cidadão-usuário
O Programa Médicos pelo Brasil foi baseado em evidências, partiu de um diagnóstico do problema da oferta de médicos na medicina de família e comunidade baseado em dados e fatos. Entretanto, o diagnóstico não se aprofundou nos aspectos referentes ao cidadãos-usuários do Programa, não apresentando informações relativas ao tamanho da população que se pretende atender, sua distribuição geográfica, especificidades regionais, detalhamentos do perfil socioeconômico entre outas informações fundamentais para o Programa.
A primeira questão a pautar a presente auditoria indaga se o MS realizou, durante a formulação do PMPB, estudos adequados e suficientes para diagnosticar o problema que se pretende solucionar com a criação do Programa, mediante o modelo proposto na Medida Provisória 890/2019. Para tanto, o diagnóstico do problema deve identificar, entre outras coisas, suas prováveis causas, consequências, população atingida e eventuais falhas de mercado e/ou razões distributivas capazes de qualificar o problema com base em evidências.
Para responder a essa pergunta, o principal critério adotado pela equipe de auditoria foi o Manual de Avaliação de Políticas Públicas (Guia Prático de Análise Ex Ante) do Governo Federal, que, no tocante ao diagnóstico do problema, elenca tópicos acerca da identificação do problema, causas potenciais, dados quantitativos sobre o problema, alinhamento com metas e compromissos internacionais, políticas adotadas para enfrentar o mesmo problema, razões para que o problema seja alvo de intervenção do estado e análise do diagnóstico do problema.
As informações fornecidas pelo MS acerca do diagnóstico do problema têm como base as referências bibliográficas constantes à peça 10. É feita uma breve caracterização do SUS, da atenção primária e da medicina de família. São abordados alguns aspectos gerais da saúde da população brasileira, sem detalhamentos ou especificações referentes ao Programa (peça 10, p. 25-27) .
O diagnóstico se aprofunda na necessidade de formação de profissionais de medicina de família e comunidade, o perfil demográfico médico no Brasil, as mudanças de mercado no perfil de atendimento médico. O estudo também aborda estratégias de formação e atração de profissionais para a área de medicina de família e comunidade (peça 10, p. 27-35) .
Segundo o MS, a medicina de família seria menos atrativa do ponto de vista remuneratório e, por isso, a proporção de crescimento de médicos especialistas é maior do que a de médicos de família e generalistas (peça 10, p. 27) .
Consoante o Conselho Federal de Medicina, citado pelo MS em seu diagnóstico, a relação médico/1000 habitantes estaria aumentando conforme o passar das décadas, mas a sua distribuição no território seria extremamente desigual, demonstrando que a média da relação médico/1000 habitantes é composta por extremos.
Dos egressos da faculdade de medicina, apenas 1,5% teriam dito querer a área de medicina de família como sua primeira opção. As principais preferências de especialidades dos recém-formados coincidem com a distribuição dos médicos já titulados especialistas no Brasil.
O censo do CFM também teria questionado onde os recém-formados pretendiam trabalhar. Do total, 44,5% dos entrevistados alegaram que pretendiam trabalhar em suas cidades natais. O principal local de trabalho escolhido foram os hospitais (79,2%) . As unidades básicas de saúde correspondem a 12,16% dos locais escolhidos e o Programa de Saúde da Família a meros 8,4%. Para 84% dos entrevistados, as condições de trabalho são determinantes para a fixação em uma cidade e local de serviço.
O avanço das tecnologias e a remuneração atrativa têm feito os profissionais da saúde se especializarem cada vez mais, levando grande parte do foco da atuação médica para a atenção terciária. O médico de família, visto como um generalista, vem perdendo espaço como guia da saúde das comunidades.
Conforme dados do CFM (2018) , 80,2% dos recém-formados querem realizar uma residência médica e apenas 1,5% quer medicina de família e comunidade, demonstrando a forte tendência de abandono das áreas de atenção primária. Outro fator que contribuiria para intensificar a baixa procura pela medicina de família seria o desconhecimento referente à especialidade mencionado pelo estudo da Mayo Clinic Medical School.
Segundo o levantamento técnico do MS, a saúde mundial está em processo de mudança. No Brasil, os médicos estão migrando cada vez mais para áreas especializadas e seguindo em direção ao foco no tratamento em prol da prevenção e medidas de promoção à saúde. O MS entende que é urgente a necessidade de provimento médico para o SUS, uma vez que a medicina primária será a resposta para os desafios na saúde que virão.
Ainda conforme o MS, a distribuição médica se concentra mais nas capitais do país e é inversamente proporcional ao índice de desigualdade de cada região.
A necessidade e a importância da APS no SUS também decorreria da mudança do perfil de doenças na população. Segundo o MS, a prevenção e o diagnóstico precoce das doenças crônicas não transmissíveis são de jurisdição da atenção primária, que seriam hoje as doenças que liderariam o ranking de mortalidade. Tal abordagem levaria a uma substancial economia a longo prazo devido a atuação preventiva, evitando a agudização e a demanda por tratamento especializado.
O MS ainda destaca que, em 2013, a então Diretora Geral da OMS, Margaret Chan, chamou atenção para o fato de que as mudanças globais que vem acontecendo irão mudar a medicina como a conhecemos. Afirma que o foco da medicina deve centrar-se na prevenção em prol do tratamento e a atenção primária deve assumir o papel de protagonista (peça 10, p. 30) .
As informações fornecidas pelo MS relevam a existência de dois principais fatores que fundamentam a proposta de política pública incorporada à MP 890/2019, sendo eles falhas de mercado e razões distributivas.
Conquanto não indique expressamente, a análise do MS idenficou falhas de mercado referentes a assimetrias de oferta (mercado incompleto) e assimetrias de informação, além de potenciais causas relativas à incentivos insuficientes aos agentes (médicos e estudantes de medicina) proverem (ou se prepararem para prover) atendimento primário, voltado para medicina de família e comunidade, especialmente em locais remotos e/ou socioeconomicamente vulneráveis.
Conforme Giambiagi (Finanças Públicas, 2016, 5ª edição) , falhas de mercado são circunstâncias que impedem a ocorrência de um ótimo de Pareto, isto é, um mercado perfeitamente eficiente. Tal situação se configura quando ninguém pode melhorar sua situação sem causar algum prejuízo a outros agentes. A primeira falha diz respeito ao mercado incompleto, que se dá quando um bem/serviço não é ofertado, ainda que o seu custo de produção esteja abaixo do preço que os potenciais consumidores estariam dispostos a pagar (p. 2 e 5) .
Para esse autor, a ação do governo através da política fiscal abrange três funções básicas: alocativa, distributiva e estabilizadora. A função alocativa se dá por meio da oferta de bens públicos (não ofertados pelo mercado) ou semi-públicos (com elevado potencial de externalidades positivas) .
Em termos práticos, a função alocativa de bens públicos ocorre, por exemplo, quando o município constrói uma praça ou pavimenta uma rua, pois o uso desses “bens” é livre (não excludente) – qualquer indivíduo pode usar – e não rival (o uso não consome o bem de forma relevante a ponto de impedir o uso pelo próximo usuário) .
Já no caso dos bens semi-públicos, pode-se citar justamente a prestação de serviços de saúde, que podem ser prestados por particular, mas que podem proporcionar uma externalidade positiva (ganhos sócioeconomicos dispersos) tão alta que se torna atrativo o Estado provê-lo. A externalidade positiva se traduz no próprio bem-estar gerado aos indivíduos e à comunidade, além da prevenção da piora dos pacientes, que deixam de gastar com tratamentos mais caros em níveis de complexidade maiores.
Já a função distributiva atua no resultante das dotações dos fatores de produção – capital, trabalho e terra – e da venda dos serviços desses fatores no mercado poderia não ser, em dado momento, a desejada pela sociedade. Cabem, por meio da função distributiva, alguns ajustes distributivos feitos pelo governo, no sentido de promover uma distribuição considerada justa pela sociedade.
As informações dos parágrafos 60 a 66 claramente revelam a existência de um mercado incompleto. A despeito do crescimento da relação médico versus habitantes nos últimos anos, meros 1,5% dos egressos das faculdades teriam alegado pretender atuar na área de saúde da família e comunidade, tendo a baixa remuneração sido o primeiro fato associado a tal desinteresse pela especialidade, além da possibilidade desse fator estar associado a uma assimetria de informação na formação do profissional, que desconhece a especialidade, somado ao pouco reconhecimento que ela tem no meio profissional.
Distribuição de médicos especialistas em Medicina de Família e Comunidade segundo unidades da federação e faixas de concentração - Brasil, 2018
  
Nota: nesta análise foi usado o número de títulos de especialistas. Fonte: Scheffer M. et al., Demografia Médica no Brasil 2018.
No entanto, ainda que fossem oferecidos salários mais atraentes, a distribuição dos profissionais que atuam com saúde da família não seria uniforme no território brasileiros, uma vez que, segundo o MS, embasado por censo do CFM, quase metade pretende permanecer nas cidades natais e quase 80% almejam trabalhar em hospitais e não em unidades básicas de saúde, onde costumam ser prestados os serviços atenção primária.
Ao atestar que a distribuição médica é inversamente proporcional ao índice de desigualdade de cada região, o MS expõe as razões distributivas para implementar um programa que estimule a alocação de fixação dos profissionais médicos em regiões mais socialmente vulneráveis e/ou isoladas. Nessas localidades a maior parte da população não dispõe de condições financeiras para pagar por serviços privados, sobretudo se isso demandar o deslocamento para outras cidades.
Com base nessas considerações, constata-se que o MS realizou o diagnóstico do problema sob a perspectivas dos médicos. Em reunião de 4/11/2019 com a equipe de auditoria, o MS confirmou essa constatação e acrescentou que o modelo de política pública adotado pelo PMPB partiu da premissa de que levar médicos para os locais que carecem desses profissionais seria o primeiro e mais importante passo para a melhora da atenção primária dessas localidades.
Não obstante a nítida existência de um mercado incompleto e das razões distributivas para estimular a formação de médicos especialistas em saúde da família, o fato é que o MS, durante a fase de diagnóstico, não conferiu o devido detalhamento ao outro hemisfério do problema, qual seja, o lado do cidadão-usuário, identificando por quais doenças este usuário é acometido, sua incidência/distribuição geográfica, especificidades regionais e como a atenção primária pode atuar prevenindo essas doenças.
Com efeito, não foram apresentados mapeamentos epidemiológicos e de fatores socieconômicos que poderiam nortear a distribuição de profissionais médicos. A alocação desses profissionais em regiões de maiores problemas epidemiológicos resultaria em maior benefício à população assistida. Também não foram expressamente mapeados e sistematizados os vazios assitenciais que se pretende atender com o Programa.
Outro aspecto importante que fragiliza o diagnóstico do problema realizado é a ausência de estudos sobre a composição das equipes de saúde da família (ESF) e atribuições de seus membros voltada para maximizar a entrega de valor público para as sociedades destinatárias. Tal fator é crítico para se saber qual deveria ser o tamanho do Programa em número de médicos e qual é a necessidade de demais profissionais da saúde que deveria compor as equipes. Ademais, tais estudos, somados a um mapeamento epidemiológico, qualificaria também as especialidades demandadas por estas comunidades, que não necessariamente se limitam aos especialistas de medicina de família.
Ainda nessa direção, na resposta do MS ao TCU, constam como indicadores de desempenho a serem utilizados durante o PMPB, dentre outros (p. 41) :
a. qualidade do pré-natal e do acompanhamento de crianças;
b. acompanhamento preventivo do câncer de mama e de colo do útero;
c. taxa de cura de paciente com diagnóstico de tuberculose;
d. qualidade no diagnóstico de pacientes portadores de HIV;
e. acompanhamento de pacientes com hipertensão arterial e diabetes (a partir de 2021) ;
f. quantidade de encaminhamentos para outros especialistas; e
g. internações hospitalares potencialmente preveníveis (a partir de 2021) .
Vale observar, porém, que o art. 2º da Portaria 2.436/2017 define atenção básica como o conjunto de ações de saúde individuais, familiares e coletivas que envolvem promoção, prevenção, proteção, diagnóstico, tratamento, reabilitação, redução de danos, cuidados paliativos e vigilância em saúde, desenvolvida por meio de práticas de cuidado integrado e gestão qualificada, realizada com equipe multiprofissional e dirigida à população em território definido, sobre as quais as equipes assumem responsabilidade sanitária.
Assim, é fundamental que se conheça e se monitore o perfil epidemiológico da região atendida e não apenas o perfil clínico dos atendimentos realizados no âmbito do Programa, o que não será feito somente com os indicadores previstos.
Tendo tal compreenssão clara desde o diagnóstico do problema, enriquece-se a possibilidade de se pensar diferentes alternativas de políticas públicas e aumenta-se as chances de sucesso das intervenções a serem feitas pelo MS, sejam elas quais forem.
Considerando todo o exposto, a urgência e necessidade de elevar os indicadores de APS nas regiões mais carentes e a vasta gama de ações possíveis de serem implementadas nos programas de atenção básica, era de se esperar que o MS, durante a fase de diagnóstico do problema, indicasse e considerasse as principais moléstias que poderiam ser direta ou indiretamente prevenidas com as ações de APS, além da sua distribuição no território nacional, causas e consequências. Também era esperado que, ao se conhecer as necessidades locais, houvesse uma análise sobre quais deveriam ser as composições das equipes de saúde da família.
Uma que vez que se tem claro qual é o problema que se pretende solucionar, é preciso que se faça uma reflexão analítica sobre se faz sentido que o Estado intervenha no problema. Sobre isso, o Guia Prático de Análise ex ante – Avaliação de Políticas Públicas do Governo Federal leciona que a justificativa para a intervenção governamental perpassa tanto questões normativas quanto questões econômicas.
O aspecto normativo reside naquilo que foi estabelecido pela Constituição ou por lei como missão ou preceito do Estado Brasileiro, tal como o disposto no caput do art. 196 da Constituição Federal: “A saúde é um direito de todos e dever do Estado”.
Naquilo que toca ao aspecto econômico, a ação governamental pode ser motivada pela existência de falhas de mercado, já abordadas anteriormente. Contudo, um dos aspectos mais importantes da justificativa de intervenção são as externalidades dela decorrentes.
As externalidades são efeitos indiretos (ou não intencionais) que podem ser positivos ou negativos e retratam casos em que as ações de agentes econômicos: um indivíduo, uma empresa ou o próprio Estado afetam, positiva ou negativamente, outros agentes do sistema econômico.
Com efeito, segundo o MS, a prevenção, diagnóstico precoce e encaminhamento oportuno com qualidade aos outros níveis de saúde e acompanhamento dos pacientes tem o potencial de reduzir a incidência de graves doenças, acarretando considerável economia na prestação de serviços de média e alta complexidade, que abarcam grande parte do orçamento do SUS e sobretudo na própria preservação da saúde do indivíduo.
Isso demonstra nitidamente a existência de externalidades positivas na prestação de serviços de APS, o que pode ser apontado como justificativa para a intervenção governamental, a despeito das fragilidades do diagnóstico e da ausência de indicadores epidemiológicos e demais instrumentos capazes de mediar tais externalidades.
Por outro lado, existe fragilidade na justificativa de o Programa ser todo conduzido e executado exclusivamente pela União, sem participação de estados ou municípios. É importante deixar claro que tal fragilidade não significa que a solução centralizada no governo federal seja menos indicada ou vice-versa. O que se verifica é a ausência de registro formal das razões que levaram o MS optar por essa configuração e de reflexões que indiquem que essa é a melhor forma de intervir sobre o problema.
Por fim, vale também observar que, em entrevista à equipe de auditoria, o MS apontou como justificativas para a intervenção do Governo Federal no problema identificado, os seguintes fatores:
seleções nacionais têm expressivo ganho de escala frente a opção de milhares de processos seletivos municipais ou dezenas de estaduais.
um processo seletivo nacional tem abrangência e inserção mais expressiva que outros processos seletivos de entes menores. Os médicos do país todo ficam sabendo, enquanto processos seletivos pulverizados têm menor abrangência. Apenas tomam conhecimento médicos próximos à região, salvo algumas exceções.
uma contratação de status “federal” costuma trazer uma percepção positiva sob o ponto de vista da segurança jurídica e financeira, traduzindo-se num menor risco de não pagamento ou atraso de salários e de manutenção das regras estabelecidas na contratação com o profissional contratado, o que torna mais atrativa a oferta de vagas para os profissionais.
caso as contratações fossem estaduais ou municipais, estariam mais sujeitas à condição da saúde financeira e fiscal de tais entes, sendo que muitos estão em situação crítica de desequilíbrio fiscal e extrapolação dos limites de pessoal da LRF, haja vista que as contratações provavelmente se dariam de maneira direta.
contratações locais estão mais sujeitas a pressões e ingerências políticas locais, que podem redundar em piora dos serviços para a população.
Diante das análises empreendidas, conclui-se que os estudos que embasaram a formulação do programa, embora tenham diagnosticado satisfatoriamente o problema relacionado à oferta de médicos na atenção primária, não foram suficientes no diagnóstico do problema sob a perspectiva do cidadão-usuário, carecendo de apontar o tamanho da população que se pretendia atender com o programa, sua distribuição geográfica, perfil socioeconômico, moléstias e especificidades regionais, informações necessárias para orientar o programa.
Assim, em face dos elementos analisados pela equipe do Tribunal, propõe-se que seja dada ciência ao Ministério da Saúde de que o processo de formulação do Programa Médicos pelo Brasil, embora tenha diagnosticado satisfatoriamente o problema relacionado à oferta de médicos na atenção primária à saúde, não foi suficiente para diagnosticar o problema sob a perspectiva do cidadão-usuário, desconsiderando aspectos primordiais para a caracterização do Programa tais como o tamanho da população que se pretende atender, sua distribuição geográfica e especificidades regionais.
Achado 2. Não foi demonstrada a realização de uma análise satisfatória de alternativas de intervenção, apesar de apresentar justificativas legítimas para a escolha da alternativa
O MS não detalhou suficientemente as alternativas de intervenção, com o cotejo entre suas vantagens, desvantagens, efeitos não intencionais, custos e benefícios estimados de cada uma. Embora tenha apresentado justificativas legítimas para a escolha de um programa centralizado, ao não realizar uma análise comparativa entre as alternativas, não se pode assegurar que a solução escolhida para o PMPB seja a solução mais eficiente e efetiva, fragilizando o processo decisório.
 Isto é, o Ministério não listou diferentes “tipos” de programa (inclusive a alternativa de não haver o programa) , elegendo aqueles que seriam os tipos mais promissoras e entre eles, comparando seus custos e benefícios estimados.
 Também não foi analisada a alternativa de não fazer nada ou de fazer o mínimo, para fins de estabelecimento de uma linha de base (referência inicial) . Sem uma linha de base claramente estabelecida, haverá prejuízo para se avaliar no futuro, após o programa ter sido implementado, se o programa efetivamente trouxe alguma contribuição para a resolução do problema e para a sociedade, ou se, ao contrário, seu custo e suas consequências não intencionais são mais indesejáveis que o próprio problema identificado.
 A segunda questão a pautar a presente auditoria indaga se o MS, durante a formulação do PMPB, considerou e estudou diferentes alternativas de intervenção, estimando seus custos, vantagens e desvantagens, antes de definir a solução escolhida, qual seja, a de se criar um serviço social autônomo responsável por treinar, contratar, alocar e monitorar de forma centralizada toda a força de trabalho médica em território nacional que comporá o Programa.
 Para responder a essa pergunta, o principal critério adotado pela equipe de auditoria foi o Manual de Avaliação de Políticas Públicas (Guia Prático de Análise Ex Ante) do Governo Federal, que, no tópico acerca das razões para que o problema seja alvo de intervenção do estado dispõe da seguinte forma:
“Outro ponto para legitimar a intervenção proposta no problema delimitado é analisar se há justificativas frente a outras possíveis alternativas de intervenção, incluindo como uma das alternativas à não intervenção no problema e sua tendência natural de evolução. Aqui, espera-se que o formulador ou gestor de políticas públicas analise se há fundamentos que coloquem a intervenção proposta ou a reformulação e expansão de política já existente como a melhor ação possível e viável. Dentro disso, é importante destacar os eventuais custos para a sociedade da não implementação ou da não expansão ou reformulação” (grifos nossos) .
 Em complemento, por ocasião da escolha de um modelo centralizado no Governo Federal, a equipe de auditoria se valeu da Ordem Executiva 13.123/1999 como referência externa, que estatui diretrizes acerca da divisão de responsabilidades governamentais entre os governos federal e estaduais dos Estados Unidos da América. Dentre essas, no tocante ao objeto da auditoria realizada, destacam-se as seguintes diretrizes (tradução livre) :
O federalismo se embasa na crença de que as situações-problemas que não têm escopo nacional são mais bem enfrentadas pelos entes federativos mais próximos da população;
Ao formular e implementar políticas públicas com implicações na estrutura federalista, os órgãos públicos devem:
estimular os estados a desenvolver suas próprias políticas públicas para alcançar objetivos previamente estabelecidos;
delegar aos estados o estabelecimento de parâmetros de eficácia e eficiência;
consultar os estados e gestores locais acerca dos estabelecimento de parâmetros uniformes para todo o país ou de parâmetros alternativos que preservem suas prerrogativas e autoridades;
quando, por disposição legal, for necessário o estabelecimento de parâmetros uniformes para todo o país, buscar recomendações dos estados e gestores locais.
 Quanto às análises de alternativas de intervenção, o MS informou que foi solicitada a elaboração de estudo utilizando programas de residência médica (PRM) em medicina de família e comunidade com estratégia de ampliação e qualificação da oferta de serviços médicos na APS. As seguintes condições, porém, teriam inviabilizado essa alternativa (peça 10, p. 5) :
a. falta de controle do governo federal na abertura e ampliação da abertura de novas vagas de residência;
b. necessidade de aprovação de cada novo programa ou ampliação de vagas pela Comissão Nacional de Residência Médica do Ministério da Educação;
c. distribuição dos PRM necessariamente nas maiores cidades, devido as condições de infraestrutura solicitadas para sua aprovação; e
d. grande ociosidade nas vagas. Atualmente os PRM em medicina de família e comunidade contam com aproximadamente 30% de suas vagas preenchidas. Os fatores que podem contribuir com a redução da ociosidade também fogem do controle do governo federal (complementação da remuneração, melhora das condições das unidades de saúde) .
 Contudo, destacou o MS que, em paralelo ao PMPB, sua Secretaria de APS (SAPS) vai buscar fortalecer os PRMs em medicina de família e comunidade através de incentivo financeiro municipal específico (Programa Previne Brasil) .
 No tocante à alternativa de o município ou o estado executarem o programa com incentivo federal, o MS destacou as seguintes razões pela escolha do modelo adotado (peça 10, p. 5) :
falta de controle do governo federal da adesão dos estados e municípios, o que pode gerar iniquidades regionais;
abertura a pressões políticas de diferentes matizes, o que também pode provocar iniquidades;
diferentes condições na capacidade de organização e execução das ações dos SUS pelo demais entes federativos, o que provocaria redução do alcance e eficiência do programa.
 Por fim, no tocante aos critérios e razões que justifiquem a seleção da alternativa que embasou a formulação do programa, o MS apresenta como justificativas (peça 10, p. 5-6) :
maior agilidade de execução, permitindo acelerar os processos de seleção, alocação, fixação, formação e reposição de profissionais;
uniformização dos critérios de distribuição das vagas, com maior capacidade de respostas as iniquidades nacionais;
uniformização das ofertas educacionais, assegurando uma maior qualidade na formação dos profissionais;
maior capacidade de gestão da informação, fortalecendo as ações de avaliação e monitoramento do programa;
capacidade de alinhar as ações do programa de provimento com as demais ações do governo federal na atenção primária, com efeitos sinérgicos.
 Sobre alternativas ao Programa, o MS faz menção a estudo acerca de programas de residência médica (PRM) em medicina de família e comunidade, mas, contudo, absteve-se de apresentá-lo ao TCU. Tampouco descreveu as características desse programa. Não informou, por exemplo, se ele seria implementado pelas universidades públicas e/ou privadas e se (e como) o MS atuaria para direcionar os formandos para as regiões carentes de serviços de APS (peça 10, p. 5) .
 As duas primeiras condições que teriam inviabilizado essa alternativa dizem respeito à perda de controle por parte do governo federal, pois a ampliação das vagas de PMR dependeriam da aprovação de entidades com autonomia administrativa. A terceira e quarta, por sua vez, relacionam-se à ausência de incentivos aos profissionais se assentarem em pequenas cidades e distantes de grandes centros e, mais ainda, a baixa demanda de médicos por programas de residência médica em medicina de família e comunidade, que apresentam 70% de vacância segundo o MS.
 A alternativa mencionada isoladamente nem deveria ser considerada como uma alternativa válida, haja vista a compreensão do MS sobre o baixo interesse de médicos pelo PRM em medicina de família. Qualquer tentativa de ampliação de vagas nessa especialidade, que não estivesse associada a alteração de incentivos e atratividade para o médico em medicina de família, tenderia a piorar os índices de vacância nessa especialização, uma vez que atualmente é uma área pouco atrativa quando comparada a outras especialidades da medicina. Ademais, os locais que mais necessitam desses profissionais são locais remotos, não havendo razões para os profissionais se deslocarem até essas localidades pelo simples fato da ampliação de vagas nos programas de residências.
 É importante registrar que o PMPB, além de tentar tornar mais atrativa a especialidade em medicina de família e comunidade, ampliando a oferta de vagas para essa especialidade, com remuneração que é potencialmente atrativa, o Programa também pretende dispor, conforme o art. 26, §1º, da MP 890/2019, de curso de especialização realizada por instituição de ensino parceira, com avaliações semestrais e envolverá atividades de ensino, pesquisa e extensão, e que terá componente assistencial mediante integração entre ensino e serviço.
 Em outra via, caso a alternativa supramencionada se referisse apenas ao aspecto da especialização estar ou não embutida diretamente no Programa, também não se teria exatamente uma alternativa ao modelo proposto, mas apenas uma variação da mesma alternativa, que é a da criação de um serviço social autônomo, que contratará e alocará todos os profissionais. Assim, não se pode considerar o que fora descrito até o momento como uma alternativa válida ao PMPB.
Sobre a alternativa do programa ser desenhado de forma descentralizada, com execução por outros entes da federação, embora o MS tenha enumerado sucintamente riscos para essa alternativa, ele não a desenvolveu de forma suficiente para que pudesse considerar uma análise de alternativas que atendesse às boas práticas e à tomada de decisão baseada em evidências apropriadamente documentadas (peça 10, p. 5) .
Também merece registro a ausência de qualquer menção que contextualizasse o perfil centralizador do Programa com a atual agenda de governo declaradamente descentralizadora, que pretende, por meio de uma série de reformas, proporcionar maior autonomia financeira e decisória aos municípios e estados da federação.
O MS teria descartado modelos que permitissem aos municípios e estados implementar o programa, primeiramente, por conta da consequente perda de controle do governo federal sobre a adesão desses entes federativos. O argumento não é inteiramente válido. Com efeito, segundo o art. 5º da MP 890/2019, a adesão dos municípios é facultativa e condicionada à assinatura de termo de adesão. Assim, a decisão de aderir ao programa caberá inteiramente aos municípios, não tendo o governo federal qualquer ingerência sobre isso, o que também ocorreria num modelo descentralizado.
Por outro lado, evitar pressões políticas, dispersas em centenas de municípios, pode vir a ser um dos maiores benefícios de uma política centralizada no governo federal, o que não a torna imune de problemas decorrentes da centralização e da distância das realidades locais, que não foram considerados na formulação do PMPB. É oportuno destacar a importância desse tipo de análise para um Estado na forma de federação, tal como preceitua a Ordem Executiva 13.123/1999 dos Estados Unidos da América, país que adota a mesma forma de estado que a República Federativa do Brasil.
Revela-se razoável o argumento acerca das diferentes condições na capacidade de organização e execução das ações dos SUS pelo demais entes federativos. Esses problemas, contudo, poderiam ser mitigados se a União delegasse aos municípios unicamente a implementação, mas mantivesse a função de normatizar e monitorar a execução do programa.
A Ordem Executiva 13.123/1999 considera que as situações-problemas que não têm escopo nacional são mais bem enfrentadas pelos entes federativos mais próximos da população. Quando, por disposição legal, for necessário o estabelecimento de parâmetros uniformes para todo o país, esse normativo sugere que o governo federal busque recomendações dos estados e gestores locais.
O PMPB tem sua implementação centralizada nas mãos do governo federal, embora, segundo o MS, caberá aos gestores municipais a oferta de estrutura adequada para a execução do trabalho do médico e da rede assistencial (peça 10, p. 11) . Não se tomou conhecimento de nenhuma medida expressa e mais contundente por parte do MS que prestigiasse o preceito federalista da subsidiariedade do ente central, em que cabe a União prestar auxílio quando os demais entes subnacionais não tem condição agir, como insculpido na Ordem Executiva 13.123/1999, norma adotada como referência internacional.
Apesar disso, cabe ponderar que a atução do Congresso Nacional mitigou tal fato. Isso fica evidente por meio da participação de diversas entidades nas audiências públicas para debater a MP 890/2019, dentre elas encontram-se o Conselho Nacional de Secretarias Municipais de Saúde (Conasems) .
Nada obstante, os critérios e razões que, segundo o MS, justificam a seleção da alternativa que embasou a formulação do programa são de fato relevantes e merecem consideração, muito embora não estejam apropriadamente detalhados e desenvolvidos nos documentos que embasaram a formulação do Programa.
Pesam em favor da alternativa escolhida a maior agilidade nos processos de seleção, alocação, fixação, formação e reposição de profissionais, pois um edital publicado pelo MS tem maior visibilidade e repercussão nacional, ao contrário do que ocorreria com um edital publicado por um município localizado em região remota do interior do Amazonas ou do Amapá, por exemplo.
A uniformização dos critérios de distribuição dos médicos e a comparabilidade entre regiões possibilita a mitigação da ingerência política, reduz as chances do favorecimento indevido de usuários e permite que a distribuição de profissionais atenda às regiões mais necessitadas, vez que se tem comparabilidade entre todas as regiões do País. A uniformização das ofertas educacionais, por sua vez, pode vir a facilitar o controle sobre a qualidade das ações de qualificação a serem empreendidas pelas entidades parceiras.
A maior capacidade de gestão da informação decorre do fato de que os dados dos serviços de APS prestados serão gerados e administrados por equipes chefiadas por médicos vinculados à Adaps, possibilitando, dentre outros benefícios, a padronização de formulários para a coleta de informações, de relatórios, consolidados para o país, regiões e estados, úteis à tomada de decisão, seja no âmbito estratégico, tático ou operacional, além do ganho de escala na divulgação dos resultados aferidos pelo programa.
Registra-se também que a contratação dos demais profissionais da ESF continuará a cargo dos municípios, com o respaldo de outros programas do MS, o que poderá possibilitar a adequação da composição das equipes às necessidades locais.
Apesar de tudo isso ser legitimamente argumentado para justificar a escolha do modelo do Programa, é fato que o MS não realizou um levantamento e análise de alternativas de forma apropriada. Cabe aqui mencionar excerto do recente Acórdão 2776/2019-TCU-Plenário, endereçado justamente ao Ministério da Saúde (MS) , sobre a Política Nacional de Atenção Básica (PNAB) , o qual é perfeitamente aplicável a situação encontrada nesta auditoria:
 “9.6. recomendar ao Ministério da Saúde que, nas próximas formulações/reformulações de políticas públicas de saúde, realize análises técnicas que embasem a definição do problema a ser enfrentado, a definição de objetivos, as alternativas existentes ao modelo adotado, a abordagem de custos utilizada (custo-benefício ou custo-efetividade) e a escolha do método de mensuração dos resultados, de modo a conferir transparência às alterações e escolhas efetuadas, observando, entre outras, as diretrizes constantes do documento “Avaliação de Políticas Públicas - Guia Pr ARQUático de Análise Ex Ante” [sic].
A Portaria 2.436/2017, no anexo, capítulo I, item 3.4, estatui que a equipe de ESF será composta no mínimo por médico, enfermeiro e agente comunitário de saúde. Podendo fazer parte da equipe o agente de combate às endemias e os profissionais de saúde bucal. Dispõe o normativo que o número de agentes comunitários por equipe deverá ser definido de acordo com a base populacional, critérios demográficos, epidemiológicos e socioeconômicos, de acordo com definição local.
Note-se que a portaria não define precisamente o número de profissionais em cada equipe, limitando-se, em alguns casos, a expor recomendações. Assim, em certa região os municípios podem contratar mais assistentes sociais e em outra, com um perfil demográfico, epidemiológico e socioeconômico distinto, talvez seja condizente a contratação de um maior número de enfermeiros.
As ponderações dos parágrafos acima revelam que o MS, durante a formulação do PMPB, embora tenha concedido liberdade para a formação das equipes, não analisou profundamente quais deveriam ser suas composições, não comparou vantagens e desvantagens de diferentes alternativas de intervenção, não estimou custos das alternativas e que, apesar de haver a participação de representantes dos municípios nos debates realizados no Congresso Nacional, não houve uma preocupação expressa em alinhar a solução centralizadora do modelo do Médicos pelo Brasil à agenda de descentralização federativa do atual governo federal. 
A despeito de tudo isso, o MS apresentou justificativas razoáveis para a seleção do modelo escolhido. As alegações relacionadas a ganhos de escala, inter-comparabilidade de regiões, criação de incentivos para uma especialidade médica da qual a sociedade brasileira carece, redução de risco de ingerências por pressões locais e potencial de sinergia com outros programas da APS são algumas das razões a serem consideradas.
Em razão do que fora exposto, cabe ao Tribunal dar ciência ao Ministério da Saúde de que o processo de formulação do Programa Médicos pelo Brasil não levantou e analisou, de forma suficiente, diferentes alternativas potenciais de intervenção, estimando custos, benefícios, riscos, vantagens e desvantagens, comparando ainda com a alternativa de não intervenção para definir uma linha de base do Programa, em linha com o que dispõe o Guia Prático de Análise Ex Ante do Governo Federal, o que compromete saber se a solução escolhida é a mais eficiente e efetiva, à luz de seus diversos riscos, e se o programa efetivamente trouxe alguma contribuição para a resolução do problema e para a sociedade, ou se, ao contrário, seu custo e suas consequências não intencionais são mais indesejáveis que o próprio problema identificado.
Achado 3: Os objetivos, metas e indicadores declarados do Programa referem-se apenas à cobertura e ao trabalho dos médicos. No desenho do Programa não constam objetivos e metas/indicadores em relação ao cidadão-usuário
O desenho da proposta adotada no PMPB foca unicamente o médico. Não houve o devido detalhamento do outro hemisfério do problema, qual seja, o lado do usuário, como já mencionado no Achado 1. Esse fato levou o MS a não estabelecer objetivos, metas e indicadores relacionados à população assistida e ao cidadão pagador de impostos (isto é, indicadores de custo, de custo-benefício ou de custo efetividade do programa) .
O presente achado decorre da terceira questão da matriz de planejamento: Na formulação do PMPB, o MS desenhou o Programa de forma apropriada, definindo adequadamente os objetivos, as metas, os indicadores, o público-alvo, o processo/critérios de seleção dos potenciais beneficiários, os atores internos e externos envolvidos e respectivas atribuições?
Para responder a essa pergunta, o principal critério adotado pela equipe de auditoria foi o Manual de Avaliação de Políticas Públicas (Guia Prático de Análise Ex Ante) do Governo Federal.
Desenhar uma política pública é visualizá-la antes que ela seja posta em prática. Significa prever os insumos, processos, produtos, resultados e impactos, assim como as forças e fraquezas, os riscos e as oportunidades envolvidos. A partir do diagnóstico do problema, são traçados objetivos, definido o público-alvo, identificados os meios e instrumentos necessários, indicados os atores e arranjo institucional e a definidas as metas.
Em um contexto de recursos escassos e restrições orçamentárias, o desenho adequado de uma política pública oferece condições adicionais para apoio oficial à sua implantação. Esse desenho é o passo que desdobra as orientações sobre a forma de tratar o Problema, a partir da investigação de suas causas e dos principais riscos envolvidos. Definir com clareza os objetivos e as metas de uma política pública é, com certeza, um dos aspectos mais difíceis em sua formulação. O ideal é que os objetivos sejam essenciais, controláveis, mensuráveis, operacionais, decompostos, concisos e inteligíveis (Turnpenny et al., 2015) .
A ação pública deve ser desenhada de forma realista, considerando a grande variedade de fatores que sobre ela irão incidir. Para tanto, os objetivos traçados para a política devem envolver todos os atingidos diretamente pelo programa a ser implementado, pois orientarão os grandes impactos pretendidos pela política. 
É preciso, também, construir indicadores suficientes para a verificação dos progressos alcançados e do alinhamento aos objetivos propugnados, cujas propriedades desejáveis são as seguintes:
a. específicos (specific) : devem refletir informações simples e facilmente comunicáveis, objetivando um aspecto específico a ser submetido a mudanças pela intervenção;
b. mensuráveis (measurable) : indicadores qualitativos e quantitativos devem ser mensuráveis, possibilitando aferir se os resultados propostos foram alcançados ou não;
c. atribuíveis (achievable) : a meta estabelecida por um indicador deve ser alcançável e realista em relação ao contexto em que se insere a intervenção;
d. relevantes (relevant) : devem refletir informações relacionadas aos componentes que medem;
e. temporalmente regulares (time-limited) : devem explicitar a periodicidade com que precisarão ser medidos para que possam ser úteis à medição de resultados.
O MS indicou três objetivos para o PMPB, a seguir relacionados. Para cada objetivo, foi estipulada uma meta a ser alcançada e um indicador para avaliar o resultado obtido:
	Objetivo
	Meta
	Indicador

	Aumentar a provisão de médicos em locais de difícil provimento ou alta vulnerabilidade.
	Alcançar um terço de transição entre PMM e PMPB a cada ano, iniciado em 2020, completando a transição ao longo de três anos.
	Número de vagas oferecidas pelo PMPB/Total de vagas oferecidas por programas de provimento.

	Estimular a presença de médicos no SUS.
	Atingir cobertura médica em superior à 90% das equipes com vagas ofertadas pelo PMPB.
	Número de equipes com médico/Total de equipes.

	Desenvolver e intensificar a formação de médicos especialistas em Medicina de Família e Comunidade
	Atingir número equivalente de médicos de família ao número de equipes de saúde da família no Brasil.
	Número de Médicos de Família e Comunidade registrados na Associação Médica Brasileira.

Como se nota, os três objetivos do Programa estão relacionados unicamente à oferta de médicos, em locais de difícil provimento ou alta vulnerabilidade, ao aumento de médicos no SUS e à formação de médicos especialistas. Não foram traçados objetivos que visassem atender à demanda do usuário cidadão. De igual forma, as metas a serem alcançadas, previstas no desenho do Programa, focam unicamente o médico. 
O detalhamento da proposta adotada para enfrentar o problema detectado deve ser direcionado à redução das desigualdades existentes em nossa sociedade por meio da ênfase de atendimento dos indivíduos mais socioeconomicamente vulneráveis. Para tanto, é fundamental identificar as prioridades do beneficiário da ação pública, de forma a adequar os objetivos do Programa ao público-alvo.
A ausência de objetivos que foquem o cidadão é consequência de o diagnóstico do problema não ter qualificado os aspectos relativos à demanda do usuário: quantidade, perfil socioeconômico, distribuição no território nacional, particularidades regionais, necessidade de médicos por habitantes, por quais doenças este usuário é acometido, como a atenção primária pode atuar prevenindo essas doenças, informações fundamentais para se definir o tamanho e especificidades do programa. 
O MS partiu da premissa de que levar médicos para os locais que carecem desses profissionais seria o primeiro e mais importante passo para a melhora da atenção primária à saúde dessas localidades. Não houve o devido detalhamento ao outro hemisfério do problema, qual seja, o lado do cidadão-usuário. O estabelecimento de objetivos, metas e indicadores relacionados à população assistida favorece a efetividade do Programa.
É oportuno relembrar (já mencionado no Achado 1) que a equipe técnica do MS relacionou os indicadores clínicos a seguir, não exclusivos do PMPB, para avaliar o desempenho dos médicos:
quantidade de atendimentos;
qualidade do pré-natal e do acompanhamento de crianças;
acompanhamento preventivo do câncer de mama e de colo do útero;
taxa de cura de paciente com diagnóstico de tuberculose;
qualidade no diagnóstico de pacientes portadores de HIV;
acompanhamento de pacientes com hipertensão arterial e diabetes;
quantidade de encaminhamentos para outros especialistas; e
internações hospitalares potencialmente preveníveis (a partir de 2021) .
Conquanto indispensáveis para aferir o desempenho do atendimento, os indicadores clínicos não medem a efetividade de alguns dos aspectos mais relevantes da atenção primária, que são a prevenção, promoção e proteção da saúde dos indivíduos, da família e da comunidade. Cumpre registrar que o art. 2º da Portaria 2.436/2017 define atenção básica como:
“o conjunto de ações de saúde individuais, familiares e coletivas que envolvem promoção, prevenção, proteção, diagnóstico, tratamento, reabilitação, redução de danos, cuidados paliativos e vigilância em saúde, desenvolvida por meio de práticas de cuidado integrado e gestão qualificada, realizada com equipe multiprofissional e dirigida à população em território definido, sobre as quais as equipes assumem responsabilidade sanitária” (destaques inseridos) .
O PMPB carece de indicadores e objetivos relacionados ao perfil epidemiológico da população, o que envolve não apenas atendimento clínico, mas, também, o monitoramento da incidência de doenças na região (epidemiológico) , difusão de ações preventivas, educativas e profiláticas, incentivo a consultas preventivas periódicas e, eventualmente, monitoramento ativo da equipe de saúde sobre a comunidade, com visitas a residências.
Ainda que apenas algumas dessas atividades sejam de competência do médico, aquelas que não lhe couber a realização direta, o médico pode vir a ter um papel importante na liderança, planejamento e condução técnica da equipe da unidade de saúde da família em que ele estiver atuando. Assim, reforçasse a necessidade de aperfeiçoamento do PMPB, que carece de objetivos com ênfase no cidadão e de metas e indicadores epidemiológicos e relacionados à prevenção, promoção e vigilância em saúde.
Desta maneira, propõe-se dar ciência ao Ministério da Saúde de que os objetivos definidos na formulação do Programa Médicos pelo Brasil, apresentados à equipe de auditoria durante os trabalhos, não contemplavam diretamente o cidadão-usuário, abrangendo apenas a cobertura e o trabalho dos médicos que integram o programa.
Achado 4: Não foram caracterizados, de forma clara e objetiva, o público-alvo, a complementariedade entre o PMPB e os demais programas da APS, os atores internos e externos relevantes e o papel de cada um deles no Programa
A formulação do PMPB não indicou a metodologia para a seleção dos beneficiados, tampouco elaborou estudo contendo os agentes públicos e privados envolvidos, bem como a forma de participação de cada um no Programa, os deveres e as atribuições, com diferentes níveis de responsabilidades no processo de decisão e implantação da política e, ademais, não deixou claro caráter complementar do PMPB aos demais progamas voltados para APS, que juntos comporão a a “macropolítica” pública de atenção primária à saúde.
Esse achado também é decorrente da terceira questão de auditoria acima mencionada e, de igual forma, o principal critério adotado pela equipe de auditoria foi o Manual de Avaliação de Políticas Públicas (Guia Prático de Análise Ex Ante) do Governo Federal.
Na resposta ao ofício de requisição apresentada pelo MS, bem como na entrevista realizada, nota-se que há indefinição quanto ao público-alvo do PMPB, se é o usuário do SUS ou o médico (peça 10, p. 7) . Não há detalhamento sobre a população inserida no problema a que se dirige o Programa, sobre a população elegível ao Programa e aquela que efetivamente será atendida e priorizada. Uma análise aprofundada nesses três níveis permitiria a delimitação e mensuração clara do público-alvo.
Também não foi apresentada a forma como está distribuído o público-alvo no território nacional. Não foi identificada a metodologia para a seleção dos beneficiados. Existe apenas o critério de seleção dos municípios que poderão aderir ao Programa, utilizando-se de classificação desenvolvida pelo IBGE para os espaços rurais e urbanos do Brasil, que leva em consideração o tamanho da população dos municípios, a densidade demográfica e a distância de grandes centros urbanos, como também aqueles que contêm espaços urbanos onde haja vulnerabilidade social (peça 10, p. 7-8) .
Esse critério de seleção dos municípios que poderão aderir ao PMPB dá a essa política pública um viés redistributivo, pois inclui os municípios mais pobres e áreas vulneráveis dos espaços urbanos, podendo minimizar os efeitos da pobreza e da desigualdade existentes nesses locais.
Não foi identificado estudo indicando os agentes públicos e privados envolvidos, bem como a forma de participação de cada um no Programa, os deveres e as atribuições, com diferentes níveis de responsabilidades no processo de decisão e implantação da política.
A fragilidade das informações disponíveis indica que a caracterização do PMPB foi deficiente. O que se sabe acerca do desenho do Programa é (peças 10, p. 4-11, e 24) :
a.	serão contratados médicos pela CLT para prestar serviço em locais de difícil provimento ou alta vulnerabilidade social;
b.	os médicos serão contratados pela Adaps, serviço social autônomo a ser instituído pelo Governo Federal;
c.	nos dois primeiros anos de contrato, os médicos receberão uma bolsa, tempo durante o qual farão programa de residência em medicina da família e comunidade;
d.	após esse período, os médicos passarão a receber salários que irão variar de acordo com a localidade onde estiverem lotados e com o tempo em que se mantiverem contratados;
e.	serão selecionados médicos que irão se especializar em medicina da família e comunidade e médicos que já possuam essa especialização para agirem como tutores dos demais; e
f.	os municípios que poderão se candidatar para receber médicos do Programa são todos aqueles com ESFs e classificados pelo IBGE como rurais remotos, rurais adjacentes, intermediários remotos e Unidades de Saúde da Família (USF) ribeirinhas e fluviais em Distritos Especiais Sanitários Indígenas (DSEI) , além das ESFs de locais considerados de alta vulnerabilidade social dos municípios intermediários adjacentes e urbanos, identificados como aquelas localizadas em territórios com maior proporção de pessoas que recebem benefício financeiro do Programa Bolsa Família, Benefício de Prestação Continuada (BPC) ou qualquer benefício do INSS até o limite de dois salários mínimos.
Para que uma política pública tenha maior efetividade, é fundamental que a sua caracterização seja feita de forma objetiva, com a maior clareza possível, contendo todas as informações essenciais para que o problema detectado possa ser afetado de imediato.
A não correta delimitação do público-alvo do Programa aumenta a chance de a política gerar incentivos indesejados nos diferentes atores da sociedade, podendo diminuir os benefícios ao público-alvo e maximizar os custos aos grupos não elegíveis pela política.
Quanto mais delimitado e mais explícita a forma como está distribuído seu público-alvo no território nacional, mais foco terá o desenho da política. Saber a localização e distribuição territorial dos beneficiários facilita a implantação do programa e identificação da forma de participação e a responsabilidade dos agentes e das instituições dos diferentes níveis de governo e da sociedade na ação pública.
Considerando que o Brasil ainda é um dos países mais desiguais do mundo e com elevados índices de pobreza, o Programa tem o mérito de ser uma ação pública redistributiva. Porém, há necessidade de análise sobre quem recebe os benefícios, quem paga os tributos que os financiam e qual o efeito redistributivo da arrecadação e dos gastos, para que sejam criados mecanismos que leve o gestor a implementar o Programa de forma mais eficiente, ou seja, que consiga gerar maior impacto na sociedade com menor desperdício de recursos públicos.
Quando o critério de seleção dos beneficiários da política é especificado, aumenta-se as chances de alcançar os objetivos definidos pelo programa. Isso deve ser elaborado antes que a política seja implementada, buscando se certificar de que o critério escolhido para essa seleção seja o melhor entre as alternativas levantadas, de modo que não sejam gerados incentivos indesejados para a sociedade.
Diversos acórdãos do TCU já trouxeram recomendações ao governo federal para que sejam aprimorados os processos de seleção e elaboração das políticas públicas executadas e formuladas, a exemplo dos Acórdão 1655/2017-TCU-Plenário, 2.359/2018-TCU-Plenário e, recentemente, o 2.776/2019-TCU-Plenário. A metodologia para a seleção de beneficiários deve ser acompanhada dos critérios de seleção adotados e das fontes de informações que foram utilizadas.
A não identificação e a forma de participação dos agentes públicos e privados envolvidos (atores) também fragilizam o desenho da política. São diversos agentes e diferentes instituições, em vários níveis governamentais e de representações da sociedade, interagindo com capacidades técnicas próprias, interesses específicos e poderes políticos diferenciados. A definição dos atores e do arranjo institucional responsável no desenho do Programa compreende o estabelecimento de deveres e atribuições, com diferentes níveis de responsabilidades no processo de decisão e implantação da política, compatibilizando as demandas legítimas da sociedade com a capacidade técnica, política e financeira do poder público.
Ademais, o processo de formulação não deixou claro que o PMPB se trata de um programa voltado para a APS que atuará de forma complementar aos demais programas do Governo Federal voltados para a temática. As deficiências na caracterização do Programa se reforçam ao não elucidar, em linhas gerais, sua dinâmica de funcionamento com os demais programas da APS e os limites do que será atendido pelo PMPB e o que será atendido pelos outros programas.
Levando-se em conta tudo que já foi exposto, quando se pretende maximizar as chances de sucesso de uma política pública, é preciso, entre outras coisas, que ela seja apropriadamente desenhada e caracterizada e que se leve em conta os objetivos propostos, o público-alvo, os atores envolvidos e sua dinâmica de interação, o papel de cada ator/agente que se pretende envolver em sua implantação.
Assim sendo, cabe ao Tribunal dar ciência ao Ministério da Saúde de que o processo de formulação do Programa Médicos pelo Brasil careceu da indicação clara de quem será seu público-alvo beneficiário, a metodologia de seleção/elegibilidade desse público, os principais atores internos e externos e o respectivo papel de cada um no Programa, bem como a dinâmica de complementariedade entre o Programa Médicos pelo Brasil com os demais programas voltados para a APS.
Achado 5: Não foi estabelecido, de forma clara e objetiva, o plano de implementação do PMPB, contendo as ações a serem executadas, as atribuições dos atores envolvidos, os critérios de distribuição dos médicos por municípios e a estratégia de comunicação
Não foi elaborado, até o momento, uma estratégia ou plano de implementação do PMPB que pudesse ser documentalmente apresentada à equipe de auditoria. Uma vez que se tenha de forma clara os elementos de desenho e caracterização de uma política pública (objetivos, público-alvo, agentes envolvidos, etc.) , elementos que também apresentam fragilidades para o PMPB, é de se esperar que seja elaborado o plano de implementação para que se possa identificar inconsistências, insuficiências ou desperdícios de maneira antecipada.
O presente achado decorre da quarta questão da matriz de planejamento: O MS, durante a formulação do PMPB, estabeleceu, de forma clara e objetiva, o plano de implementação do Programa, elaborou apropriadamente avaliação de riscos de insucesso da política pública e identificou os efeitos não intencionais, negativos e positivos, decorrentes do modelo adotado?
Para responder a essa pergunta, o principal critério adotado pela equipe de auditoria foi o Manual de Avaliação de Políticas Públicas (Guia Prático de Análise Ex Ante) do Governo Federal.
De antemão, é preciso registrar que o conteúdo deste achado não deve ser interpretado como um incentivo a uma burocratização do processo de formulação dos programas e políticas públicas. A necessidade de se formar registros documentais contendo o embasamento de cada etapa chave do processo de formulação é algo necessário e fundamental para que se conduza o processo com base em evidências. Outrossim, é um requisito para o aprendizado com os eventuais erros e acertos cometidos.
Esses registros são também imprescindíveis na construção de uma memória institucional da organização, que pode se valer, sempre que necessário, de toda a documentação que foi criada e utilizada em suas análises que embasaram as escolhas técnicas, além de registrar as razões de escolhas que resultaram na criação do Programa. Tal processo é fundamental para a evolução e aperfeiçoamento de uma organização e na compreensão de suas ações ao longo do tempo.
De acordo com Guia Prático de Análise Ex Ante – Avaliação de Políticas Públicas, o plano de implementação de um programa ou política pública precisa envolver os atores-chave, desde seu início, e deve ser composto pelos seguintes elementos essenciais:
a.	definição do modelo de gestão e de governança, explicitando os mecanismos de liderança, estratégia e controle que serão postos em prática para avaliar, direcionar e monitorar a política;
b.	análise das atribuições e dos incentivos dos atores envolvidos na execução da política, verificando se o arranjo institucional proposto é adequado; 
c.	análise da base legal da política e da espécie de instrumento que será utilizado para constituir as obrigações e avenças necessárias à sua consecução e dos seus programas e ações;
d.	definição do plano de comunicação a ser executado durante todas as etapas da política;
e.	análise de riscos eventuais ao longo da execução da política pública, com sua identificação, elaboração de estratégias de mitigação, administração e controle, compatível com a matriz Swot (forças, fraquezas, oportunidades e ameaças) .
Para o PMPB, em relação a esses elementos essenciais, tem-se que:
1.6. Os mecanismos de governança previstos até então estão sob apreciação do Congresso Nacional e compõem as Seções II, III e IV da MP890/2019, abrangendo do seu art. 9º ao art. 22, cujo conteúdo trata da estrutura organizacional da Adaps, do contrato de gestão e supervisão da Adaps e da gestão desta mesma instituição (peça 24, p. 4-7) . Apesar disso, não há um documento analítico que demonstre as razões que levaram às estruturas escolhidas sob o prisma da governança. De todo modo, pode-se entender que em parte este elemento foi atendido e está pendente de definição em função do próprio processo legislativo.
1.7. Pouco de concreto foi apresentado quanto à definição e análise das atribuições dos atores envolvidos quando da implantação real e prática do PMPB. Decorrente do próprio modelo escolhido, existe a definição de que os entes municipais poderão participar de forma voluntária mediante assinatura do termo de adesão, conforme art. 5º da MP 890/2019 (peça 24, p. 2) . Contudo, não há informações sobre a dinâmica de inserção dos profissionais médicos nas ESF. Não foi, até o momento da fiscalização, definido como se dará a interação entre os médicos bolsistas, posteriormente contratados pelo governo federal, com a administração de suas unidades de lotação, cuja equipe responde à estrutura administrativa municipal. De mesma forma, a relação hierárquica entre o médico e os demais membros da equipe, que também possuem vínculos com o município.
1.8. Não há um desenvolvimento documental da estratégia de implantação referente à base legal do PMPB e às espécies de instrumentos que serão utilizados para constituir as obrigações e avenças necessárias para a operacionalização do Programa. Como já registrado, o art. 5º da MP 890/2019 cria o instituto do termo de adesão municipal. Já no art. 20, é definido o regime de contratação dos profissionais e nos arts. 23 a 26 como será o processo seletivo e o período de formação de dois anos dos profissionais que ingressarem no Programa (peça 24, p. 2 e 6-8) . Existe, portanto, uma definição sobre os instrumentos a serem utilizados pelo PMPB, mas não há uma diretriz de implantação definida.
1.9. Não foi apresentada qualquer informação sobre o plano de comunicação a ser executado durante todas as etapas da política.
Apesar do não atendimento ao que preconiza Guia Prático de Análise Ex Ante – Avaliação de Políticas Pública, o MS prevê implementar o PMPB da seguinte forma:
1.10. Haverá uma transição gradual entre o PMM e o PMPB. Os editais para seleção de médicos do PMPB serão lançados na medida em que os contratos do PMM finalizarem. A transição completa entre os dois programas deve levar três anos, visando permitir a reorganização dos municípios onde houver redução de médicos recebidos mediante provimento federal, sem provocar desassistências significativas.
1.11. O PMPB será executado com o mesmo orçamento do PMM (Ação Orçamentária 214U – R$ 3,4 bilhões/ano) . Dessa forma, não haverá aumento de despesas para a União. Os editais do PMPB serão lançados de acordo com a disponibilidade do orçamento gerada pelo fim dos contratos do PMM.
1.12. O MS definirá: (1) a relação dos municípios aptos a serem incluídos no PMPB, de acordo com a definição de locais de difícil provimento ou alta vulnerabilidade; (2) os procedimentos e os requisitos para a adesão dos municípios ao Programa e a relação final dos municípios a serem incluídos, por meio de termo de adesão; e (3) o quantitativo de médicos da Adaps que atuarão em cada município.
1.13. A Adaps firmará contrato de gestão com o MS para executar o PMPB que conterá, no mínimo, a especificação do programa de trabalho, as metas a serem atingidas e os prazos para execução, os critérios objetivos de avaliação de desempenho que serão utilizados, com indicadores de qualidade e produtividade, e diretrizes para os procedimentos internos de integralidade e auditoria, para o estabelecimento de código de ética e de conduta e para a gestão da política de pessoal.
1.14. Os médicos serão contratados pela Adaps mediante a CLT, com plano de cargos e salários com quatro níveis e progressão trienal. O primeiro nível salarial será de R$ 14.000,00 e o quarto nível, de R$ 24.000,00. O cargo de tutor receberá uma gratificação de R$ 1.000,00 mensais. Médicos que trabalhem em locais classificados como remotos receberão gratificação mensal de R$ 3.000,00. Médicos que trabalhem em comunidades indígenas receberão gratificação mensal de R$ 6.000,00. Somente serão aceitos médicos inscritos no Conselho Federal de Medicina.
1.15. Terão médicos tutores e médicos de saúde da família. Os tutores deverão ser especialistas em medicina da família e comunidade e serão selecionados por meio de prova escrita, de caráter eliminatório e classificatório. O processo seletivo para médico de família e comunidade terá prova escrita, de caráter eliminatório e classificatório, curso de formação, eliminatório e classificatório, com duração de dois anos e prova final escrita para habilitação de título de especialista em medicina de família e comunidade, de caráter eliminatório e classificatório.
1.16. O curso de formação consistirá em especialização realizada por instituição de ensino parceira. As atividades do curso serão supervisionadas pelo tutor médico e não constituirão vínculo empregatício de qualquer natureza. Durante o curso de formação, o candidato perceberá bolsa-formação e estará enquadrado como segurado obrigatório do Regime Geral de Previdência Social, na condição de contribuinte individual. Os valores percebidos a título de bolsa-formação não caracterizarão contraprestação de serviços.
1.17. Os médicos serão avaliados a partir da valorização da opinião das pessoas por eles atendidas e de critérios de desempenho clínico e serão permanentemente monitorados em relação à sua produtividade e ao desempenho de sua USF. Parte da remuneração dos médicos será vinculada a adicional por desempenho, que varia de 10% a 30%, e dependerá do cumprimento das metas estabelecidas em relação a oito indicadores clínicos.
Durante o painel de referência realizado pela equipe de auditoria, a equipe técnica do MS declarou que a principal missão do Ministério, por ora, é analisar as grandes linhas do Programa. Mais para frente, ele será normatizado por atos infralegais que entrarão num maior grau de minúcia. O PMPB não vai substituir subitamente o PMM, que trouxe subsídios e aprendizados que estão sendo considerados na formulação dos atos infralegais do PMPB, quando irão enfrentar melhor a questão da participação dos demais entes federados (peça 14, p. 5) .
Em relação a como acontecerá a integração do Programa com os demais profissionais que compõem as equipes do ESF, bem como qual será estrutura oferecida pelos municípios para a execução do Programa, a equipe do MS declarou, também, que o novo financiamento do SUS idealizado pelo governo federal deve propiciar que os municípios tenham capacidade para contratar os demais profissionais e melhorar a estrutura existentes nos postos de saúde da família (PSF) (peça 14, p. 9) .
Como se nota, o MS não elaborou, de forma clara e objetiva, um plano de implementação do PMPB apropriadamente documentado e que contivesse as ações a serem executadas, as atribuições dos atores envolvidos, os critérios de distribuição dos médicos por municípios e a estratégia de comunicação.
A implementação da política pública é caracterizada por processos estruturados que articulam diversos atores e tipos de recursos visando ao alcance dos objetivos traçados e a execução das metas físicas das ações propostas. A estratégia de implementação descreve quais os instrumentos disponíveis ou a serem constituídos e a forma de execução (direta, descentralizada para estados, Distrito Federal e municípios e transferências) para atingir os resultados pretendidos.
É nesse momento que, a partir de um modelo/desenho da política pública, parte-se para a realização dos produtos e dos resultados almejados. É nessa fase que são produzidos os resultados concretos da ação pública.
De acordo com o Manual de Avaliação de Políticas Públicas (Guia Prático de Análise Ex Ante) do governo federal, capítulo 6, a estratégia de implementação deve descrever os atores envolvidos e suas responsabilidades nas ações da política, bem como os produtos considerados necessários e suficientes para o atingimento das finalidades declaradas em sua concepção. Também deve explicitar as relações existentes entre as pessoas, as instituições vigentes (regras formais e informais) , os recursos financeiros, materiais, informativos e políticos (capacidade de influência) .
O MS declarou que agora está focado na análise das grandes linhas do PMPB e que, os detalhes serão, mais à frente, normatizados por atos infralegais. É compreensível que o Programa não tenha um plano de implementação concluído, porém esse plano deve ter seu processo de elaboração iniciado antes do seu período de implantação.
Repisa-se que a necessidade da elaboração de um plano/estratégia de implementação do Programa previamente à sua implementação, contendo todos esses elementos, serve para identificar inconsistências, insuficiências ou desperdícios de maneira antecipada. Para minimizar os problemas futuros. Para permitir uma análise de consistência dessa estratégia em relação aos objetivos e resultados pretendidos.
A formulação de uma política consistente requer um estudo prévio de como articular os atores que mais influem sobre a solução para o problema detectado, sejam eles parceiros de implementação, beneficiários, responsáveis pela fiscalização e interessados na transparência e na avaliação. Deve ser explicitada, de forma clara, a combinação de regras, as ações e os processos necessários para garantir sua efetividade. Tudo isso integra o arranjo institucional que deve constar do plano de implementação da política.
Quando se está a falar de políticas públicas, a sua execução envolve a articulação de distintos atores e sistemas institucionais: políticos do governo, do parlamento (federal, do Distrito Federal, estaduais e municipais) , os técnicos de governo (igualmente, federais, do Distrito Federal, estaduais e municipais) , os grupos de interesse – sejam eles empresas, sindicatos, associações, igrejas, mídia – e os especialistas – das universidades, dos centros de pesquisa, da consultoria e dos organismos internacionais.
Adiar a elaboração da estratégia de implementação do PMPB é um risco à efetividade da política, especialmente considerando que o ideal seria, no momento de envio da MP 890/2019, o MS já ter uma primeira versão do seu plano de implementação para apresentar ao Congresso Nacional, o que qualificaria sobremaneira a apreciação da MP 890/2019, trazendo maior maturidade ao Programa já no momento de seu “nascimento”.
1.18. Sem saber o que será feito, o que poderá ser cobrado quando de sua implantação? Note-se que o PMPB foi criado sem que se soubesse realmente quais resultados se pretende alcançar. Assim, não se sabe o que caracterizaria o sucesso Programa.
Isso posto, considerando a existência de complementariedade entre os programas voltados para a APS, propõe-se recomendar à Secretaria de Atenção Primária à Saúde que elabore uma estratégia/plano de implementação para o PMPB considerando os demais programas que atuam de forma complementar na APS, descrevendo e elucidando como será, em termos práticos, a dinâmica de funcionamento conjunto entre os diferentes programas, e planejando a implantação do Programa em fases, indicando os agentes internos e externos que serão envolvidos e o papel que caberá a cada um deles no processo, de forma a se evitar antecipadamente inconsistências, insuficiências ou desperdícios.
Achado 6: Não foi apropriadamente elaborada avaliação de riscos do Programa Médicos pelo Brasil durante sua formulação
O Ministério da Saúde (MS) não apresentou documento contendo avaliação satisfatória dos riscos de insucesso para o PMPB, que indicasse os eventos capazes de comprometer o alcance de seus objetivos pretendidos e buscasse mapear os possíveis efeitos não intencionais decorrentes da implantação do Programa.
Esse achado também é decorrente da quarta questão de auditoria acima mencionada. Os critérios adotados pela equipe de auditoria foram o Manual de Avaliação de Políticas Públicas (Guia Prático de Análise Ex Ante) do governo federal e o Referencial para Avaliação de Governança em Políticas Públicas do TCU. 
De acordo com o Referencial para Avaliação de Governança em Políticas Públicas (TCU: 2014) , cabe destacar as seguintes boas práticas sobre gestão de riscos:
identificação e documentação dos riscos durante a formulação da política (isto é, não basta que a equipe técnica conheça os riscos e seja capaz de enumerar diante de uma requisição dos órgãos de controle, é preciso que a avaliação de riscos seja um documento institucional, que compõe a caracterização da política pública) ;
definição e reconhecimento das responsabilidades de mitigação de riscos entre as várias partes responsáveis pela implementação da política (uma vez que se tem os riscos mapeados, é preciso decidir se alguma medida preventiva deve ou não ser tomada e, caso positivo, quem será o responsável por ela) .
Nessa linha, o Manual de Avaliação de Políticas Públicas (Guia Prático de Análise Ex Ante) do governo federal, capítulo 6, item 6, os órgãos e as entidades envolvidas devem fornecer informações quanto aos principais riscos envolvidos na implementação da política pública, bem como os meios a serem utilizados para evitá-los/minimizá-los.
As políticas públicas planejadas e executadas pelos governos são criadas para atender a determinados anseios da sociedade. Entretanto, fatores internos e externos frequentemente geram incertezas que podem afastar tais políticas desses objetivos, gerando ineficiência, ineficácia, desperdícios, prejuízos e, consequentemente, a prestação de serviços de baixa qualidade aos cidadãos.
A avaliação dos riscos de uma política pública deve identificar todos os eventos que possam vir a afetar o projeto, independentemente da frequência ou probabilidade que possam ocorrer e a escala do impacto que possam ter sobre a execução do Programa. Deve considerar, também, as oportunidades de obtenção de resultados que superem os objetivos ou de resultados satisfatórios que não estão entre os objetivos.
Matriz de riscos

A partir da identificação dos eventos de risco e sua quantificação, torna-se possível planejar diferentes respostas para cada risco, ou seja, meios a serem utilizados para o seu tratamento. Portanto, a lista dos riscos identificados deve ser a mais abrangente possível, pois as ameaças que não forem identificadas não serão analisadas.
Os riscos identificados, em geral, são analisados em relação à gravidade (impacto potencial, de menor efeito a maior efeito indesejado) , à urgência (prazo, de algo que não tem pressa até aquelas situações que exigem respostas imediatas) e à tendência (avaliação de que a probabilidade de ocorrência do risco permaneça estável até um aumento imediato e inaceitável da probabilidade de ocorrência) .
A análise fornece a base para a avaliação dos riscos que, por sua vez, auxilia na tomada de decisões. A avaliação consiste em comparar o nível de risco encontrado durante o processo de análise com os critérios estabelecidos quando o contexto foi observado. Com base nesta comparação, a necessidade do tratamento pode ser considerada.
O tratamento de riscos envolve a seleção de uma ou mais opções para atuar em suas causas ou consequências e a implementação dessas opções. A escolha da resposta adequada para cada risco depende do apetite ao risco do órgão ou da entidade pública (tolerar, mitigar, contingenciar os impactos, transferir para terceiros ou eliminar) , que é um aspecto que deve, preferencialmente, ser decidido pelos responsáveis pela governança da organização.
Após o tratamento dado ao risco, o risco residual (aquele que continua a existir mesmo após as respostas ao risco terem sido implementadas) deve ser monitorado e controlado caso seja relevante.
Todas essas etapas (identificação, análise, avaliação, resposta/tratamento e monitoramento) compõem o plano de gerenciamento de riscos, que deve ser elaborado e aprovado pelas instâncias competentes do órgão responsável pela política pública, com a designação dos responsáveis pela identificação dos sintomas e implementação das respostas propostas.
É importante que se tenha o procedimento devidamente documentado em razão da necessidade de se construir um conhecimento e memória institucional acerca daquela ação governamental e daquele problema que se busca solução.
Além disso, sem se concretizar o mapeamento e gestão de riscos, não se registra elementos importantes prévios à sua implantação. Se não mapeados os riscos previamente na formulação do Programa, haverá mais possibilidade de eles ocorrerem por ausência de medidas que poderiam evitá-los e, caso ocorram, seu impacto negativo tenderá a ser maior. Sem isso, também, os agentes envolvidos no Programa não terão clareza sobre o que fazer e como minimizar os seus efeitos negativos.
Em resposta à requisição do Tribunal, o MS elencou apenas três riscos de não atingimento dos objetivos do PMPB: desassistência, baixa procura de médicos ao Programa e dificuldade de fixação de médicos por condições de trabalho precárias. Para os três riscos identificados, as medidas a propostas são (peça 10, p. 8) :
- Quanto à desassistência: 
haverá uma transição gradual entre o PMM e o PMPB. Novos editais do PMPB serão lançados na medida em que os contratos do PMM finalizarem. A transição completa entre os dois programas deve levar três anos. Essa decisão tem por objetivo permitir a reorganização dos municípios onde houver redução de médicos recebidos por meio de provimento federal, sem provocar desassistências significativas;
- Quanto à baixa procura de médicos pelo Programa:
a oferta de emprego será qualificada, com formação que permite titulação de especialista, plano de cargos e salários e remuneração diferenciada em locais de mais difícil provimento;
- Quanto à dificuldade de fixação de médicos por condições de trabalho precárias: 
os municípios que participarem do Programa assinarão um termo de adesão com compromisso de qualificação da Atenção Primária à Saúde (APS) por parte do gestor. Haverá, ainda, maior capacidade de investimento municipal com o novo modelo de financiamento de custeio da APS.
Os efeitos não intencionais do PMPB listados pelo MS em resposta à solicitação do TCU foram (peça 10, p. 8-9) :
- Aumento da necessidade da especialização em Medicina de Família e Comunidade para o trabalho na APS decorrente da formação maciça de um grande número de médicos especialistas nessa área que impactará a demanda social por essa especialidade, tanto no setor público, quanto no setor privado, associado ao maior número de pessoas recebendo atendimento por tais profissionais;
- A decisão de aceitar no PMPB apenas médicos com registro no Conselho Federal de Medicina levanta a possibilidade de dificuldade no preenchimento das vagas, especialmente nos locais mais remotos. Contudo, são princípios fundamentais do programa a liberdade profissional e a qualidade da assistência. Além disso, atualmente, aproximadamente 70% dos médicos participantes do PMM são profissionais com CRM, sendo que é possível perceber um aumento crescente ao longo do tempo (eram 12% em 2013) . Isso demostra o interesse desse contingente de profissionais por programas de provimento federal. Uma vez que o novo programa apresenta atrativos em relação ao anterior, é esperado que esse interesse aumente;
- A discussão no Congresso Nacional da Medida Provisória 890/2019, que institui o PMPB, produziu efeitos positivos adicionais, como a garantia aos médicos formados no exterior da possibilidade de revalidação de diploma duas vezes ao ano. Contudo, está aprovada uma emenda (Emenda 242) , que autoriza os estados ou consórcios de estados a executar o PMM, com todas as suas prerrogativas legais, inclusive a emissão de registros profissionais provisórios. Se aprovada, essa emenda perpetua o PMM, com todos os seus problemas já conhecidos, inclusive com grande potencial de agravamento de tais problemas, dada a pulverização na execução das ações.
Especificamente quanto ao PMPB, eventos de riscos decorrentes do modelo e de um processo que segue a estrutura lógica de formulação de políticas públicas baseada em evidências deveriam estar documentados.
A título de exemplo, ao se definir que a alternativa escolhida se daria por meio de uma contratação centralizada numa instituição vinculada ao MS, poder-se-ia antever que certos riscos (ou eventos não intencionais) poderão decorrer da forte capacidade de organização corporativa que o corpo de médicos contratados terá em razão de seu grande número, grande relevância orçamentária e atuação com elevada sensibilidade social. Desse fato, é possível identificar riscos da grande capacidade de influência e pressão que poderá ser exercida com o intuito de alterar características do programa em benefício dos próprios médicos e em prejuízo ao cidadão-usuário, tal como a questão referente à localidade.
Outro evento de risco decorrente do modelo escolhido é a evidente diferença de regime de trabalho, condição de contratação e subordinação hierárquica que os médicos inseridos no PMPB terão em relação aos demais profissionais que compõem as ESFs, da qual o médico também faz parte. Como já mencionado nos parágrafos 173.2 e 176, não há informações sobre como se dará a dinâmica de trabalho nas equipes, quem terá legitimidade para chefiar quem, a quem a ESF responderá, dado que parte da equipe é contratada localmente e o médico será contratado pela Adaps, vinculado ao MS.
Como se nota, o MS não apresentou um plano de gerenciamento de riscos e efeitos não intencionais do PMPB. Considerando a dimensão do PMPB (contratação de até 18 mil médicos, sendo que 13 mil serão lotados em locais de difícil provimento) , os recursos orçados para o Programa (3,4 bilhões/ano) e a relevância social, é fundamental que a identificação dos fatores de riscos, tanto internos quanto externos ao Programa, seja feita com a maior aderência aos aspectos práticos e relevantes sobre os objetivos.
Por tudo que foi exposto, propõe-se recomendar à Secretaria de Atenção Primária à Saúde que elabore um plano de gerenciamento de riscos de insucesso do Programa Médicos pelo Brasil (identificação dos riscos internos e externos, análise, avaliação, resposta/tratamento e monitoramento) , mapeando aqueles eventos que possam ser capazes de comprometer o alcance de seus objetivos pretendidos, com a designação dos responsáveis pela identificação dos sintomas e implementação das respostas propostas, baseando-se no Referencial para Avaliação de Governança em Políticas Públicas do TCU e no Manual de Avaliação de Políticas Públicas (Guia Prático de Análise Ex Ante) do Governo Federal, de forma a possibilitar a identificação dos meios a serem utilizados para evitá-los/minimizá-los e auxiliar na consequente tomada de decisões.
Ademais, diante de tudo que foi abordado nos achados deste relatório, propõe-se recomendar ao Ministério da Saúde instituir como obrigatório em processo de formulação e aperfeiçoamento de programas e políticas públicas de saúde, de responsabilidade federal, a adoção do documento “Avaliação de Políticas Públicas Guia Prático de Análise Ex Ante”, com vistas a aprimorar e robustecer seu processo de formulação e aperfeiçoamento de futuros programas e políticas públicas que vierem a ser criados, tendo como prioridade a geração de valor público ao cidadão.
Achado 7: O MS incorporou ao PMPB mecanismos tendentes a evitar a repetição das principais falhas identificadas pelos órgãos de controle no PMM
A quinta questão a pautar a presente auditoria indaga se o MS, durante a formulação do PMPB, o MS incorporou ao PMPB mecanismos aptos a evitar que as falhas identificadas pelos órgãos de controle no PMM se repetissem. Para responder a essa pergunta, os critérios adotados pela equipe de auditoria foram o Referencial para Avaliação de Governança em Políticas Públicas do TCU, o Acórdão 331/2015-TCU-Plenário e Relatório de Avaliação de Execução de Programa de Governo nº 86 da CGU.
No tópico 3.1.6 do referencial do TCU, consta que a avaliação é um processo conduzido antes, durante e/ou depois da implementação da política, quando se efetua um juízo sobre seu valor ou mérito, considerando, dentre outros fatores, as lições aprendidas, e se propõe recomendações de modo a reforçar os acertos e/ou, se necessário, ajustar, reorientar e modificar objetivos, metas, arranjos organizacionais e recursos (Bunivich, 1999) .
Antes de prosseguir, deve-se consignar que o MS apresentou documento denominado “Relatório de Problemas do Programa Mais Médicos para o Brasil” com um diagnóstico sistemático das principais falhas/fragilidades detectadas durante a execução do Programa Mais Médicos (PMM) . O relatório encontra-se apenso às páginas 13 a 22 da peça 10 deste processo e é organizado por conteúdo, apontando fragilidades nos seguintes aspectos:
   critérios de participação;
processo seletivo;
módulo de acolhimento;
problemas na distribuição de médicos;
problemas na supervisão de profissionais;
problemas de normatizações;
atraso na reposição de médicos;
inconsistências nas informações de cadastro e pagamento dos médicos
execução financeira e orçamentária
avaliação e monitoramento do Programa;
formação de profissionais médicos; e
qualidade geral como estratégia de provimento médico.
Embora o referido relatório não apresente as medidas adotadas para evitar a reincidência das falhas, sua descrição e indicação de fontes revela propriedade no conhecimento institucional das falhas do PMM, o que, naturalmente, aumenta as chances de que elas não se repitam no novo Programa, o PMPB.
Por meio do Acórdão 331/2015-TCU-Plenário e do Relatório de Avaliação de Execução de Programa de Governo nº 86, o TCU e a CGU expediram ao MS um conjunto de determinações e recomendações tendentes a aprimorar as ações implementadas no âmbito do PMM, entre as quais, por conta da sua correlação com o objeto desta auditoria, destacam-se:
	Principais recomendações e determinações expedidaspelo TCU ao MS mediante o Acórdão 331/2015-TCU-Plenário

	Médicos participantes

	D. 9.1.2
	Verifique, juntamente com os municípios, a compatibilidade de horários, bem como a ausência de prejuízo no desempenho das atividades, nos casos de acúmulo de funções por médicos do Projeto Mais Médicos para o Brasil, especialmente nos casos identificados no presente trabalho (peça 132) , adotando, se for o caso, as penalidades previstas no art. 26 da Portaria Interministerial MS/MEC 1.369/2013, tendo em vista o disposto na Constituição Federal, art. 37, inciso XVI, alínea “c”, e na Portaria Interministerial 1.369/2013, art. 21, caput, informando o resultado em 180 dias os resultados obtidos.

	Médicos Supervisores

	D. 9.1.1
	Verifique, juntamente com as instituições de ensino, a compatibilidade de horários dos supervisores do Projeto Mais Médicos para o Brasil que exerçam outras atividades ocupacionais, tendo em vista que o art. 37, inciso XVI, alínea “c” da Constituição Federal estabelece que nos casos de acúmulo de funções deve haver compatibilidade de horários, e conforme disposto no item 9.3.1 do Acórdão 1599/2014-TCU-Plenário, informando em 180 dias os resultados obtidos.

	R. 9.5.1
	Modifique a estrutura dos Relatórios de Supervisão Médica dos profissionais integrantes do Projeto Mais Médicos para o Brasil, desenvolvidas pela Universidade Aberta do SUS (UNA-SUS) , de modo a contemplar informações com foco em atividades clínicas.

	R. 9.7.1
	Regulamente a carga horária que médicos supervisores necessitam para desenvolver suas atividades de supervisão médica, em caso de acúmulo com outras funções além da supervisão.

	R. 9.7.2
	Estude a criação de mecanismos que possibilitem a consulta no site da Universidade Aberta do SUS (UNA-SUS) , da relação direta e nominal entre tutores, supervisores e médicos participantes, a fim de dar maior transparência ao Projeto Mais Médicos para o Brasil.

	Distribuição dos médicos

	R. 9.4.2
	Priorize, no caso de novos ciclos do Projeto Mais Médicos para o Brasil, os municípios listados no Anexo I da Portaria Conjunta SGTES/SAS 3, de 19/2/2013, e ainda não contemplados com médicos do projeto.

	D. 9.4.3
	Utilize, em caso de novos ciclos do PMM, como um dos critérios de distribuição dos médicos do projeto entre os municípios, indicadores que reflitam a disponibilidade de médicos nos municípios, como, por exemplo, o número de médicos (SUS e não SUS) por habitante registrados no Cadastro Nacional de Estabelecimentos de Saúde (CNES) .

	Avaliação e monitoramento

	D. 9.7.6
	Crie mecanismos de controle e monitoramento que contemplem análises específicas sobre os tópicos tratados no art. 11 da Portaria Interministerial 1369/2013, inclusive quanto a um acompanhamento mensal do número de equipes em atenção básica em cada município contemplado, à proibição da substituição dos médicos que já componham equipes de atenção básica pelos participantes do projeto, e às obrigações municipais em relação à garantia de alimentação e oferta de moradia regulamentadas pela Portaria SGTES/MS 30/2014.

	D. 9.7.7
	Inclua, entre os indicadores utilizados para avaliar o PMM, aqueles que mensurem o impacto e a efetividade, como, por exemplo, indicadores que considerem o número de internações, com base no Sistema de Informação Hospitalar Descentralizada, em áreas sensíveis à atenção básica, nos termos da Portaria 221/2008 – SAS/MS, que estabeleceu a Lista Brasileira de Internações por Condições Sensíveis à Atenção Primária.

	Principais recomendações expedidas pela CGU ao MS medianteo Relatório de Avaliação de Execução de Programa de Governo nº 86

	Critérios de adesão de profissionais e municípios

	1
	Elabore normativo interno que detalhe os critérios para a alocação de profissionais do PMM, de forma que, para um determinado conjunto de solicitações de profissionais, conhecendo-se as particularidades relevantes dos municípios envolvidos, as autorizações e implementações dessas solicitações sejam totalmente previsíveis. Ademais, recomendou-se que se determine a utilização e a publicação desses critérios, de forma transparente, em ato normativo da Coordenação do Projeto Mais Médicos para o Brasil.

	2
	Promova alterações nos documentos padronizados de verificação dos critérios de habilitação dos médicos participantes com a inclusão de parâmetros elencados exclusivamente nos editais de seleção dos profissionais relativos às questões criminais, eleitorais e militares, bem como a instituição de sistemática de conferência quanto à validação documental pelos gestores municipais por meio do Sistema de Gestão do Projeto (SGP) .

	Identificação e correção tempestiva de falhas

	3
	Adotar sistemática para o monitoramento do total de médicos que atuam nos municípios participantes, com destaque para a avaliação da alteração no quantitativo de médicos ocorrida após a disponibilização de profissionais do Projeto.

	4
	Promover melhorias nos sistemas internos de modo a instituir controles e alertas voltados a evitar a ocorrência das situações de pagamentos indevidos e a detectar casos que demandem a avaliação de ressarcimento.

	5
	Incluir e vincular o pagamento de bolsas-formação à instalação de funcionalidade no Sistema de Gerenciamento de Programas (SGP) que permita aos gestores municipais informar a produção, carga horária e eventuais medidas de compensação adotados na atuação ensino-serviço dos profissionais.

	Cumprimento das diretrizes definidas pelo gestor federal

	6
	Implementar sistemática de monitoramento quanto à redução das equipes de atenção básica nos municípios

	7
	Incluir funcionalidade no sistema SGP que permita aos gestores municipais informar a carga horária dos profissionais.

	8
	Finalizar Índice de Desenvolvimento na Gestão do PMMB, que avaliará e hierarquizará a capacidade de os gestores do município cumprirem as responsabilidades constantes dos Termos de Adesão e Compromisso do Projeto, entre elas o fornecimento de moradia e alimentação aos médicos participantes.

	Nota: a numeração deste quadro não consta do relatório da CGU e foi aqui empregada para facilitar a referenciação.

Os encaminhamentos dos itens 9.1.2, 9.1.1 e 9.7.1 do acórdão do TCU e as recomendações 5 e 7 da CGU decorrem de constatações de irregularidades, no âmbito do PMM, no descumprimento das cargas horárias atribuídas aos médicos participantes e supervisores. O TCU determinou a verificação da compatibilidade e recomendou a normatização das cargas horárias e a CGU recomendou a inclusão de funcionalidade no sistema SGP que permitisse aos gestores municipais informar as horas cumpridas pelos profissionais contratados.
Na resposta à equipe de auditoria, o MS registrou sucintamente que “apesar de o PMPB não exigir dedicação exclusiva, haverá controle de assiduidade, produtividade e desempenho muito próximo, através do controle do registro de produção do profissional” (peça 10, p. 10) . Na reunião de 4/11/2019 com representantes do Ministério, complementou-se que (peça 23, p. 2) :
“A Adaps medirá quantas consultas/procedimento cada profissional realizou por dia. Não haverá um controle direto da presença e do horário que o profissional frequentou a unidade. Será monitorada a produtividade diária (número de atendimentos por dia, p.e.) e a qualidade por meio dos indicadores clínicos. Haverá também pesquisas via ouvidoria do SUS, que possui uma elevada capacidade de volume de ligações. Além disso, preveem-se editais para institutos de pesquisa e universidades para avaliar o programa e seus resultados. Um dos requisitos dessas pesquisas será a obrigatoriedade de as bases de dados serem públicas.”
No ofício de resposta do MS também consta que será exigido que o profissional médico, assim como qualquer outro profissional da equipe de saúde da família, registre o atendimento do cidadão no sistema e-SUS, o que pode incluir a inserção nos dados em prontuário eletrônico ou, nos casos em que não houver prontuário eletrônico, no modelo de fichas e envio por digitação (que pode ser feita ou não pelo próprio médico) no software CDS.
Conquanto as medidas descritas não apresentem detalhes, o que compreensível, haja vista o PMPB estar em fase de formulação, caso bem executadas, as medidas descritas têm potencial de corrigir falhas de assiduidade e produtividade constatadas no PMM. É importante repisar que tal conclusão depende da capacidade e da qualidade de implementação do que está sendo planejado e que somente poderá garantir o sucesso em impedir a repetição dessas falhas após o início da implementação do PMPB.
Os encaminhamentos 9.5.1 e 9.7.7 do TCU dizem respeito à utilização de critérios e indicadores clínicos para pautar as atividades de supervisão e a mensuração da efetividade do programa. Segundo o MS, o desempenho dos médicos do PMPB será analisado com base nos seguintes critérios clínicos (peça 10, p. 9) :
quantidade de atendimentos;
qualidade do pré-natal e do acompanhamento de crianças;
acompanhamento preventivo do câncer de mama e de colo do útero;
taxa de cura de paciente com diagnóstico de tuberculose;
qualidade no diagnóstico de pacientes portadores de HIV;
acompanhamento de pacientes com hipertensão arterial e diabetes;
quantidade de encaminhamentos para outros especialistas; e
internações hospitalares potencialmente preveníveis (a partir de 2021) .
Acrescenta o Ministério que os indicadores avaliados do PMPB são os mesmos que a Secretaria de APS utilizará para acompanhar o desempenho das equipes na atenção primária, com o início do novo modelo de financiamento federal, de modo a manter os objetivos do programa alinhados com as demais ações da secretaria (peça 10, p. 9) .
A implementação de indicadores clínicos tem potencial de sanear, em grande medida, as fragilidades existentes na supervisão do PMM, que se atinham quase que exclusivamente ao controle de absenteísmo, à estrutura das unidades, à composição das equipes, aos serviços de apoio e aos aspectos educacionais.
Apesar disso, é importante ressaltar que, assim como no caso do controle de assiduidade, o incremento na qualidade da supervisão e da medição da efetividade do PMPB ante seu antecessor está profundamente dependente da capacidade de execução dos agentes envolvidos na implementação do Programa.
O MS não detalhou como aferirá a qualidade do pré-natal ou do diagnóstico de pacientes portadores de HIV, tampouco como medirá o acompanhamento preventivo do câncer de mama ou de pacientes com hipertensão arterial e diabetes. Assim, não é possível realizar um juízo de valor acerca da qualidade intrínseca dos indicadores que serão adotados. Por outro lado, já sobre o aspecto extrínseco, isto é, que leve em conta outros indicadores não considerados, este relatório registra críticas no Achado 3 sobre a limitação de abordagem que os indicadores clínicos previstos apresentam para a APS como um todo.
Os encaminhamentos dos itens 9.4.2 e 9.4.3 do acórdão do TCU e as recomendações 1 e 3 da CGU objetivam induzir o emprego, por parte do Ministério, de critérios e indicadores objetivos para distribuir e, ainda, aferir a efetiva distribuição dos médicos nas regiões mais necessitadas. Para isso, segundo o MS, será utilizada a classificação e caracterização dos espaços rurais e urbanos do Brasil desenvolvida pelo IBGE, que leva em consideração o tamanho da população dos municípios, a densidade demográfica e a distância de grandes centros urbanos (peça 10, p. 7) .
Apregoa ainda o Ministério que também poderão se candidatar a receber médicos pelo PMPB as ESFs que atendem populações consideradas de alta vulnerabilidade, quais sejam, aquelas localizadas em territórios com maior proporção de beneficiários do Programa Bolsa Família e do Benefício de Prestação Continuada ou qualquer benefício previdenciário até o limite de dois salários mínimos (peça 10, p. 8) . Registra ainda que (peça 10, p. 10) :
“No PMPB os critérios de alocação são objetivos e apresentam referências de identificação dos municípios que são externas ao MS, buscando proteger o programa de intervenções políticas. Além disso, serão identificadas e designadas as equipes para as quais os médicos do PMPB. Isso difere do PMM, uma vez que nesse programa os médicos eram designados aos municípios e ficava sob critério do gestor municipal a designação da unidade de saúde na qual o médico seria alocado. Isso gerou problemas de iniquidade municipal de distribuição.”
Com a edição do texto da Medida Provisória 890/2019, grande parte das razões que levaram à edição dos itens 9.4.2 e 9.4.3 do Acórdão 331/2015-TCU-Plenário e às recomendações 1 e 3 da CGU foram resolvidas. Com efeito, o texto atual define, em seu art. 1º, que o Programa tem como finalidade “incrementar a prestação de serviços médicos em locais de difícil provimento ou alta vulnerabilidade”. Já em seu art. 2º, incisos II e III, traz as seguintes definições:
“II - locais de difícil provimento:
a) municípios de pequeno tamanho populacional, baixa densidade demográfica e distância relevante de centros urbanos, nos termos do disposto em ato do Ministro de Estado da Saúde, conforme classificação estabelecida pelo Instituto Brasileiro de Geografia e Estatística - IBGE; e
b) Distritos Sanitários Especiais Indígenas ou comunidades ribeirinhas, nos termos do disposto em ato do Ministro de Estado da Saúde; e
III - locais de alta vulnerabilidade - municípios com alta proporção de pessoas cadastradas nas equipes de saúde da família e que recebam benefício financeiro do Programa Bolsa Família, benefício de prestação continuada ou benefício previdenciário no valor máximo de dois salários-mínimos, nos termos do disposto em ato do Ministro de Estado da Saúde.” 
Dessa forma, sob o aspecto relativo à distribuição de Médicos, o Programa tem melhor nível de institucionalização, prevendo regras objetivas claras para definir o critério de distribuíção e em normas de maior hierarquia, menos suscetíveis a alterações decorrentes de interesses tendentes a distorcer as características do Programa.
Com a determinação do item 9.7.6 e a recomendação 6, os órgãos de controle buscavam evitar que médicos especialistas em saúde da família, que já integravam equipes de saúde da família dos municípios beneficiados, sejam substituídos por médicos do PMM. Dado que o PMPB tem como valor a liberdade profissional e se propõe a ser um Programa de longa duração, prevendo progressão profissional trienal em quatro níveis, isto é, um médico levará doze anos para atingir o maior nível de remuneração. Uma eventual migração de profissionais já integrantes das equipes de saúde da família pode não ser apenas conveniente para o médico, mas, também, para a população assistida, que tenderá a ganhar uma cobertura assistencial mais duradoura na APS.
Sobre a recomendação do item 9.7.2 do Acórdão 331/2015-TCU-Plenário e das recomendações 2, 4 e 8 da CGU, que versam sobre questões de alta relevância para Programa, tais quais o desenvolvimento e implementação de controles tendentes a evitar pagamentos antecipados e indevidos, não houve detalhamento de nenhuma medida concreta. Não obstante, o MS apresentou relatório indicando conhecer o problema (peça 10, p. 17-20) :
“A situação dos profissionais e equipes do PMMB foi realizada a partir da competência de abril de 2019, utilizando a base de dados do CNES (equipes com subtipo MM) , a planilha de pagamento do programa e o Sistema do SGP da mesma competência.
Para a análise foram verificadas as regras da portaria Nº 1.143, de 29 de outubro de 2014 (http://bvsms.saude.gov.br/bvs/saudelegis/sas/2014/prt1143_29_10_2014.html) e a situação dos profissionais, equipes e estabelecimentos, segundo a situação cadastral (duplicidades de profissionais e equipes, cadastro inconsistentes e divergência entre os valores informados nas diferentes bases analisadas) .
 (...) 
existem 1.307 profissionais que estão na planilha de pagamento, porém não constam no SPG e 759 profissionais que estão no SGP e não estão na planilha de pagamento;
existem 315 profissionais que estão em equipes com subtipo MM e estes não constam na planilha de pagamento e nem no SGP;
existem 141 equipes com subtipo MM que não tem nenhum profissional médico cadastrado;
existem 1.416 profissionais MM que não possuem vínculo com equipes.”
Apesar de não explicitar como evitará a repetição dessas falhas, o fato de conhecer as bases de dados problemáticas e poder conduzir um processo de integração e correção, revelam que o MS tem, potencialmente, condições de evitar que elas se repitam com a entrada de execução do PMPB.
IV.	Análise dos comentários dos gestores
Em atenção ao que dispõe as Normas de Auditoria do Tribunal (NAT) e ao Manual de Auditoria Operacional do TCU, uma versão preliminar do relatório foi submetida aos gestores do Ministério da Saúde para que pudessem tomar conhecimento prévio dos achados e das conclusões reproduzidas em seu conteúdo, tendo, assim, a oportunidade de se manifestarem quanto a seu teor.
Os comentários foram apresentados por meio da Nota Técnica 4/2020, assinada pelo Diretor de Programas e pela Secretária Substituta de Atenção Primária do Ministério da Saúde (peça 35) . Foram feitas alterações no relatório em razão dos comentários e, quanto aos elementos que não foram alterados, os comentários foram analisados.
Achado 1: O Programa Médicos pelo Brasil foi baseado em evidências e partiu de um diagnóstico do problema, que, contudo, não foi suficiente sob a perspectiva do cidadão-usuário.
A Atenção Primária à Saúde (APS) , consoante MS, é o ponto das redes de atenção capaz de atender até 90% dos problemas mais comuns. O PMPB teria o propósito de ofertar serviços médicos onde há escassez de médicos. O MS destaca que, segundo pesquisa feita no âmbito do Programa Mais Médicos (PMM) , não existiriam grandes diferenças entre regiões no que diz respeito à demanda de serviços de atenção primária – APS. Alega também que outros aspectos relativos à atenção primária são de atribuição de outros programas, como o Saúde na Hora e o Previne Brasil, havendo entre eles um alinhamento de incentivos e indicadores junto com o PMPB, tendo como foco o trabalho das equipes no sentido de ampliar o acesso e a qualidade do atendimento (peça 35, p. 1) .
Embora não se posicione expressamente contra a procedência do Achado 1, o MS argui enfatizando a ausência de grandes diferenças na procura do serviço de atenção primária registrados em pesquisa do PMM (um dos aspectos principais apontados de forma crítica pela equipe de auditoria) , o que supostamente poderia reduzir ou eliminar a necessidade da formulação se aprofundar em aspectos relativos ao público-alvo do Programa. O outro argumento é que os serviços de saúde em atenção primária, não expressamente considerados pelo PMPB, estariam cobertas por outros programas da APS.
Ainda que outros programas da APS atuem de forma complementar, a expectativa de um funcionamento harmônico entre esse conjunto de programas deveria estar mais clara e ter sido melhor trabalhada no processo de formulação do PMPB. A formulação careceu de menções expressas à dinâmica de funcionamento em conjunto de programa que compõe a APS.
Os documentos apresentados à equipe não continham informações da quantidade de pessoas que o Programa pretende atender e de como essas pessoas estão distribuídas no território nacional. Essa informação deveria ser um dos pontos-gênese do PMPB, pois somente sabendo disso é possível se saber o tamanho do problema a ser solucionado pelo Programa e em quais localidades ele se encontra, podendo-se, assim, dimensionar o número necessário de médicos e a localidade de sua lotação. A formulação do PMPB não transpareceu seguir essa lógica.
A conclusão de que não existem grandes diferenças decorrentes do resultado da pesquisa “Qualidade da atenção primária no Programa mais Médicos” deve ser tomada com cautela. A maior parte das métricas utilizadas no levantamento de informações não capturam particularidades regionais das populações relevantes para a melhoria dos índices gerais de saúde.
Para ilustrar, uma das perguntas da pesquisa era a preferência do paciente sobre o profissional em caso de apresentar alguns sintomas, como vômito ou diarreia por exemplo. Não havia pergunta que coletasse informação sobre o ambiente e o possível fator/vetor da morbidade, por exemplo, se havia rede de abastecimento de água, tratamento de esgoto ou correta destinação de resíduos sólidos no local de moradia do pesquisado. Feita a presente análise, mantém-se o achado ora comentado.
Achado 2: Não foi demonstrada a realização de uma análise satisfatória de alternativas de intervenção apesar de apresentar justificativas legítimas para a escolha da alternativa.
O MS alude a estudo encomendado pela SAPS que utiliza a residência médica como base de expansão do número de médicos de família e comunidade, alternativa que teria sido descartada em razão da sua incapacidade de solucionar o problema de provimento médico em cidades pequenas e distantes. Quanto à alternativa de centralizar o programa nas mãos do Governo Federal, os gestores reiteram os motivos já destacados no relatório preliminar da equipe de auditoria (peça 35, p. 2) .
Os comentários fornecidos não acrescentam informações que já não tenham sido apresentadas no achado. O Manual de Avaliação de Políticas Públicas - Análise Ex-Ante do Governo Federal destaca que, para legitimar a intervenção proposta, é necessário analisar se há justificativas frente a outras possíveis alternativas de intervenção. A despeito da menção a estudo acerca de programas de residência médica, mantem-se a procedência do achado.
Achado 3: Os objetivos, metas e indicadores declarados do Programa referem-se apenas aos médicos. No desenho do Programa não constam objetivos e metas/indicadores em relação ao cidadão-usuário.
Alega o MS que os indicadores acompanhados no PMPB serão os mesmos previstos do Programa Previne Brasil. No relatório anterior, tais indicadores ainda não estavam completamente delineados, por isso não foi possível informá-los. Contudo, com a Publicação de Portaria 3.222, de 10/12/2019, é possível observar de maneira clara quais indicadores serão acompanhados.
A informação trazida mitiga mas não elimina a procedência do achado. No momento da análise, que se ateve apenas ao PMPB, não havia sido informado indicadores voltadas para o paciente e suas condições de saúde. Em ocasião dos comentários, os gestores afirmam que utilizarão indicadores comuns entre os programas da APS, que abrangem qualidade assistencial e a experiência do paciente. Contudo, a Portaria Ministerial 3.222/2019, menciona apenas o Programa Previne, não tendo sido apresentado nenhuma formalização dessa transversalidade de indicadores para o PMPB.
Achado 4: Não foram caracterizados, de forma clara e objetiva, o público-alvo, o critério de seleção dos potenciais beneficiários, os atores internos e externos relevantes e o papel de cada um deles no Programa 
Achado 5: Não foi estabelecido, de forma clara e objetiva, o plano de implementação do PMPB, contendo as ações a serem executadas, as atribuições dos atores envolvidos, os critérios de distribuição dos médicos por municípios e a estratégia de comunicação.
Segundo o MS, o desenho do PMPB apresentado através da MP 890/2019 buscou delinear as características principais da política, de forma a garantir que seus objetivos essenciais sejam atendidos. O objetivo do MS sempre foi aguardar a apreciação da política pelo Congresso Nacional para então definir de maneira concreta as questões operacionais do programa. Consta ainda dos comentários dos gestores que o PMPB será executado pela Adaps, um serviço social autônomo que ainda carece de criação e regulamentação.
Reconhece-se que durante o curso da auditoria, havia diversas incertezas sobre o PMPB e, até mesmo, sobre sua existência, haja vista o processo de tramitação da MP 890/2019, convertida na Lei 13.958/2019, o que compromete a possibilidade de se exigir um elevado grau da definição de detalhes de seu funcionamento. Dito isso, o achado 4 recai sobre elementos básicos para da concepção do Programa que, em âmbito técnico, deveriam ter sido definidos previamente à apreciação política do Programa. Isto é, seu público-alvo, seu critério de elegibilidade, atores internos e externos relevantes e o papel que se pretende incumbir a cada um. Os elementos apresentados na formulação não detinham esse conteúdo em nível condizente ao que se esperava.
Registra, também, que não foi elaborado, até aquele momento, uma estratégia ou plano de implementação do PMPB que pudesse ser documentalmente apresentada à equipe de auditoria. Uma vez que se tenha de forma clara os elementos de desenho e caracterização de uma política pública (objetivos, público-alvo, agentes envolvidos, etc.) , elementos que também apresentam fragilidades para o PMPB, é de se esperar que seja elaborado o plano de implementação para que se possa identificar inconsistências, insuficiências ou desperdícios de maneira antecipada.
As informações fornecidas corroboram as constatações que embasam os Achados 4 e 5 na medida em que a definição concreta das questões operacionais do programa seria feita apenas após a conversão da medida provisória em lei. Isso, evidentemente, traz grande margem de discricionariedade para o MS, visto que vasta gama de aspectos relevantes do programa não estariam disponíveis para debate no Congresso Nacional, órgão encarregado constitucionalmente dessa tarefa.
Achado 6: Não foi apropriadamente elaborada avaliação de riscos de insucesso do Programa Médicos pelo Brasil durante sua formulação
Relata o MS que, a despeito da análise de riscos previamente informada, a elaboração de riscos de insucesso foi redesenhada, utilizando a metodologia descrita no relatório preliminar, tendo como fatores provocadores a auditoria do TCU e a inclusão do PMPB como projeto prioritário de governo pela Casa Civil da Presidência da República. As duas sugestões levantadas no relatório preliminar (pressão corporativa e ingerência municipal) serão incorporadas. Essas informações claramente corroboram o Achado 6.
V.	Conclusão
A auditoria realizada pelo TCU, pautando-se em critérios nacionais e internacionais para a elaboração de políticas públicas, identificou vários achados na formulação do PMPB, notadamente no que tange à omissão do MS em considerar a perspectiva do cidadão-usuário nos diversos elementos estruturadores do programa.
O Achado 1 revela que, não obstante a nítida existência de um mercado incompleto e das razões distributivas para estimular a formação de médicos especialistas em saúde da família, o fato é que o MS, durante a fase de diagnóstico, não conferiu o devido detalhamento ao outro hemisfério do problema, qual seja, o lado do cidadão-usuário, indicando por quais doenças este usuário é acometido, sua incidência/distribuição geográfica, especificidades regionais e como a atenção primária pode atuar prevenindo essas doenças.
Como registrado no Achado 2, o MS não detalhou suficientemente as alternativas de intervenção identificadas, com o cotejo entre suas vantagens, desvantagens, efeitos não intencionais e custos estimados de cada uma, levando à tomada de decisão sem que saiba se a alternativa escolhida é a mais eficiente e efetiva. Nada obstante terem sido apresentadas justificativas legítimas para a escolha de um modelo de política pública centralizado, elas não estavam consignadas nos documentos que embasaram a formulação do PMPB.
O Achado 3 demonstra que os objetivos, metas e indicadores declarados do Programa referem-se tão somente à contratação dos médicos. O PMPB carece de indicadores e objetivos relacionados ao perfil epidemiológico da população, o que envolve não apenas atendimento clínico, mas, também, o monitoramento da incidência de doenças na região, difusão de ações preventivas, educativas e profiláticas, incentivo a consultas preventivas periódicas e, eventualmente, monitoramento ativo da equipe de saúde sobre a comunidade, com visitas a residências.
Na mesma linha, o Achado 4 conclui que o MS não caracterizou, de forma clara e objetiva, o público-alvo, o caráter complementar entre o PMPB e os demais programas da APS, os atores internos e externos relevantes e o papel de cada um deles no Programa. Não houve uma análise aprofundada que permitiria a delimitação e mensuração clara do público-alvo. Tampouco foi identificado estudo indicando os agentes públicos e privados envolvidos, bem como a forma de participação de cada um no Programa, os deveres e as atribuições, com diferentes níveis de responsabilidades no processo de decisão e implantação da política e os limites do que será atendido pelo PMPB daquilo que o será pelos demais programas da APS.
No Achado 5, identificou-se que não foi estabelecido, de forma clara e objetiva, o plano de implementação do PMPB, contendo as ações a serem executadas, as atribuições dos atores envolvidos, os critérios de distribuição dos médicos por municípios e a estratégia de comunicação. A elaboração de um plano/estratégia de implementação serve para identificar antecipadamente inconsistências, insuficiências ou desperdícios de maneira antecipada e como se dará a articulação entre os diversos atores, públicos e privados, que mais influem sobre a solução para o problema detectado.
O Achado 6 mostra que não foi apropriadamente elaborada avaliação de riscos de insucesso do Programa Médicos pelo Brasil durante sua formulação. O Ministério da Saúde (MS) não apresentou documento contendo avaliação satisfatória dos riscos, que indicasse os eventos capazes de comprometer o alcance de seus objetivos pretendidos e buscasse mapear os possíveis efeitos não intencionais decorrentes da implantação do Programa.
Já o Achado 7 consigna que o MS incorporou ao PMPB meios com potencial de evitar a repetição das principais falhas verificadas no antecessor. Algumas dessas medidas decorrem diretamente de aspectos previstos na MP 890/2019, tal como o critério de distribuição de médicos. Outras dependerão também da capacidade e qualidade de atuação dos agentes envolvidos no processo de implementação e execução do Programa, podendo se citar o controle de assiduidade e melhora da qualidade da supervisão.
Por fim, é importante salientar que achados identificados pela equipe de auditoria não têm o condão de antever que o modelo de política pública adotado pelo PMPB possa ser ineficaz ou eficaz para combater os problemas da APS no país, sejam eles resultado da ausência de médicos especialistas em saúde da família e comunidade, da dificuldade de alocação e manutenção dos médicos em locais vulneráveis e de difícil acesso, da deficiência dos serviços prestados ou da precariedade dos indicadores epidemiológicos. Para isso, será preciso avaliar seus resultados após sua implementação.
O que os achados desta auditoria evidenciam é que, apesar de ter havido substanciais avanços sobre o programa anterior, o MS não adotou, ao menos de maneira integral e devidamente documentada, todas as práticas de excelência preconizadas pelos referenciais do TCU e do governo federal para a formulação de políticas públicas, o que acrescenta o risco sobre a efetividade e eficiência do Programa em cumprir com o seu propósito.
VI.	Proposta de Encaminhamento
Ante o exposto, submete-se o presente relatório à consideração superior com as seguintes propostas:
1.19. Dar ciência, com fundamento no art. 7º da Resolução TCU 265/2014, ao Ministério da Saúde sobre as seguintes fragilidades constatadas no processo de formulação do Programa Médicos pelo Brasil com vistas a aprimorar o processo de formulação de futuros programas e políticas públicas pelo Ministério da Saúde:
a) embora se tenha diagnosticado satisfatoriamente o problema relacionado à oferta de médicos na atenção primária à saúde, o diagnóstico não foi suficiente para qualificar o problema sob a perspectiva do cidadão-usuário, levando-o a desconsiderar aspectos primordiais para a caracterização do Programa, tais como o tamanho da população que se pretende atender, sua distribuição geográfica e especificidades regionais (itens 55-98) ;
b) não foram levantadas e analisadas, de forma suficiente, diferentes alternativas potenciais de intervenção (o programa em si) , comparando ainda com a alternativa de não intervenção para definir uma linha de base do Programa, estimando custos, benefícios, riscos, vantagens e desvantagens, em linha com o que dispõe o Guia Prático de Análise Ex Ante do governo federal, o que compromete saber se a solução escolhida é a mais eficiente e efetiva, à luz de seus diversos riscos, e se o programa efetivamente trouxe alguma contribuição para a resolução do problema e para a sociedade, ou se, ao contrário, seu custo e suas consequências não intencionais são mais indesejáveis que o próprio problema identificado (itens 99-132) ;
c) os objetivos definidos na formulação do Programa Médicos pelo Brasil, apresentados à equipe de auditoria durante os trabalhos, não contemplavam diretamente o cidadão-usuário, abrangendo apenas a cobertura e o trabalho dos médicos que integram o programa (itens 133-149) ; e
d) careceu da indicação clara de quem será seu público-alvo beneficiário, a metodologia de seleção/elegibilidade desse público, os principais atores internos e externos e o respectivo papel de cada um no Programa, bem como a dinâmica de complementariedade entre o Programa Médicos pelo Brasil com os demais programas voltados para a APS (itens 150-166) .
1.20. Recomendar, com fulcro no art. 250, inciso III, do Regimento Interno do Tribunal de Contas da União, à Secretaria de Atenção Primária à Saúde do Ministério da Saúde que adote as seguintes medidas:
elabore uma estratégia/plano de implementação para o Programa Médicos pelo Brasil que considere os demais programas que atuam em complementariedade na APS, descrevendo e elucidando como será, em termos práticos, a dinâmica de funcionamento conjunto entre os diferentes programas, e planejando a implantação do Programa em fases, indicando os agentes internos e externos que serão envolvidos e o papel que caberá a cada um deles no processo, de forma a possibilitar a identificação de inconsistências, insuficiências ou desperdícios de maneira antecipada (itens 167-186) ; e
elabore um plano de gerenciamento de riscos de insucesso do Programa Médicos pelo Brasil (identificação dos riscos internos e externos, análise, avaliação, resposta/tratamento e monitoramento) , mapeando aqueles eventos que possam ser capazes de comprometer o alcance de seus objetivos pretendidos, com a designação dos responsáveis pela identificação dos sintomas e implementação das respostas propostas, baseando-se no Referencial para Avaliação de Governança em Políticas Públicas do TCU e no Manual de Avaliação de Políticas Públicas (Guia Prático de Análise Ex Ante) do governo federal, de forma a possibilitar a identificação dos meios a serem utilizados para evitá-los/minimizá-los e auxiliar na consequente tomada de decisões (itens 187-209) .
1.21. Recomendar, com fundamento no art. 250, inciso III, do Regimento Interno do TCU, ao Ministério da Saúde que avalie a conveniência e a oportunidade de adotar, em processo de formulação e aperfeiçoamento de programas e políticas públicas de saúde de responsabilidade federal, o documento “Avaliação de Políticas Públicas Guia Prático de Análise Ex Ante”, com vistas a aprimorar e robustecer seu processo de formulação e aperfeiçoamento de futuros programas e políticas públicas, tendo como prioridade a geração de valor público ao cidadão (itens 55-209) ”.
3.	O Diretor da 3ª Diretoria da SecexSaúde e o titular daquela unidade técnica manifestaram sua concordância com a proposta formulada pela equipe de auditoria (peças 40 e 41) .
	É o Relatório.

não há.

Não atuou.

AUDITORIA. AVALIAÇÃO DA formulação do Programa Médicos pelo brasil (PMPB), que sucedeu o Programa Mais Médicos (PMM). BUSCOU-SE VERIFICAR SE AS MEDIDAS ADOTADAS TIVERAM POR base evidências E SE FORAM considerADAS as melhores práticas de formulação de políticas públicas. institucionalização de boas práticas em benefício do PMPB E da formulação futura de novos programas ou políticas públicas pelo Ministério DA SAÚDe. DIVERSOS ACHADOS. recomendações. CIÊNCIA.

RELATÓRIO DE AUDITORIA (RA)

Secretaria de Controle Externo da Saúde (SecexSaúde).

I – Introdução
	Trata-se de auditoria operacional versando sobre o Programa Médicos pelo Brasil (PMPB) , que sucedeu o Programa Mais Médicos (PMM) , realizada com o intuito de avaliar se a formulação do PMPB foi baseada em evidências e considerou as melhores práticas de elaboração de políticas públicas. Adicionalmente, buscou-se auxiliar o Ministério da Saúde no processo de aperfeiçoamento do referido programa.
2.	Cabe salientar que esta auditoria avaliou somente os aspectos técnicos relativos à qualidade do processo de formulação do programa em tela, com fulcro na premissa de que, quão melhor for a elaboração de uma política pública, maiores serão suas chances de sucesso. Por outro lado, fragilidades eventualmente detectadas no referido processo, que foram apontadas no relatório da auditoria sob comento, não permitem concluir antecipadamente pelo sucesso ou fracasso no alcance de seus objetivos.
3.	 O Programa Médicos pelo Brasil é voltado exclusivamente para a contratação, alocação e especialização de médicos, no ramo da atenção primária à saúde, em locais de difícil provimento (vazios assistenciais) ou que apresentem alta vulnerabilidade socioeconômica. Ele foi instituído para substituir gradualmente o seu antecessor, o Programa Mais Médicos, ao longo dos exercícios de 2020 a 2022. 
4.	O PMPB herdou a dotação orçamentária do Mais Médicos (Ação 214U) , cujas dotações iniciais atingiram R$ 3,58 bilhões em 2019, R$ 3,33 bilhões em 2018 e R$ 3,31 bilhões em 2017.
II - Contextualização
5.	A Medida Provisória 890/2019, no seu art. 1º, instituiu o Programa Médicos pelo Brasil, com a finalidade de incrementar a prestação de serviços médicos em locais de difícil provimento ou alta vulnerabilidade e fomentar a formação de médicos especialistas em medicina de família e comunidade, no âmbito da atenção primária à saúde (APS) no Sistema Único de Saúde (SUS) .
6.	O referido programa foi criado com intuito de substituir o Programa Mais Médicos (PMM) e conferir maior ênfase à atuação em regiões com vazios assistenciais, além de buscar corrigir problemas apontados em seu antecessor. Tendo em vista esses objetivos, o PMPB foi dimensionado com a capacidade máxima de 18 mil vagas, das quais 13 mil em municípios de difícil provimento. Aduzo que 55% desses profissionais deverão trabalhar nas regiões norte e nordeste.
7.	A formulação do programa levou em consideração a assimétrica distribuição de médicos no território nacional, que foi retratada nos relatórios do projeto de pesquisa Demografia Médica no Brasil, coordenado pela Faculdade de Medicina da USP. 
8.	Esse estudo mostra que, em janeiro de 2018, os conselhos de medicina registravam a existência de 452.801 médicos em atividade no Brasil. O número confirma uma tendência de crescimento significativo da categoria, que perdura há quase cinco décadas. Entre 1970, quando havia 58.994 médicos, e o ano de 2018, o número de médicos aumentou 667%. O percentual é muito superior ao do crescimento da população, que nesse período pouco mais que duplicou.
9.	A perspectiva atual é de manutenção dessa curva ascendente. Afinal, enquanto a taxa de crescimento populacional reduz sua velocidade, a abertura de escolas médicas e de vagas em cursos já existentes mantém um ritmo crescente. Nesse contexto, o estudo em tela prevê que cerca de 24 mil novos profissionais desembarcarão anualmente no mercado de trabalho a partir de 2024.
10.	Essa diferença entre a quantidade de novos médicos formados e o crescimento da população provocou um aumento na razão médico por habitante. Em 1980, havia 1,13 médico para cada mil residentes no país. Essa razão subiu para 1,48, em 1990, 1,71, no ano 2000, e atingiu 1,89, em 2009. Em 2011, o índice chegou a 1,95.Em 2018, essa média alcançou 2,18.
11.	O problema reside na profunda desigualdade verificada na distribuição geográfica desses profissionais. A região Sudeste apresenta a maior densidade médica (2,81 profissionais por mil habitantes) . Por outro lado, essa média cai para 1,41 no Nordeste e 1,16 no Norte. Com efeito, a concentração tende a ser maior nos polos econômicos, nos grandes centros populacionais e onde se concentram estabelecimentos de ensino, serviços de saúde em maior número e, consequentemente, maior oferta de trabalho. Regiões menos desenvolvidas ou mais pobres e interiores de estados com grandes territórios e zonas rurais têm maior dificuldade para atrair e fixar profissionais médicos.
12.	Esses números agregados por regiões oferecem uma visão apenas parcial do problema. A diferença na distribuição per capita de médicos entre as capitais e os municípios do interior é ainda mais expressiva: nossas 27 capitais reúnem apenas 23,8% da população, mas 55,1% dos médicos.
13.	Como seria esperado, tamanha concentração de médicos nas capitais gera profunda escassez desses profissionais no interior, especialmente nos municípios de menor porte. De acordo com o último levantamento disponível, nos 1.235 municípios brasileiros com até cinco mil habitantes, a densidade médica é de apenas 0,3 profissional para cada grupo de mil habitantes. Na Região Nordeste, a situação é ainda mais desfavorável, com média de 0,2 médico para cada grupo de mil habitantes nesses pequenos municípios.
14.	Consta na exposição da motivos da MP 890/2019 que os médicos do PMPB vão atuar na assistência primária à saúde (APS) , primeiro nível de atenção em saúde, que orienta as pessoas sobre a prevenção de doenças, soluciona os possíveis casos de agravos e direciona os mais graves para níveis superiores em complexidade. Além disso, cabe frisar que a proximidade da equipe de saúde da família, que integra a APS, com a comunidade permitirá que se conheça a situação sanitária da população. 
15.	Segundo o Ministério da Saúde, se a APS funcionar de forma adequada, ela resolverá 80% dos problemas de saúde, sem a necessidade de utilizar serviços mais sofisticados, caros e escassos.
16.	O Governo Federal pretende priorizar municípios em regiões carentes. Para isso, adotou metodologia do Instituto Brasileiro de Geografia e Estatística (IBGE) , baseada em estudo da Organização para a Cooperação e Desenvolvimento Econômico (OCDE) , que, com base nos critérios de tamanho da população, densidade demográfica e distância de grandes centros urbanos, classifica os municípios em cinco categorias: rurais remotos, rurais adjacentes, intermediários remotos, intermediários adjacentes e urbanos.
17.	Os municípios que quiserem participar do PMPB deverão assinar termo de adesão, no qual constarão as responsabilidades dos gestores municipais, que serão definidas pelo Ministério da Saúde,  especialmente quanto à oferta de estrutura adequada para a realização do trabalho do médico. Com efeito, os municípios terão liberdade para aderir ou não ao Programa. Caso optem pela adesão, deverão atender às obrigações definidas no referido termo.
18.	Os médicos serão selecionados por meio de processo seletivo eliminatório e classificatório que contemplará duas funções distintas: médico de família e comunidade e tutor médico. Para a função de médico de família e comunidade, serão selecionados profissionais com registro no Conselho Regional de Medicina (CRM) . Os aprovados na prova escrita serão alocados em unidades de saúde da família (USF) , previamente definidas pelo Ministério da Saúde, onde cursarão um programa de residência em medicina de família e comunidade, com duração de dois anos.
19.	Para a função de tutor médico, serão selecionados especialistas em medicina de família e comunidade ou em clínica médica que tenham CRM. Nessa modalidade, os profissionais aprovados na prova escrita ingressam no programa na condição de contratados no regime da Consolidação das Leis do Trabalho (CLT) . Eles serão responsáveis pelo atendimento à população nas USF a que forem designados e pela supervisão dos médicos durante o curso de especialização.
20.	Ao longo dos dois primeiros anos no programa, os profissionais que realizarão o curso de especialização receberão bolsa-formação no valor de R$ 12 mil mensais líquidos, com gratificação de R$ 3 mil adicionais para locais remotos (rurais e intermediários) e de R$ 6 mil adicionais para Distritos Sanitários Especiais Indígenas (DSEI) e localidades ribeirinhas e fluviais. Os aprovados no curso realizarão uma prova para adquirirem o título de especialista em medicina de família e comunidade, podendo ser contratados pela CLT e permanecer nas USF em que realizaram a formação.
21.	Durante a participação no programa, os médicos serão avaliados por meio de indicadores de desempenho clínico e de saúde da população, além da avaliação pelos usuários. Ao mesmo tempo, o médico também avaliará a estrutura da USF e da rede de serviços do município em que trabalha, o que poderá contribuir para a melhoria da qualidade da APS no país.
22.	Durante o curso, o médico cumprirá jornada semanal de sessenta horas, sendo quarenta horas voltadas à integração ensino-serviço, desenvolvendo atividades de atendimento direto à população, e vinte horas de atividades teóricas. Nesse período, os médicos serão supervisionados por seus respectivos tutores e, a cada dois meses, passarão uma semana na USF do tutor, realizando atendimentos em conjunto. O tutor deverá estar disponível a qualquer momento para a supervisão de casos à distância, utilizando os recursos de telessaúde já ofertados pelo Ministério da Saúde.
23.	O PMPB será executado pela Agência para o Desenvolvimento da Atenção Primária à Saúde (Adaps) , serviço social autônomo ainda a ser criado, na forma de pessoa jurídica de direito privado sem fins lucrativos, de interesse coletivo e de utilidade pública, com a finalidade de promover, em âmbito nacional, a execução de políticas de desenvolvimento da atenção primária à saúde.
24.	O contrato de gestão entre o Ministério da Saúde e a Adaps será o balizador para a execução do PMPB e deverá conter:
	a) o programa de trabalho;
	b) as metas a serem atingidas, acompanhadas do respectivo cronograma de execução;
	c) os critérios objetivos de avaliação de desempenho dos médicos; e
	d) as diretrizes para a adoção de mecanismos de integridade e controle.
25.	Acrescento que a Adaps terá quadro de pessoal próprio, sob regime celetista, que será recrutado por meio de processo seletivo público, admitida a cessão de servidores do Ministério da Saúde por período limitado.
III – Antecedentes do Programa Médicos pelo Brasil
26.	Em julho de 2013, por meio de medida provisória, o Governo Federal lançou o Programa Mais Médicos (PMM) , com o objetivo de enfrentar o problema da falta de médicos e aprimorar a APS no Brasil, principalmente nas regiões mais carentes. Para tanto, firmou acordo com a Organização Pan-Americana da Saúde (OPAS) , com o propósito de trazer médicos cubanos para ocupar vagas não preenchidas por brasileiros ou outros estrangeiros com registro no CRM.
27.	Em setembro de 2013, médicos brasileiros começaram a se apresentar nos municípios. Em outubro daquele ano, a Presidente da República sancionou a Lei dos Mais Médicos (Lei 12.871/2013) .
28.	Em junho de 2014, o PMM já reunia 14.462 médicos, que atuavam em 3.785 municípios e 34 distritos indígenas. Em junho de 2015, médicos brasileiros formados no exterior, sem registro no CRM, começaram a trabalhar no programa.
29.	Segundo o Portal da Transparência do Governo Federal, de 2015 a 2019, o Programa Mais Médicos executou R$ 12,76 bilhões, sendo R$ 2,05 bilhões em 2019. O PMM contempla doze ações orçamentárias, distribuídas por quatro programas orçamentários. Vale destacar que apenas a ação 214U (implantação do PMM) do programa orçamentário 2015 (Fortalecimento do SUS) corresponde à quase totalidade da execução orçamentária do PMM.
30.	Segundo a Organização Pan-Americana de Saúde (OPAS) , em 19/11/2018, o governo cubano decidiu encerrar sua participação no PMM. Em razão disso, Brasil, Cuba e a OPAS definiram que cerca de 8.300 médicos cubanos deveriam deixar gradualmente o PMM até o dia 12/12/2018.
31.	Em 1º/8/2019, o Poder Executivo Federal editou a MP 890/2019, instituindo o Programa Médicos pelo Brasil.
32.	No dia 30/9/2019, em reunião com a equipe de auditoria do TCU, um representante da Secretaria de Atenção Primária à Saúde (SAPS) do Ministério da Saúde informou que, visando riscos, o Programa Mais Médicos seria mantido por mais algum tempo. Assim sendo, a substituição total de um programa pelo outro deverá ocorrer em cerca de três anos. 
33.	No dia 18/12/2019, o Presidente da República sancionou a Lei 13.958, com a conversão da MP 890/2019, permitindo com isso a implementação definitiva do Programa Médicos pelo Brasil.
IV – Execução da auditoria
34.	A partir da identificação e da análise dos principais riscos envolvidos, a equipe elaborou as seguintes questões de auditoria:
Questão 1: Durante a formulação do PMPB, o Ministério da Saúde realizou estudos adequados e suficientes para diagnosticar eventuais problemas na prestação de serviços no âmbito da atenção primária à saúde (APS) do SUS, além de identificar suas respectivas causas e consequências, que justificassem a intervenção do governo federal?
Questão 2: Durante a formulação do PMPB, o Ministério da Saúde identificou, além do modelo proposto, alternativas de intervenção para combater o problema identificado na APS, com estimativa de custos e levantamento das vantagens e desvantagens de cada uma delas?
Questão 3: Na formulação do PMPB, o Ministério da Saúde desenhou o Programa de forma apropriada, definindo adequadamente os objetivos, as metas, os indicadores, o público-alvo, o processo e os critérios de seleção dos potenciais beneficiários e os atores internos e externos envolvidos com as respectivas atribuições?
Questão 4: O Ministério da Saúde, durante a formulação do PMPB, estabeleceu, de forma clara e objetiva, o plano de implementação do Programa, elaborou apropriadamente a avaliação de riscos de insucesso da política pública e identificou os efeitos não intencionais, negativos e positivos, decorrentes do modelo adotado?
	Questão 5: Durante a fase de formulação, o Ministério da Saúde incorporou ao PMPB mecanismos aptos para evitar que as falhas identificadas pelos órgãos de controle no PMM se repetissem?
35.	Visando responder essas questões, a equipe detectou os achados de auditoria a seguir analisados:
	Achado 1. O Programa Médicos pelo Brasil foi baseado em evidências e partiu de um diagnóstico do problema, que, contudo, não foi suficientemente elaborado sob a perspectiva do cidadão-usuário
	1) o referido programa foi pensado com fulcro em um diagnóstico da oferta de profissionais para atuar na medicina de família e comunidade. Assim sendo, verifica-se que seu planejamento teve por base a análise de dados concretos. Entretanto, esse diagnóstico não se aprofundou nos aspectos referentes aos usuários do Programa, uma vez que não foram suficientemente consideradas informações relativas ao tamanho da população que se pretende atender, sua distribuição geográfica, as especificidades regionais e o detalhamento do perfil socioeconômico dessas pessoas;
	2) a equipe entendeu que os estudos realizados para diagnosticar o problema que se pretende solucionar com a criação do programa deveriam ter identificado, entre outras coisas, suas prováveis causas, consequências, população atingida e eventuais falhas de mercado ou razões distributivas capazes de qualificar o problema com base em evidências;
	3) no caso vertente, o trabalho desenvolvido pelo Ministério da Saúde teve como base as referências bibliográficas constantes à peça 10, nas quais foi feita uma breve caracterização do SUS, da atenção primária e da medicina de família. Adicionalmente, foram abordados alguns aspectos gerais da saúde da população brasileira, sem detalhamentos ou especificações referentes ao programa em tela;
	4) o diagnóstico se aprofundou na necessidade de formação de profissionais de medicina de família e comunidade, no perfil demográfico médico no Brasil, nas mudanças ocorridas no perfil de atendimento médico e nas estratégias para a formação e atração de profissionais para a área de medicina de família e comunidade;
	5) segundo o Ministério da Saúde, a medicina de família seria menos atrativa do ponto de vista remuneratório, o que explica o fato de, em 2018, haver pouco mais de 6.500 médicos com essa especialização, equivalentes a 1,4% do total. Além disso, naquele ano, dos egressos da faculdade de medicina, apenas 1,5% teriam optado pela área de medicina de família como sua primeira opção. Ademais, as principais preferências de especialidades dos recém-formados coincidem com a distribuição dos médicos já titulados especialistas no Brasil;
	6) no censo de médicos recém-formados realizado pelo CFM, 44,5% dos entrevistados alegaram que pretendiam trabalhar em suas cidades natais. O principal local de trabalho escolhido foram os hospitais (79,2%) . As unidades básicas de saúde correspondem a 12,16% dos locais escolhidos e o Programa de Saúde da Família a 8,4%. Para 84% dos entrevistados, as condições de trabalho são determinantes para a fixação em uma cidade e local de serviço;
	7) o avanço das tecnologias e a remuneração atrativa têm feito os profissionais da saúde se especializarem cada vez mais, levando grande parte do foco da atuação médica para a atenção terciária. O médico de família, visto como um generalista, vem perdendo espaço como guia da saúde das comunidades. Outro fator que contribuiria para intensificar a baixa procura pela medicina de família seria o desconhecimento referente à especialidade mencionado pelo estudo da Mayo Clinic Medical School;
	8) o CFM constatou também que, em 2018, 80,2% dos recém-formados queriam realizar uma residência médica, enquanto 1,5% queriam atuar na medicina de família e comunidade;
	9) segundo o Ministério da Saúde, a saúde mundial está em processo de mudança. No Brasil, os médicos estão migrando cada vez mais para áreas especializadas e seguindo em direção ao foco no tratamento em detrimento da prevenção e das medidas de promoção à saúde. Em oposição a essa tendência, o ministério defende a prevenção e o diagnóstico precoce das doenças crônicas não transmissíveis, as quais lideram o ranking de mortalidade. Tal abordagem levaria a uma substancial economia a longo prazo devido à atuação preventiva, evitando a agudização e a demanda por tratamento especializado;
	10) como se observa, o Ministério da Saúde identificou falhas de mercado referentes a assimetrias de oferta (mercado incompleto) e de informação, além de potenciais causas relativas a incentivos insuficientes para os médicos e estudantes de medicina proverem atendimento primário, ou se prepararem para isso, especialmente em locais remotos ou socioeconomicamente vulneráveis;
	11) falhas de mercado são circunstâncias que impedem a ocorrência de um ótimo de Pareto, que seria um mercado perfeitamente eficiente. Tal situação se configura quando ninguém pode melhorar sua situação sem causar algum prejuízo a outros agentes. A primeira falha diz respeito ao mercado incompleto, que se dá quando um bem/serviço não é ofertado, ainda que o seu custo de produção esteja abaixo do preço que os potenciais consumidores estariam dispostos a pagar;
	12) para resolver os problemas decorrentes dessa falha, o governo deve exercer a função alocativa, que consiste na oferta de serviços de saúde, a qual gera uma externalidade positiva (ganhos socioeconômicos dispersos) tão alta que torna sua prestação atrativa para o Estado. A principal externalidade positiva é o bem-estar dos indivíduos e a prevenção da piora dos pacientes, que deixam de gastar com tratamentos mais caros em níveis de complexidade maiores;
	13) também deve ser exercida a função distributiva, com o fito de melhorar a alocação dos recursos da área de saúde nas diversas regiões do país e, consequentemente, amenizar o problema da distribuição extremamente desigual de recursos, exposto na figura abaixo:
Distribuição de médicos especialistas em Medicina de Família e Comunidade segundo unidades da federação e faixas de concentração - Brasil, 2018

	14) cabe destacar que os problemas enfrentados não possuem soluções simples. Por exemplo, ainda que fossem oferecidos salários mais atraentes, a distribuição dos profissionais que atuam com saúde da família não seria uniforme no território brasileiros, uma vez que, segundo o censo do CFM, quase metade dos médicos pretende permanecer nas cidades natais e 80% deles almejam trabalhar em hospitais, não em unidades básicas de saúde, onde costumam ser prestados os serviços de atenção primária;
	15) ao atestar que a distribuição médica é inversamente proporcional ao índice de desigualdade de cada região, o Ministério da Saúde expôs as razões distributivas para implementar um programa que estimule a fixação dos médicos em regiões socialmente vulneráveis ou isoladas. Até porque, nessas localidades, a maior parte da população não dispõe de condições financeiras para pagar por serviços privados, sobretudo se isso demandar o deslocamento para outras cidades;
	16) com base nessas considerações, constata-se que o Ministério da Saúde realizou o diagnóstico do problema sob a perspectiva dos médicos. Aliás, o próprio ministério reconheceu que o modelo adotado pelo PMPB partiu da premissa de que levar médicos para os locais que carecem desses profissionais é o primeiro e mais importante passo para melhorar a atenção primária nessas localidades;
	17) por outro lado, o Ministério da Saúde não conferiu a mesma atenção às questões relacionadas com os usuários dos serviços de saúde, uma vez que não identificou quais doenças os acometem, suas incidência e distribuição geográfica nem as especificidades regionais. Não foram apresentados mapeamentos epidemiológicos e de fatores socieconômicos que poderiam nortear a distribuição de profissionais médicos. Também não foram expressamente mapeados e sistematizados os vazios assistenciais que se pretende atender com o programa;
	18) outro aspecto que fragiliza o diagnóstico realizado é a ausência de estudos sobre a composição das equipes de saúde da família (ESF) e as atribuições de seus membros, que são importantes para definir o quantitativo de médicos e demais profissionais da saúde que comporão as equipes;
	19) o art. 2º da Portaria 2.436/2017 do Ministério da Saúde define atenção básica como o conjunto de ações de saúde individuais, familiares e coletivas que envolvem promoção, prevenção, proteção, diagnóstico, tratamento, reabilitação, redução de danos, cuidados paliativos e vigilância em saúde, desenvolvida por meio de práticas de cuidado integrado e gestão qualificada, realizada com equipe multiprofissional e dirigida à população em território definido, sobre as quais as equipes assumem responsabilidade sanitária. Assim, é fundamental que se conheça e se monitore o perfil epidemiológico da região atendida e não apenas o perfil clínico dos atendimentos realizados no âmbito do programa, o que não será feito somente com os indicadores previstos;
	20) considerando todo o acima exposto, além da necessidade urgente de elevar os indicadores de APS nas regiões mais carentes e da vasta gama de ações possíveis de serem implementadas nos programas de atenção básica, era de se esperar que o Ministério da Saúde, durante a fase de diagnóstico do problema, indicasse e considerasse as principais moléstias que poderiam ser direta ou indiretamente prevenidas com as ações vinculadas à atenção básica. Também era esperado que, conhecendo as necessidades locais, fosse realizada uma análise da composição das equipes de saúde da família;
	21) cabe agora analisar aspectos econômicos desse programa, começando por suas externalidades. O Ministério da Saúde defende que a prevenção, o diagnóstico precoce, o encaminhamento oportuno com qualidade aos outros níveis de saúde e o acompanhamento dos pacientes pode reduzir a incidência de graves doenças, acarretando considerável economia na prestação de serviços de média e alta complexidade, que utilizam grande parte do orçamento do SUS. Isso demonstra nitidamente a existência de externalidades positivas na prestação de serviços de APS, o que pode ser apontado como justificativa para a intervenção governamental, a despeito das fragilidades do diagnóstico e da ausência de indicadores epidemiológicos e demais instrumentos capazes de medir tais externalidades;
	22) por fim, vale registrar que o Ministério da Saúde apontou as seguintes justificativas para a intervenção do Governo Federal:
	- seleções nacionais têm expressivo ganho de escala frente à opção pela realização de milhares de processos seletivos municipais ou dezenas de estaduais;
	- um processo seletivo nacional tem abrangência e inserção mais expressiva que aqueles realizados por entes menores;
	- uma contratação federal possui uma imagem de mais segurança jurídica e financeira, porque supostamente há um risco menor de não pagamento ou de pagamento com atraso de salários, além da perspectiva de manutenção das regras estabelecidas, o que torna mais atrativa a oferta de vagas para os profissionais;
	- contratações estaduais ou municipais estão sujeitas às condições da saúde financeira e fiscal de tais entes, sendo que muitos deles estão em situação crítica do ponto de vista fiscal e dos limites de pessoal da LRF; e
	- contratações locais estão mais sujeitas a pressões e ingerências políticas, o que pode resultar na piora dos serviços prestados para a população; e
	23) com fulcro nessas considerações, conclui-se que os estudos que embasaram a formulação do programa, embora tenham diagnosticado satisfatoriamente o problema relacionado à oferta de médicos na atenção primária, não foram suficientemente detalhados e abrangentes no diagnóstico do problema sob a perspectiva do cidadão-usuário; 
	Achado 2. Não foi demonstrada a realização de uma análise satisfatória de alternativas de intervenção, apesar de terem sido apresentadas justificativas legítimas para a opção escolhida
	1) o Ministério da Saúde não detalhou suficientemente as alternativas de intervenção nem comparou suas vantagens, desvantagens, externalidades, custos e benefícios. Embora tenha apresentado justificativas legítimas para a escolha de um programa centralizado, por não ter realizado uma análise comparativa das diversas opções possíveis, não pode assegurar que a solução escolhida seja a mais eficiente e efetiva;
	2) deveria ter sido analisada a alternativa de não fazer nada ou fazer o mínimo, com o intuito de estabelecer uma linha de base, que serviria como uma referência para as avaliações futuras do programa em tela. A falta dessa referência pode prejudicar a análise dos resultados do PMPB;
	3) o Manual de Avaliação de Políticas Públicas do Governo Federal prevê que:
	“Outro ponto para legitimar a intervenção proposta no problema delimitado é analisar se há justificativas frente a outras possíveis alternativas de intervenção, incluindo como uma das alternativas a não intervenção no problema e sua tendência natural de evolução. Aqui, espera-se que o formulador ou gestor de políticas públicas analise se há fundamentos que coloquem a intervenção proposta ou a reformulação e expansão de política já existente como a melhor ação possível e viável. Dentro disso, é importante destacar os eventuais custos para a sociedade da não implementação ou da não expansão ou reformulação”;
	4) o Ministério da Saúde informou que foi avaliada a utilização de programas de residência médica (PRM) em medicina de família e comunidade como mecanismo para ampliar e qualificar a oferta de serviços no âmbito da assistência primária em saúde. Essa opção foi rejeitada pelos seguintes motivos:
	- falta de controle do governo federal sobre a abertura e ampliação de vagas de residência;
	- necessidade de aprovação de cada novo programa ou ampliação de vagas pela Comissão Nacional de Residência Médica do Ministério da Educação;
	- localização dos PRM necessariamente nas maiores cidades, devido às condições de infraestrutura solicitadas para sua aprovação; e
	- grande quantidade de vagas ociosas. Atualmente, os PRM em medicina de família e comunidade contam com aproximadamente 30% de suas vagas preenchidas. Os fatores que podem contribuir para a redução dessa ociosidade fogem do controle do governo federal (complementação da remuneração e melhora das condições das unidades de saúde) . Contudo, a Secretaria de APS do Ministério da Saúde vai buscar fortalecer os mencionados PRM por meio da concessão de incentivo financeiro específico;
	5) o ministério apresentou as seguintes razões para rejeitar a execução do programa pelos estados e municípios, com incentivo federal:
	- falta de controle pelo governo federal da adesão dos estados e municípios, o que pode gerar iniquidades regionais;
	- abertura a pressões políticas de diferentes matizes, o que também pode provocar iniquidades; e
	- estados e municípios contariam com diferentes níveis de capacidade para organizar e executar ações do SUS, o que provocaria a redução do alcance e da eficiência do programa;
	6) o Ministério da Saúde apresentou as seguintes vantagens da solução escolhida:
	- maior agilidade de execução, permitindo acelerar os processos de seleção, alocação, fixação, formação e reposição de profissionais;
	- uniformização dos critérios de distribuição das vagas, o que gera maior capacidade de resposta para os problemas nacionais;
	- uniformização das ofertas educacionais, o que assegura uma formação profissional de maior qualidade;
	- maior capacidade de gestão da informação, o que fortalece as ações de avaliação e monitoramento do programa; e
	- possibilidade de alinhar as ações do programa com as demais adotadas pelo governo federal na atenção primária, o que melhora a sinergia entre tais atividades;
	7) o Ministério da Saúde não apresentou o estudo acerca de programas de residência médica em medicina de família e comunidade. Também não descreveu as características desses programas, não informou se eles seriam implementados por universidades públicas ou privadas nem como o Ministério da Saúde atuaria para direcionar os formandos para as regiões carentes de serviços de APS. A rigor, a opção por esses programas, de forma isolada, não deveria ser considerada uma alternativa válida, tendo em vista o baixo interesse de médicos pelo PRM em medicina de família. Qualquer tentativa de ampliar as vagas nessa especialidade, que não estiver associada à ampliação de incentivos para o profissional que atue em medicina de família, tenderá a piorar os índices de vacância nessa especialização, uma vez que atualmente é uma área pouco atrativa quando comparada a outras especialidades da medicina. Ademais, os locais remotos são os que mais necessitam desses profissionais, não havendo razões para os médicos se deslocarem até essas localidades simplesmente em decorrência da ampliação do quantitativo de vagas nos programas de residências;
	8) cabe registrar que o PMPB combina a ampliação da oferta de vagas para medicina de família, o pagamento de uma remuneração atrativa e a oferta de curso de especialização;
	9) a alternativa de o programa ser executado por outros entes da federação não foi suficientemente analisada, com base em evidências apropriadamente documentadas. O Ministério da Saúde descartou modelos que permitiriam aos municípios e aos estados implementar o programa, primeiramente, por conta da consequente perda de controle do governo federal sobre a adesão desses entes federativos. O argumento não é inteiramente válido. Com efeito, segundo o art. 5º da MP 890/2019, a adesão dos municípios é facultativa e condicionada à assinatura de termo de adesão. Assim, a decisão de aderir ao programa caberá inteiramente aos municípios, não tendo o governo federal qualquer ingerência sobre isso, o que também ocorreria num modelo descentralizado;
	10) por outro lado, evitar pressões políticas, dispersas em centenas de municípios, pode vir a ser um dos maiores benefícios de uma política centralizada no governo federal, o que não a torna imune a problemas decorrentes da centralização e da distância das realidades locais, que não foram considerados na formulação do PMPB;
	11) é razoável o argumento acerca dos diferentes níveis de capacidade dos entes federados para organizar e executar as ações do SUS. Contudo, esses problemas poderiam ser mitigados se a União delegasse aos municípios unicamente a implementação, mas mantivesse a função de normatizar e monitorar a execução do programa;
	12) a implementação do PMPB está centralizada nas mãos do governo federal, embora caiba aos gestores municipais oferecer uma estrutura adequada para o trabalho do médico e da rede assistencial. Não se tem conhecimento de qualquer medida do Ministério da Saúde que prestigie o preceito federalista da subsidiariedade do ente central, segundo o qual a União deve prestar auxílio quando os demais entes subnacionais não têm condição de agir;
	13) cumpre frisar que as justificativas apresentadas pelo Ministério da Saúde para a formulação do PMPB são relevantes e merecem consideração, muito embora não estejam apropriadamente detalhadas e desenvolvidas nos documentos que embasaram a formulação do referido programa. Pesam em favor da alternativa escolhida a maior agilidade nos processos de seleção, alocação, fixação, formação e reposição de profissionais. Além disso, a uniformização dos critérios de distribuição dos médicos e a comparabilidade entre as regiões possibilita a mitigação da ingerência política, reduz as chances do favorecimento indevido de usuários e permite que os profissionais sejam designados para atuar nas regiões mais necessitadas. Ademais, a uniformização das ofertas educacionais pode facilitar o controle sobre a qualidade das ações de qualificação a serem empreendidas pelas entidades parceiras;
	14) a maior capacidade de gestão da informação decorre do fato de os dados relativos aos serviços prestados no âmbito da APS serem gerados e administrados por equipes chefiadas por médicos vinculados à Adaps. Logo, os formulários para a coleta de informações serão padronizados, o que facilitará a emissão de relatórios consolidados para o país, por regiões e por estados. Aduzo que haverá um ganho de escala na divulgação dos resultados aferidos pelo programa;
	15) a contratação dos demais profissionais da ESF continuará a cargo dos municípios, com o respaldo de outros programas do Ministério da Saúde, o que poderá possibilitar a adequação da composição das equipes às necessidades locais;
	16) apesar do exposto acima, o Ministério da Saúde não levantou nem analisou as alternativas existentes de forma apropriada. Cabe aqui mencionar excerto do recente Acórdão 2776/2019-TCU-Plenário, endereçado ao Ministério da Saúde, sobre a Política Nacional de Atenção Básica (PNAB) , o qual é perfeitamente aplicável à situação encontrada nesta auditoria:
 	“9.6. recomendar ao Ministério da Saúde que, nas próximas formulações/reformulações de políticas públicas de saúde, realize análises técnicas que embasem a definição do problema a ser enfrentado, a definição de objetivos, as alternativas existentes ao modelo adotado, a abordagem de custos utilizada (custo-benefício ou custo-efetividade) e a escolha do método de mensuração dos resultados, de modo a conferir transparência às alterações e escolhas efetuadas, observando, entre outras, as diretrizes constantes do documento “Avaliação de Políticas Públicas - Guia Prático de Análise Ex Ante”;
	17) a Portaria 2.436/2017 do Ministério da Saúde estatui que a equipe da ESF será composta, no mínimo, por médico, enfermeiro e agente comunitário de saúde. Além desses profissionais, poderão integrar essa equipe o agente de combate às endemias e os profissionais de saúde bucal. Essa norma prevê, ainda, que o número de agentes comunitários por equipe deverá ser definido de acordo com a base populacional e com critérios demográficos, epidemiológicos e socioeconômicos;
	18) essa portaria não define precisamente o número de profissionais em cada equipe, limitando-se, em alguns casos, a expor recomendações. Assim, em certa região, os municípios podem contratar mais assistentes sociais e em outra, com um perfil demográfico, epidemiológico e socioeconômico distinto, talvez seja mais adequada a contratação de um maior número de enfermeiros;
	19) o Ministério da Saúde, durante a formulação do PMPB, embora tenha concedido liberdade para a formação das equipes, não analisou profundamente quais deveriam ser suas composições, não comparou vantagens e desvantagens de diferentes alternativas de intervenção nem estimou os custos dessas alternativas. Depreende-se que não houve uma preocupação expressa em alinhar a solução centralizadora do modelo do Programa Médicos pelo Brasil à agenda de descentralização federativa do atual governo federal;
	Achado 3: Os objetivos, as metas e os indicadores declarados do Programa referem-se apenas à cobertura e ao trabalho dos médicos. Não há objetivos, metas nem indicadores relativos aos usuários
	1) O desenho adotado no PMPB foca unicamente o médico, por isso não foram estabelecidos objetivos, metas nem indicadores relacionados à população assistida. Dessa forma, fica comprometida a avaliação da relação custo-benefício e da efetividade desse programa;
	2) em um contexto de recursos escassos e restrições orçamentárias, o desenho adequado de uma política pública oferece condições adicionais para que haja um apoio oficial à sua implantação. Definir com clareza os objetivos e as metas de uma política pública é, com certeza, um dos aspectos mais difíceis em sua formulação. O ideal é que os objetivos sejam essenciais, controláveis, mensuráveis, operacionais, decompostos, concisos e inteligíveis;
	3) a ação pública deve ser planejada de forma realista, considerando a grande variedade de fatores que sobre ela irão incidir. Para tanto, os objetivos traçados para a política devem envolver todos os atingidos diretamente pelo programa a ser implementado;
	4) é preciso construir indicadores suficientes para verificar os resultados alcançados e o alinhamento desses resultados aos objetivos propugnados. Tais indicadores devem ser:
	- específicos: devem expressar informações simples e facilmente comunicáveis relativas a um aspecto específico que será alterado pela intervenção;
	- mensuráveis: possibilitando aferir se os resultados propostos foram alcançados ou não;
	- possíveis: as respectivas metas deve ser passíveis de serem alcançadas, tendo em vista o contexto no qual se insere a intervenção;
	- relevantes: devem expressar informações importantes para a análise da política pública; e
	- temporalmente regulares: devem ser calculados de forma periódica e regular;
	5) o Ministério da Saúde indicou os seguintes objetivos para o PMPB. Para cada objetivo, foi estipulada uma meta a ser alcançada e um indicador para avaliar o resultado obtido:
	Objetivo
	Meta
	Indicador

	Aumentar a provisão de médicos em locais de difícil provimento ou alta vulnerabilidade.
	Alcançar um terço de transição entre PMM e PMPB a cada ano, iniciado em 2020, completando a transição ao longo de três anos.
	Número de vagas oferecidas pelo PMPB/Total de vagas oferecidas por programas de provimento.

	Estimular a presença de médicos no SUS.
	Atingir cobertura médica superior a 90% das equipes com vagas ofertadas pelo PMPB.
	Número de equipes com médico/Total de equipes.

	Desenvolver e intensificar a formação de médicos especialistas em Medicina de Família e Comunidade.
	Atingir número equivalente de médicos de família ao número de equipes de saúde da família no Brasil.
	Número de Médicos de Família e Comunidade registrados na Associação Médica Brasileira.

	6) nota-se que os três objetivos do programa estão relacionados unicamente com a oferta de médicos em locais de difícil provimento ou alta vulnerabilidade, ao aumento de médicos no SUS e à formação de profissionais especialistas em medicina de família e comunidade. Não foram traçados objetivos que visassem atender à demanda do usuário cidadão. De igual forma, as metas a serem alcançadas, previstas no desenho do programa, focam unicamente o médico;
	7) a proposta adotada para enfrentar o problema detectado deve ser direcionada para a redução das desigualdades existentes em nossa sociedade, por meio da ênfase no atendimento dos indivíduos mais socioeconomicamente vulneráveis. Para tanto, é fundamental identificar as prioridades do beneficiário da ação pública, de forma a adequar os objetivos do programa ao seu público-alvo;
	8) a ausência de objetivos que foquem o cidadão é consequência de o diagnóstico do problema não ter qualificado os aspectos relativos à demanda do usuário. O Ministério da Saúde partiu da premissa de que levar médicos para os locais que carecem desses profissionais seria o primeiro e mais importante passo para melhorar a atenção primária à saúde nessas localidades;
	9) nesse contexto, o Ministério da Saúde propõe utilizar os indicadores clínicos a seguir, que não são exclusivos do PMPB, para avaliar o desempenho dos médicos:
	- quantidade de atendimentos;
	- qualidade do pré-natal e do acompanhamento de crianças;
	- acompanhamento preventivo do câncer de mama e de colo do útero;
	- taxa de cura de paciente com diagnóstico de tuberculose;
	- qualidade no diagnóstico de pacientes portadores de HIV;
	- acompanhamento de pacientes com hipertensão arterial e diabetes;
	- quantidade de encaminhamentos para outros especialistas; e
	- internações hospitalares potencialmente preveníveis (a partir de 2021) ;
	10) tais indicadores são indispensáveis para aferir o desempenho do atendimento, contudo, não medem a efetividade de alguns dos aspectos mais relevantes da atenção primária, que são a prevenção, promoção e proteção da saúde dos indivíduos, da família e da comunidade;
	11) o PMPB carece de indicadores e objetivos relacionados ao perfil epidemiológico da população, que inclui o monitoramento da incidência de doenças na região (epidemiológico) , a difusão de ações preventivas, educativas e profiláticas, o incentivo a consultas preventivas periódicas e, eventualmente, o monitoramento ativo da equipe de saúde sobre a comunidade, com visitas a residências; e
	12) ainda que apenas algumas dessas atividades sejam de competência do médico, nas demais, ele pode desempenhar um papel importante na liderança, no planejamento e na condução técnica da equipe da unidade de saúde da família em que ele estiver atuando. Assim, há necessidade de aperfeiçoar o PMPB, por meio da inclusão de objetivos com ênfase no cidadão e de metas e indicadores epidemiológicos e relacionados à prevenção, promoção e vigilância em saúde;
	Achado 4: Não foram caracterizados, de forma clara e objetiva, o público-alvo, a complementariedade entre o PMPB e os demais programas da APS, os atores internos e externos relevantes e o papel de cada um deles no programa
	1) não foi indicada a metodologia para a seleção dos beneficiados nem foi elaborado estudo sobre os agentes públicos e privados envolvidos. Dessa forma, não foi definida a forma de participação de cada um desses agentes no programa, seus deveres e suas atribuições e responsabilidades. Por fim, não foi explicitado o caráter complementar do PMPB aos demais progamas voltados para APS, que juntos comporão a política pública de atenção primária à saúde;
	2) a equipe constatou uma indefinição quanto ao público-alvo do PMPB, se é o usuário do SUS ou o médico. Por via de consequência, não foi detalhada a população afetada pelo problema que se pretende resolver por meio do programa em tela, nem quem será elegível e atendido prioritariamente pelos serviços prestados;
	3) não foi apresentada a forma como está distribuído o público-alvo no território nacional, uma vez que não foi explicitada a metodologia que será empregada para selecionar os beneficiados. Existe apenas o critério de escolha dos municípios que poderão aderir ao programa, levando em consideração o tamanho da população daqueles entes da Federação, a densidade demográfica, a distância de grandes centros urbanos e a existência de espaços urbanos onde haja vulnerabilidade social. Esse critério de seleção dos municípios que poderão aderir ao PMPB dá a essa política pública um viés redistributivo, pois inclui os municípios mais pobres e as áreas vulneráveis dos espaços urbanos, podendo minimizar os efeitos da pobreza e da desigualdade existentes nesses locais;
	4) poderão se candidatar para receber médicos do programa os municípios que:
	- contem com equipes da saúde da família (ESF) e estejam classificados pelo IBGE como rurais remotos, rurais adjacentes e intermediários remotos;
	- possuam unidades de saúde da família (USF) ribeirinhas e fluviais em Distritos Especiais Sanitários Indígenas (DSEI) ; e
	- contenham locais considerados de alta vulnerabilidade social, assim identificados aqueles com maior proporção de pessoas que recebem benefício financeiro do Programa Bolsa Família, Benefício de Prestação Continuada (BPC) ou qualquer benefício do INSS até o limite de dois salários mínimos;
	5) a incorreta delimitação do público-alvo do programa aumenta a chance de a política gerar incentivos indesejados nos diferentes atores da sociedade, podendo diminuir os benefícios conferidos para os grupos elegíveis e, simultaneamente, aumentar os seus custos. Além disso, o conhecimento da distribuição precisa do público-alvo permite que a política pública seja executada com mais foco;
	6) considerando que o Brasil é um dos países mais desiguais do mundo, onde existem lugares  com elevados índices de pobreza, o programa tem o mérito de prever a adoção de ações redistributivas. Porém, há necessidade de analisar quem recebe os benefícios, quem paga os tributos que os financiam e qual é o efeito redistributivo da arrecadação e dos gastos, para que se consiga gerar o maior impacto positivo possível na sociedade com o menor gasto de recursos públicos;
	7) o TCU tem recomendado que o governo federal aprimore os processos de seleção dos beneficiários das políticas públicas. Nesse sentido, podem ser citados, por exemplo, os Acórdãos 1.655/2017, 2.359/2018 e 2.776/2019, todos do Plenário;
	8) a não identificação dos agentes públicos e privados envolvidos e a não delimitação da forma das respectivas participações fragilizam o desenho da política. São diversos agentes e diferentes instituições, em vários níveis governamentais e de representações da sociedade, interagindo com capacidades técnicas próprias, interesses específicos e poderes políticos diferenciados. A definição dos atores e do arranjo institucional, inclusive no que concerne ao estabelecimento de deveres, atribuições e níveis de responsabilidades facilita a compatibilização das demandas legítimas da sociedade com a capacidade técnica, política e financeira do poder público;
	9) o processo de formulação não deixou claro que o PMPB é um programa voltado para a APS, que complementará os demais programas do Governo Federal voltados para essa mesma temática. Cumpre ressaltar que não foi explicitada a relação da sua dinâmica de funcionamento com a dos demais programas da APS nem houve uma definição precisa de quais serviços serão prestados pelo PMPB e pelos outros programas; e
	10) visando maximizar as chances de sucesso de uma política pública, é preciso que ela seja apropriadamente desenhada e caracterizada e que se leve em conta os objetivos propostos, o público-alvo, os atores envolvidos e sua dinâmica de interação e o papel que cada agente vai desempenhar;
	Achado 5: Não foi estabelecido, de forma clara e objetiva, o plano de implementação do PMPB, contendo as ações a serem executadas, as atribuições dos atores envolvidos, os critérios de distribuição dos médicos por municípios e a estratégia de comunicação
	1) não foi apresentado para a equipe de auditoria um plano de implementação do PMPB. Assim sendo, não foi possível identificar inconsistências, insuficiências ou desperdícios de maneira antecipada;
	2) o conteúdo deste achado não deve ser interpretado como um incentivo à burocratização do processo de formulação dos programas e das políticas públicas. O registro, por meio de documentos, das bases de cada etapa chave do processo de formulação é fundamental para que se conduza o processo com fulcro em evidências. Além disso, ele permite a construção da memória institucional da organização, a qual possibilitará analisar as razões das escolhas efetuadas;
	3) de acordo com o Guia Prático de Análise Ex Ante – Avaliação de Políticas Públicas, o plano de implementação de um programa ou política pública precisa envolver os atores-chave, desde o seu início, e deve ser composto pelos seguintes elementos essenciais:
	- definição do modelo de gestão e de governança, explicitando os mecanismos de liderança, estratégia e controle que serão postos em prática para avaliar, direcionar e monitorar a política;
	- análise das atribuições e dos incentivos dos atores envolvidos na execução da política, verificando se o arranjo institucional proposto é adequado; 
	- análise da base legal da política e da espécie de instrumento que será utilizado para constituir as obrigações e avenças necessárias à sua consecução e dos seus programas e ações;
	- definição do plano de comunicação a ser executado durante todas as etapas da política; e
	- análise de riscos, com sua identificação, elaboração de estratégias de mitigação, administração e controle, compatível com a matriz SWOT  (forças, fraquezas, oportunidades e ameaças) ;
	4) no caso vertente, os mecanismos de governança foram previstos nas Seções II, III e IV da MP 890/2019, mais especificamente, nos arts. 9º a 22, cujo conteúdo trata da estrutura organizacional da Adaps, do contrato de gestão e supervisão da Adaps e da gestão desta mesma instituição. Entretanto, não há um documento analítico que demonstre as razões que levaram às estruturas escolhidas sob o prisma da governança. De todo modo, pode-se entender que em parte este elemento foi atendido;
	5) pouco de concreto foi apresentado quanto à definição e análise das atribuições dos atores envolvidos na implantação do PMPB. Foi estabelecido que os entes municipais poderão participar de forma voluntária, mediante a assinatura do termo de adesão. Contudo, não há informações sobre a dinâmica de inserção dos profissionais médicos nas ESF, nem como se dará a interação entre os médicos bolsistas, posteriormente contratados pelo governo federal, e a administração de suas unidades de lotação, cuja equipe responde à estrutura administrativa municipal. De mesma forma, não foi explicitada qual será  a relação hierárquica entre o médico e os demais membros da equipe, que também possuem vínculos com o município;
	6) foram definidos os instrumentos a serem utilizados no âmbito do PMPB, visando constituir as obrigações e instituir os direitos. Por exemplo, foi criado o termo de adesão municipal, estabelecido o regime de contratação dos profissionais, formatado o processo seletivo e estipulado o período de formação de dois anos dos profissionais que ingressarem no Programa. Porém, não há uma diretriz de implantação definida;
	7) não foi apresentada qualquer informação sobre o plano de comunicação a ser executado;
	8) o Ministério da Saúde prevê que haverá uma transição gradual entre o PMM e o PMPB. Os editais para seleção de médicos do PMPB serão lançados à medida que a vigência dos contratos do PMM for terminando. A transição completa entre os dois programas deve levar três anos, com o fito de permitir a reorganização dos municípios onde houver redução da quantidade de médicos vinculados ao programa federal;
	9) o PMPB será executado com o mesmo orçamento do PMM (Ação Orçamentária 214U – R$ 3,4 bilhões/ano) . Dessa forma, não haverá aumento de despesas para a União. Os editais do PMPB serão lançados de acordo com a disponibilidade do orçamento gerada pelo fim dos contratos do PMM;
	10) o Ministério da Saúde definirá:
	- a relação dos municípios aptos a serem incluídos no PMPB, de acordo com a definição de locais de difícil provimento ou alta vulnerabilidade;
	- os procedimentos e os requisitos para a adesão dos municípios ao programa e a relação final dos municípios a serem incluídos; e
	- o quantitativo de médicos da Adaps que atuarão em cada município;
	11) a Adaps firmará contrato de gestão com o Ministério da Saúde para executar o PMPB, o qual conterá, no mínimo, a especificação do programa de trabalho, as metas a serem atingidas e os prazos para execução, os critérios objetivos de avaliação de desempenho que serão utilizados, com indicadores de qualidade e produtividade, e as diretrizes para os procedimentos internos de integralidade e auditoria, para o estabelecimento de código de ética e de conduta e para a gestão da política de pessoal;
	12) os médicos serão contratados pela Adaps mediante a CLT, com plano de cargos e salários com quatro níveis e progressão trienal. O primeiro nível salarial será de R$ 14.000,00 (quatorze mil reais) e o último, de R$ 24.000,00 (vinte e quatro mil reais) . O exercício do cargo de tutor ensejará o pagamento de uma gratificação mensal no valor de R$ 1.000,00 (mil reais) . Médicos que trabalhem em locais classificados como remotos receberão uma gratificação mensal de R$ 3.000,00 (três mil reais) , já os que trabalhem em comunidades indígenas receberão uma gratificação mensal de R$ 6.000,00 (seis mil reais) ;
	13) somente serão aceitos médicos inscritos no Conselho Federal de Medicina, sendo que os tutores deverão ser especialistas em medicina da família e comunidade e serão selecionados por meio de prova escrita, de caráter eliminatório e classificatório. O processo seletivo para médico de família e comunidade terá prova escrita, de caráter eliminatório e classificatório, curso de formação, eliminatório e classificatório, com duração de dois anos, e prova final escrita para obtenção do título de especialista em medicina de família e comunidade, de caráter eliminatório e classificatório;
	14) o curso de formação consistirá em especialização realizada por instituição de ensino parceira, cujas atividades serão supervisionadas pelo tutor médico e não constituirão vínculo empregatício de qualquer natureza. Durante o mencionado curso, o candidato perceberá bolsa-formação e estará enquadrado como segurado obrigatório do Regime Geral de Previdência Social, na condição de contribuinte individual. Os valores percebidos a título de bolsa-formação não caracterizarão contraprestação de serviços;
	15) os médicos serão avaliados com base na opinião das pessoas por eles atendidas e em critérios de desempenho clínico, sendo permanentemente monitorados em relação à sua produtividade e ao desempenho de sua USF. Parte da remuneração desses profissionais será vinculada a adicional por desempenho, que varia de 10% a 30%, e dependerá do cumprimento das metas estabelecidas em relação a oito indicadores clínicos;
	16) durante o painel de referência realizado pela equipe de auditoria, o Ministério da Saúde declarou que sua principal missão, naquele momento, era analisar as grandes linhas do programa. Posteriormente, ele será normatizado por atos infralegais que serão mais detalhados, inclusive no que concerne à participação dos demais entes federados;
	17) em relação à integração dos médicos contratados sob a égide do programa aos demais profissionais que compõem as equipes de saúde da família e à estrutura oferecida pelos municípios para a execução do programa, o Ministério da Saúde declarou que o novo financiamento do SUS, idealizado pelo governo federal, deve possibilitar que os municípios possuam capacidade para contratar os demais profissionais e melhorar a estrutura existente nos postos de saúde;
	18) o Ministério da Saúde não elaborou, de forma clara e objetiva, um plano de implementação do PMPB apropriadamente documentado e que contivesse as ações a serem executadas, as atribuições dos atores envolvidos, os critérios de distribuição dos médicos por municípios e a estratégia de comunicação. A implementação de uma política pública é caracterizada por processos estruturados que articulam diversos atores e tipos de recursos visando ao alcance dos objetivos traçados e à execução das metas físicas das ações propostas. Além disso, a estratégia de implementação descreve quais são os instrumentos disponíveis ou a serem constituídos e qual será a forma de execução (direta, descentralizada para estados, Distrito Federal e municípios ou transferências) ;
	19) de acordo com o Guia Prático de Análise Ex Ante de Políticas Públicas, a estratégia de implementação deve descrever os atores envolvidos e suas responsabilidades nas ações da política, bem como os produtos considerados necessários e suficientes para o atingimento das finalidades declaradas em sua concepção. Também deve explicitar as relações existentes entre as pessoas, as instituições vigentes (regras formais e informais) e os recursos financeiros, materiais, informativos e políticos;
	20) a elaboração de um plano de implementação do programa antes do início de suas atividades, contendo todos esses elementos, permite identificar inconsistências, insuficiências ou desperdícios de maneira antecipada, o que minimiza problemas futuros;
	21) a formulação de uma política consistente requer um estudo prévio sobre como articular os atores envolvidos, sejam eles parceiros, beneficiários, responsáveis pela fiscalização ou interessados na transparência e na avaliação. Devem ser explicitadas, de forma clara, as regras, as ações e os processos necessários para garantir a efetividade dessa política;
	22) a execução de políticas públicas envolve a articulação de diferentes atores e sistemas institucionais, tais como membros do Poder Executivo dos entes federados e das diversas casas legislativas, técnicos do governo do Distrito Federal, dos estados e dos municípios, grupos de interesse (empresas, sindicatos, associações, igrejas e mídia) e especialistas das universidades, dos centros de pesquisa, de consultorias e dos organismos internacionais; e
	23) adiar a elaboração da estratégia de implementação do PMPB gera um risco para a efetividade desse programa. Além disso, caso essa estratégia já estivesse concluída, o debate no Congresso Nacional teria sido mais qualificado;
	Achado 6: Não foi apropriadamente elaborada a avaliação de riscos do Programa Médicos pelo Brasil 
	1) o Ministério da Saúde não apresentou uma avaliação satisfatória dos riscos de insucesso do PMPB, que indicasse os eventos capazes de comprometer o alcance de seus objetivos pretendidos e buscasse mapear os possíveis efeitos não intencionais decorrentes da implantação do programa;
	2) em conformidade com o Referencial para Avaliação de Governança em Políticas Públicas (TCU: 2014) , no âmbito da gestão de riscos, deve-se:
	- identificar e documentar os riscos durante a formulação da política. Não basta que a equipe técnica conheça os riscos e seja capaz de enumerá-los em atendimento a uma requisição dos órgãos de controle, é preciso que seja elaborado um documento institucional; e
	- definir e reconhecer as responsabilidades pela mitigação de riscos. Uma vez que se tem os riscos mapeados, é preciso decidir se alguma medida preventiva deve ou não ser tomada e, caso positivo, quem será o responsável por ela;
	3) nessa linha, o Manual de Avaliação de Políticas Públicas do governo federal estabelece que  os órgãos e as entidades envolvidas devem fornecer informações sobre os principais riscos envolvidos na implementação da política pública e os meios a serem utilizados para evitá-los/minimizá-los;
	4) as políticas públicas planejadas e executadas pelos governos são criadas para atender a determinados anseios da sociedade. Entretanto, fatores internos e externos frequentemente geram ineficiência, ineficácia e, consequentemente, a prestação de serviços de baixa qualidade para os cidadãos;
	5) a avaliação dos riscos de uma política pública deve identificar todos os eventos que possam vir a afetar o projeto, independentemente da frequência com que possam ocorrer e do impacto que possam ter sobre a execução do Programa. Devem ser consideradas, também, as oportunidades de obtenção de resultados que superem os objetivos ou que não estejam entre os previstos;
	6) a partir da identificação dos eventos de risco e da sua quantificação, torna-se possível planejar diferentes respostas para cada um deles. Portanto, a lista dos riscos identificados deve ser a mais abrangente possível, pois as ameaças que não forem identificadas não serão analisadas;
	7) os riscos identificados são analisados em relação à gravidade (impacto potencial, que varia de um menor efeito até o maior efeito indesejado) , à urgência (prazo, de algo que não tem pressa até aquelas situações que exigem respostas imediatas) e à tendência (avaliação da probabilidade de ocorrência) ;
	8) a avaliação consiste em comparar o nível de risco encontrado durante o processo de análise com os critérios estabelecidos quando o contexto foi observado. Com base nesta comparação, a necessidade do tratamento pode ser considerada;
	9) o tratamento de riscos envolve a seleção de uma ou mais opções para atuar em suas causas ou consequências e a implementação dessas opções. A escolha da resposta adequada (tolerar, mitigar, contingenciar os impactos, transferir para terceiros ou eliminar) para cada risco depende do apetite ao risco do órgão ou da entidade pública, que deve ser decidido pelos responsáveis pela governança da organização;
	10) após o mencionado tratamento, o risco residual (aquele que continua a existir mesmo após as respectivas respostas terem sido implementadas) deve ser monitorado e controlado caso seja relevante;
	11) a identificação, a análise, a avaliação, a resposta, o tratamento e o monitoramento compõem o plano de gerenciamento de riscos, que deve ser elaborado e aprovado pelas instâncias competentes do órgão responsável pela política pública, com a designação dos responsáveis pela identificação dos sintomas e pela implementação das respostas propostas;
	12) é importante que o procedimento esteja devidamente documentado em razão da necessidade de construir a memória institucional sobre aquela ação governamental;
	13) se não houver o mapeamento dos riscos previamente à formulação do programa, a probabilidade de que esses eventos aconteçam aumentará em virtude da não adoção de medidas que poderiam evitá-los. Além disso, caso ocorram, seu impacto negativo tenderá a ser maior. Por fim, os agentes envolvidos no programa não saberão o que fazer para minimizar os efeitos negativos dessas ocorrências;
	14) o Ministério da Saúde elencou apenas três riscos de não atingimento dos objetivos do PMPB, quais sejam, desassistência, baixa procura de médicos pelo programa e dificuldade de fixação desses profissionais devido às condições de trabalho precárias. Foi informado que está prevista a adoção das seguintes medidas:
	- quanto à desassistência: haverá uma transição gradual entre o PMM e o PMPB. Novos editais do PMPB serão lançados à medida que os contratos do PMM finalizarem. A transição completa entre os dois programas deve levar três anos. Essa decisão tem por objetivo permitir a reorganização dos municípios onde houver redução de médicos recebidos por meio de provimento federal;
	- quanto à baixa procura de médicos pelo programa: a oferta de emprego será qualificada, com formação que permite titulação de especialista, plano de cargos e salários e remuneração diferenciada em locais de mais difícil provimento;
	- quanto à dificuldade de fixação de médicos por condições de trabalho precárias: os municípios que participarem do programa assinarão um termo de adesão com compromisso de qualificação da atenção primária à saúde (APS) . Haverá maior capacidade de investimento municipal em decorrência do novo modelo de financiamento do custeio da APS;
	15) o ministério relacionou também os seguintes efeitos não intencionais do PMPB:
	- aumento da necessidade de especialização em Medicina de Família e Comunidade para o trabalho na APS. A formação de um grande número de médicos especialistas nessa área, associada ao maior número de pessoas recebendo atendimento, nos setores público e privado, aumentará a demanda social por essa especialidade;
	- a decisão de aceitar no PMPB apenas médicos com registro no Conselho Federal de Medicina aumenta a dificuldade para preencher todas as vagas, especialmente nos locais mais remotos. Contudo, são princípios fundamentais do programa a liberdade profissional e a qualidade da assistência. Além disso, aproximadamente 70% dos médicos participantes do PMM possuem esse registro, sendo possível perceber um aumento desse percentual ao longo do tempo (eram 12% em 2013) . Isso demostra o interesse desse contingente de profissionais por programas de provimento federal. Uma vez que o novo programa apresenta atrativos em relação ao anterior, é esperado que esse interesse aumente; e
	- a discussão no Congresso Nacional da Medida Provisória 890/2019, que institui o PMPB, produziu efeitos positivos adicionais, como a garantia aos médicos formados no exterior da possibilidade de revalidação de seus diplomas duas vezes a cada ano;
	16) ao definir que a contratação seria centralizada em uma instituição vinculada ao Ministério da Saúde, aquele órgão deveria ter previsto que certos riscos ou eventos não intencionais poderão decorrer da forte capacidade de organização corporativa que o corpo de médicos contratados terá em razão de seu grande número, grande relevância orçamentária e atuação com elevada sensibilidade social. Por exemplo, poderá haver movimentos pleiteando uma flexibilização dos critérios de alocação dos profissionais, em benefício deles e em detrimento dos usuários;
	17) outro risco relevante decorre das evidentes diferenças de regime de trabalho, condição de contratação e subordinação hierárquica entre os médicos inseridos no PMPB e os demais profissionais que compõem as equipes da saúde da família; e
	18) o Ministério da Saúde não apresentou um plano de gerenciamento de riscos e de efeitos não intencionais do PMPB. Considerando a dimensão do programa, os recursos orçados para ele e sua relevância social, é fundamental que a identificação dos fatores de riscos, tanto internos quanto externos, seja feita com a maior aderência aos aspectos práticos que serão relevantes para o atingimento dos objetivos preconizados pelo Governo Federal;
	Achado 7: O Ministério da Saúde incorporou ao PMPB mecanismos tendentes a evitar a repetição das principais falhas identificadas pelos órgãos de controle no PMM
	1) no tópico 3.1.6 do referencial do TCU, consta que a avaliação é um processo conduzido antes, durante ou depois da implementação da política, quando se efetua um juízo sobre seu valor ou mérito, considerando, entre outros fatores, as lições aprendidas. A partir dessa avaliação, são propostas recomendações visando reforçar os acertos e, se for necessário, ajustar, reorientar e modificar objetivos, metas, arranjos organizacionais e recursos;
	2) o Ministério da Saúde apresentou o “Relatório de Problemas do Programa Mais Médicos para o Brasil”, contendo um diagnóstico sistemático das principais falhas e fragilidades detectadas durante a execução do Programa Mais Médicos (PMM) , as quais dizem respeito:
	- aos critérios de participação;
	- ao processo seletivo;
	- ao módulo de acolhimento;
	- a problemas na distribuição de médicos, na supervisão de profissionais e na edição e aplicação de normas;
	- ao atraso na reposição de médicos;
	- a inconsistências nas informações cadastrais e relativas ao pagamento dos médicos;
	- à execução financeira e orçamentária;
	- à avaliação e ao monitoramento do Programa;
	- à formação de profissionais médicos; e
	- à qualidade geral como estratégia de provimento médico;
	3) embora o referido relatório não apresente as medidas adotadas para evitar a reincidência dessas falhas, ele demonstra o conhecimento institucional das falhas do PMM, o que, naturalmente, aumenta as chances de que elas não se repitam no novo programa;
	4) por meio do Acórdão 331/2015-TCU-Plenário e do Relatório de Avaliação de Execução de Programa de Governo 86, o TCU e a CGU, respectivamente, expediram ao Ministério da Saúde um conjunto de determinações e recomendações tendentes a aprimorar as ações implementadas no âmbito do PMM, entre as quais, por conta da sua correlação com o objeto desta auditoria, destacam-se as seguintes:
	Principais recomendações e determinações expedidas ao Ministério da Saúde mediante o Acórdão 331/2015-TCU-Plenário

	Médicos participantes

	D. 9.1.2
	Verifique, juntamente com os municípios, a compatibilidade de horários, bem como a ausência de prejuízo para o desempenho das atividades, nos casos de acúmulo de funções por médicos do Projeto Mais Médicos para o Brasil, especialmente nos casos identificados no presente trabalho, aplicando, se for o caso, as penalidades previstas no art. 26 da Portaria Interministerial Ministério da Saúde/MEC 1.369/2013, tendo em vista o disposto na Constituição Federal, art. 37, XVI, alínea “c”, e na Portaria Interministerial 1.369/2013, art. 21, caput, informando em 180 dias os resultados obtidos.

	Médicos Supervisores

	D. 9.1.1
	Verifique, juntamente com as instituições de ensino, a compatibilidade dos horários dos supervisores do Projeto Mais Médicos para o Brasil que exerçam outras atividades ocupacionais, tendo em vista que o art. 37, XVI, alínea “c”, da Constituição Federal estabelece que, nos casos de acúmulo de funções, deve haver essa compatibilidade, informando em 180 dias os resultados obtidos.

	R. 9.5.1
	Modifique a estrutura dos Relatórios de Supervisão Médica dos profissionais integrantes do Projeto Mais Médicos para o Brasil, desenvolvida pela Universidade Aberta do SUS (UNA-SUS) , de modo a contemplar informações com foco em atividades clínicas.

	R. 9.7.1
	Regulamente a carga horária que médicos supervisores necessitam cumprir para desenvolver suas atividades, em caso de acúmulo com outras funções.

	R. 9.7.2
	Estude a criação de mecanismos que possibilitem a consulta, no site da Universidade Aberta do SUS (UNA-SUS) , da relação direta e nominal entre tutores, supervisores e médicos participantes, a fim de dar maior transparência ao Projeto Mais Médicos para o Brasil.

	Distribuição dos médicos

	R. 9.4.2
	Priorize, no caso de novos ciclos do Projeto Mais Médicos para o Brasil, os municípios listados no Anexo I da Portaria Conjunta SGTES/SAS 3, de 19/2/2013, que ainda não foram contemplados com médicos do projeto.

	D. 9.4.3
	Utilize, em caso de novos ciclos do PMM, como um dos critérios de distribuição dos médicos nos municípios, indicadores que reflitam a disponibilidade desses profissionais, como, por exemplo, o número de médicos (SUS e não SUS) por habitante registrado no Cadastro Nacional de Estabelecimentos de Saúde (CNES) .

	Avaliação e monitoramento

	D. 9.7.6
	Crie mecanismos de controle e monitoramento que contemplem análises específicas sobre os tópicos tratados no art. 11 da Portaria Interministerial Ministério da Saúde/MEC 1.369/2013, inclusive no que concerne ao acompanhamento mensal do número de equipes atuando na atenção básica em cada município contemplado, à proibição da substituição dos médicos que compunham equipes de atenção básica pelos participantes do projeto e às obrigações municipais referentes à garantia de alimentação e à oferta de moradia, na forma prevista na Portaria SGTES/Ministério da Saúde 30/2014.

	D. 9.7.7
	Inclua, entre os indicadores utilizados para avaliar o PMM, aqueles que mensurem os respectivos impacto e efetividade, como, por exemplo, o que considera, com base no Sistema de Informação Hospitalar Descentralizada, o número de internações em áreas sensíveis à atenção básica, nos termos da Portaria 221/2008 – SAS/Ministério da Saúde, que estabeleceu a Lista Brasileira de Internações por Condições Sensíveis à Atenção Primária.

	Principais recomendações expedidas pela CGU ao Ministério da Saúde medianteo Relatório de Avaliação de Execução de Programa de Governo 86

	Critérios de adesão de profissionais e municípios

	1
	Elabore normativo interno que detalhe os critérios para a alocação de profissionais do PMM, de forma que, para um determinado conjunto de solicitações de profissionais, conhecendo-se as particularidades relevantes dos municípios envolvidos, as autorizações e as implementações dessas solicitações sejam totalmente previsíveis. Utilize e publique tais critérios, de forma transparente, em ato normativo editado pela Coordenação do Projeto Mais Médicos para o Brasil.

	2
	Promova alterações nos documentos padronizados de verificação dos critérios de habilitação dos médicos participantes, com a inclusão de parâmetros elencados exclusivamente nos editais de seleção dos profissionais relativos às questões criminais, eleitorais e militares. Institua sistemática de conferência pelos gestores municipais, por meio do Sistema de Gestão do Projeto (SGP) , dos documentos apresentados pelos profissionais em tela.

	Identificação e correção tempestiva de falhas

	3
	Adote sistemática para monitorar o total de médicos que atuam nos municípios participantes, com destaque para a avaliação de eventuais mudanças nos quantitativos desses profissionais após a chegada dos participantes do projeto.

	4
	Promova melhorias nos sistemas internos, visando instituir controles e alertas para evitar a ocorrência de pagamentos indevidos e detectar casos que demandem ressarcimentos.

	5
	Vincule o pagamento de bolsas-formação à instalação de funcionalidade no Sistema de Gerenciamento de Programas (SGP) , com o intuito de permitir que os gestores municipais informem a produção, a carga horária e eventuais medidas de compensação adotadas em relação às atividades de ensino-serviço desenvolvidas pelos profissionais.

	Cumprimento das diretrizes definidas pelo gestor federal

	6
	Implementar sistemática de monitoramento da redução das equipes de atenção básica nos municípios.

	7
	Incluir funcionalidade no sistema SGP que permita aos gestores municipais informar a carga horária dos profissionais.

	8
	Finalizar o Índice de Desenvolvimento na Gestão do PMMB, que avaliará e hierarquizará a capacidade de os gestores do município cumprirem as responsabilidades constantes dos termos de adesão e compromisso do projeto, entre elas o fornecimento de moradia e alimentação aos médicos participantes.

	5) tendo em vista indícios de descumprimento das cargas horárias pelos médicos participantes e pelos supervisores, o TCU determinou a verificação da compatibilidade e recomendou a normatização das cargas horárias e a CGU recomendou a inclusão de funcionalidade no sistema SGP que permitisse aos gestores municipais informar as horas cumpridas pelos profissionais contratados. Sobre essa questão, o Ministério da Saúde registrou que, “apesar de o PMPB não exigir dedicação exclusiva, haverá controle de assiduidade, produtividade e desempenho muito próximo, através do controle do registro de produção do profissional”. Posteriormente, o Ministério aduziu que:
	“A Adaps medirá quantas consultas/procedimentos cada profissional realizou por dia. Não haverá um controle direto da presença e do horário que o profissional frequentou a unidade. Será monitorada a produtividade diária (número de atendimentos por dia, p.e.) e a qualidade, por meio dos indicadores clínicos. Haverá também pesquisas via ouvidoria do SUS, que possui uma elevada capacidade de volume de ligações. Além disso, preveem-se editais para institutos de pesquisa e universidades para avaliar o programa e seus resultados. Um dos requisitos dessas pesquisas será a obrigatoriedade de as bases de dados serem públicas”;
	6) o Ministério da Saúde informou, ainda, que o médico e os demais membros da equipe de saúde da família deverão registrar o atendimento do cidadão no sistema e-SUS, por intermédio do prontuário eletrônico ou, quando este não estiver disponível, pelo preenchimento de fichas no software CDS;
	7) caso as medidas descritas sejam bem executadas, elas podem corrigir falhas relativas à assiduidade e à produtividade que foram constatadas no PMM. Note-se que, somente após a implementação do que foi planejado, será possível aferir o sucesso dessas providências, que pretendem evitar a repetição dessas falhas;
	8) segundo o Ministério da Saúde, o desempenho dos médicos do PMPB será analisado com base nos mesmos critérios clínicos que serão utilizados pela Secretaria de APS para acompanhar o desempenho das equipes na atenção primária, a partir da implantação do novo modelo de financiamento federal, de modo a manter os objetivos do programa alinhados com as demais ações da secretaria;
	9) o emprego de indicadores clínicos tem potencial para sanear, em grande medida, as fragilidades existentes na supervisão do PMM, que se atinham quase que exclusivamente ao controle de absenteísmo, à estrutura das unidades, à composição das equipes, aos serviços de apoio e aos aspectos educacionais. Apesar disso, é importante ressaltar que, assim como no caso do controle de assiduidade, o incremento na qualidade da supervisão e da medição da efetividade do PMPB, quando comparada com aquela apresentada por seu antecessor, depende da capacidade de execução dos agentes envolvidos na implementação do programa;
	10) o Ministério da Saúde não detalhou como aferirá a qualidade do pré-natal ou do diagnóstico de pacientes portadores de HIV, tampouco como medirá o acompanhamento preventivo do câncer de mama ou de pacientes com hipertensão arterial e diabetes. Assim, não é possível realizar um juízo de valor acerca da qualidade intrínseca dos indicadores que serão adotados. Por outro lado, considera como negativa a limitação de abordagem que os indicadores clínicos previstos apresentam para a APS como um todo;
	11) segundo o Ministério da Saúde, com o intuito de aferir a efetiva alocação dos médicos nas regiões mais necessitadas, será utilizada a classificação e a caracterização dos espaços rurais e urbanos do Brasil desenvolvida pelo IBGE, que leva em consideração o tamanho da população dos municípios, a densidade demográfica e a distância de grandes centros urbanos. O órgão acrescentou que também poderão se candidatar a receber médicos pelo PMPB as ESF que atendem populações consideradas de alta vulnerabilidade, quais sejam, aquelas localizadas em territórios com maior proporção de beneficiários do Programa Bolsa Família e do Benefício de Prestação Continuada ou de qualquer benefício previdenciário até o limite de dois salários mínimos. Por fim, o ministério registrou que:
	“No PMPB, os critérios de alocação são objetivos e apresentam referências de identificação dos municípios que são externas ao Ministério da Saúde, buscando proteger o programa de intervenções políticas. Além disso, serão identificadas e designadas as equipes para as quais os médicos do PMPB serão enviados. Isso difere do PMM, uma vez que, nesse programa, os médicos eram designados aos municípios e ficava sob critério do gestor municipal a designação da unidade de saúde na qual o médico seria alocado. Isso gerou problemas de iniquidade municipal de distribuição”.
	12) a edição da Medida Provisória 890/2019 resolveu grande parte dos problemas referentes à alocação dos médicos, que haviam sido detectados pelo TCU e pela CGU. Com efeito, o art. 1º dessa norma estabelece que a finalidade desse programa é “incrementar a prestação de serviços médicos em locais de difícil provimento ou alta vulnerabilidade”. Já seu art. 2º, II e III, traz as seguintes definições:
	“II - locais de difícil provimento:
	a) municípios de pequeno tamanho populacional, baixa densidade demográfica e distância relevante de centros urbanos, nos termos do disposto em ato do Ministro de Estado da Saúde, conforme classificação estabelecida pelo Instituto Brasileiro de Geografia e Estatística - IBGE; e
	b) Distritos Sanitários Especiais Indígenas ou comunidades ribeirinhas, nos termos do disposto em ato do Ministro de Estado da Saúde; e
	III - locais de alta vulnerabilidade - municípios com alta proporção de pessoas cadastradas nas equipes de saúde da família e que recebam benefício financeiro do Programa Bolsa Família, benefício de prestação continuada ou benefício previdenciário no valor máximo de dois salários-mínimos, nos termos do disposto em ato do Ministro de Estado da Saúde.” 
	13) dessa forma, no que concerne à distribuição geográfica dos médicos, o programa sob comento apresenta um melhor nível de institucionalização, pois conta com regras objetivas e claras para definir os locais onde serão alocados os profissionais, Ademais, tais regras foram estabelecidas em normas de maior hierarquia, menos suscetíveis a alterações decorrentes de interesses tendentes a distorcer as características do programa;
	14) o PMPB tem como valor a liberdade profissional e se propõe a ser de longa duração, prevendo progressão profissional trienal em quatro níveis. Assim sendo, um médico levará doze anos para atingir o maior nível de remuneração. Nesse cenário, a migração de profissionais já integrantes das equipes de saúde da família para os quadros do novo programa pode ser conveniente para o médico e para a população assistida, que tenderá a ganhar uma cobertura assistencial mais duradoura na APS;
	15) sobre a implantação de mecanismos de controle visando evitar a realização de pagamentos antecipados ou indevidos, o Ministério da Saúde informou que:
	“A situação dos profissionais e equipes do PMMB foi analisada a partir da competência de abril de 2019, utilizando a base de dados do CNES (equipes com subtipo MM) , a planilha de pagamento do programa e o Sistema do SGP da mesma competência.
	Nessa análise, foram verificadas a observância das regras da portaria Nº 1.143, de 29 de outubro de 2014 (http://bvsMinistério da Saúde.saude.gov.br/bvs/saudelegis/sas/2014/prt1143_29_10_2014.html) e a situação dos profissionais, equipes e estabelecimentos, segundo a situação cadastral (duplicidades de profissionais e equipes, cadastro inconsistentes e divergência entre os valores informados nas diferentes bases analisadas) .
	 (...) 
	existem 1.307 profissionais que estão na planilha de pagamento, porém não constam no SPG e 759 profissionais que estão no SGP e não estão na planilha de pagamento;
	existem 315 profissionais que estão em equipes com subtipo MM e estes não constam na planilha de pagamento e nem no SGP;
	existem 141 equipes com subtipo MM que não tem nenhum profissional médico cadastrado; e
	existem 1.416 profissionais MM que não possuem vínculo com equipes”; e
	16) constata-se que, apesar de não explicitar como evitará a repetição dessas falhas, o Ministério da Saúde demonstrou conhecer as bases de dados problemáticas. Por via de consequência, ele detém as condições para evitar que esses erros persistam após a implementação do PMPB.
36.	Com fulcro nesses achados e nas análises realizadas sobre eles, a unidade técnica propôs a expedição de recomendações e de ciência ao Ministério da Saúde. Tais propostas serão analisadas por mim no próximo tópico deste voto.
V – Considerações sobre os achados de auditoria e as propostas formuladas pela SecexSaúde
37.	Com fulcro na análise empreendida pela unidade técnica, manifesto minha concordância com as propostas por ela formuladas. Contudo, entendo necessário tecer algumas considerações complementares, o que passo a fazer.
38.	Preliminarmente, destaco que o Programa Médicos pelo Brasil (PMPB) foi formulado com base em evidências, tendo sido capaz de identificar falhas de mercado e razões distributivas que justificaram sua implantação. Cumpre elogiar também o fato de que o Ministério da Saúde aprimorou diversos procedimentos em relação ao seu antecessor, o Programa Mais Médicos. Dessa forma, avalia-se que falhas e disfunções ocorridas no passado, que foram detectadas pelo TCU e pela CGU, tendem a não se repetir no novo programa.
39.	Contudo, há necessidade de apontar algumas falhas e fragilidades encontradas pela equipe de auditoria na formulação do PMPB, com o intuito de fornecer informações que o Ministério da Saúde poderá utilizar para aprimorar o referido programa, o que, espera-se, aumentará suas chances de êxito. Ademais, espera-se incentivar esse ministério a utilizar o referencial “Avaliação de Políticas Públicas – Guia Prático de Análise Ex Ante”, editado pelo Governo Federal, na formulação e no aprimoramento de suas políticas públicas e programas.
40.	O Programa Médicos pelo Brasil (PMPB) integra a política pública que deverá ser implementada na área de atenção primária à saúde (APS) . Assim sendo, é importante que seja definido de forma clara como esse programa irá interagir com os demais existentes nessa área, ou seja, como serão distribuídas as ações, os recursos e as responsabilidades. Contudo, segundo constatado pela equipe de auditoria, essa definição ainda não foi realizada e divulgada.
41.	O principal motivo para a formulação do PMPB foi a carência de médicos, especialmente de especialistas em medicina de família e comunidade. Por esse motivo, o desenho do novo programa foi precedido pela elaboração de um diagnóstico muito consistente no que concerne à falta e à má distribuição de médicos com essa formação. Por outro lado, entendo que assiste razão à unidade técnica quando aponta deficiências na análise realizada sob a perspectiva da demanda do usuário do SUS, uma vez que não foram levantados, por exemplo, o tamanho da população que se pretende atender e como ela está distribuída em território nacional. Tais falhas, se não forem minimizadas pelo Ministério da Saúde, poderão dificultar o aprimoramento da atenção primária à saúde.
42.	Do ponto de vista metodológico, cumpre salientar que não foram avaliadas adequadamente as diferentes alternativas de solução para os problemas detectados pelo Ministério da Saúde. Afinal, não foram comparadas as opções existentes, com base nas respectivas vantagens, desvantagens, custos e benefícios. Nesse contexto, apesar de o Ministério da Saúde ter apresentado justificativas legítimas e fundamentadas para a alternativa escolhida, não é possível assegurar que a solução adotada é a mais eficiente ou efetiva.
43.	Consoante exposto anteriormente, os objetivos, as metas e os indicadores do PMPB foram definidos sob a ótica da cobertura assistencial do trabalho dos médicos. Uma ênfase muito menor foi conferida à eficácia do atendimento ao usuário, que será medida indiretamente, por meio das métricas utilizadas para aferir o desempenho dos profissionais. Aduzo que o Ministério da Saúde, ciente dessa questão, se propõe a utilizar sua ouvidoria e outros canais de comunicação com os usuários para avaliar a qualidade dos serviços prestados na visão dos usuários, o que pode reduzir significativamente a relevância desse problema.
44.	Considero importante alertar o Ministério da Saúde para os problemas que podem advir da não elaboração de um documento institucional abrangente e detalhado que caracterize a política pública em tela. Também deve ser ressaltada a necessidade de os riscos inerentes ao programa serem mapeados e registrados em um documento no qual sejam relacionados os eventos críticos, suas causas e consequências e estabelecidas as respectivas respostas institucionais.
45.	 Exposto esse panorama geral, passo a analisar, de forma individual, os achados e as respectivas propostas de encaminhamento.
46.	O Achado 1 diz respeito à constatação de que o Ministério da Saúde não realizou um diagnóstico devidamente detalhado do problema a ser enfrentado sob o ponto de vista do cidadão. Assim sendo, não foram indicadas quais são as principais doenças que podem acometer os brasileiros, a distribuição geográfica dessas moléstias, as eventuais especificidades regionais nem como a atenção básica pode atuar na prevenção dessas doenças. 
47.	Diante desse cenário, concordo com a proposta formulada pela SecexSaúde no sentido de dar ciência ao Ministério da Saúde de que o processo de formulação do Programa Médicos pelo Brasil, embora tenha diagnosticado satisfatoriamente o problema relacionado à oferta de médicos na atenção primária à saúde, não aprofundou suficientemente o diagnóstico sob a perspectiva do usuário, uma vez que desconsiderou aspectos primordiais para a caracterização desse programa, tais como o tamanho da população que se pretende atender, sua distribuição geográfica, as principais doenças existentes em nosso país e as especificidades regionais.
48.	O Achado 2 está relacionado à inexistência de um estudo detalhado das possíveis alternativas para a solução do problema detectado pelo Ministério da Saúde. Constatou-se que não foram cotejadas as vantagens, as desvantagens, os efeitos não intencionais e os custos estimados dessas possíveis soluções, o que implica dizer que não é possível afirmar que a implementação do Programa Médicos pelo Brasil seja a melhor opção. 
49.	Assim sendo, em sintonia com o entendimento esposado pela unidade técnica, considero oportuno e conveniente dar ciência ao Ministério da Saúde de que o processo de formulação do Programa Médicos pelo Brasil não analisou de forma adequada as diferentes alternativas potenciais de intervenção, uma vez que não estimou custos, benefícios, riscos, vantagens e desvantagens dessas opções. Da mesma forma, não foi avaliada a alternativa de não intervenção, com o intuito de definir uma linha de base desse programa. Essa forma de atuar não permitir aferir, neste momento, se a solução escolhida é a mais eficiente e efetiva. Além disso, torna mais difícil avaliar no futuro se o programa efetivamente contribuiu para resolver o problema.
50.	O Achado 3 demonstra que os objetivos, as metas e os indicadores do programa sob comento referem-se tão somente à contratação dos médicos. O PMPB carece de indicadores e objetivos relacionados ao perfil epidemiológico da população, que envolve não apenas o atendimento clínico, mas, também, o monitoramento da incidência de doenças na região, a difusão de ações preventivas, educativas e profiláticas, o incentivo a consultas preventivas periódicas e, eventualmente, o monitoramento ativo da equipe de saúde sobre a comunidade, com visitas a residências.
51.	Avalio que esse achado justifica o acolhimento da proposta formulada pela SecexSaúde no sentido de dar ciência ao Ministério da Saúde de que os objetivos definidos na formulação do Programa Médicos pelo Brasil, apresentados à equipe de auditoria durante os trabalhos, não contemplavam diretamente o cidadão-usuário, abrangendo apenas a cobertura e o trabalho dos médicos que integram o programa.
52.	Nessa mesma linha, o Achado 4 demonstra que o Ministério da Saúde não caracterizou, de forma clara e objetiva, o público-alvo, o caráter complementar entre o PMPB e os demais programas da APS, os atores internos e externos relevantes e o papel de cada um deles no Programa. Não houve uma análise aprofundada que permitiria a delimitação e a mensuração clara do público-alvo. Tampouco foi identificado estudo indicando os agentes públicos e privados envolvidos, bem como a forma de participação de cada um no Programa, os respectivos deveres e as atribuições e os diferentes níveis de responsabilidades nos processos de decisão e implantação da política.
53.	Assim sendo, em sintonia com a proposta formulada pela unidade técnica, avalio que cabe ao Tribunal dar ciência ao Ministério da Saúde de que o processo de formulação do Programa Médicos pelo Brasil careceu da indicação clara de quem será seu público-alvo beneficiário, da metodologia que será utilizada para selecionar esse público, dos principais atores internos e externos e do respectivo papel de cada um no programa, bem como a dinâmica de complementariedade entre o Programa Médicos pelo Brasil e os demais programas voltados para a APS.
54.	O Achado 5 diz respeito à inexistência de um plano detalhado de implementação do PMPB, contendo as ações a serem executadas, as atribuições dos atores envolvidos, os critérios de distribuição dos médicos por municípios e a estratégia de comunicação. Saliento que a elaboração de um plano de implementação contribui para a identificação antecipada de inconsistências, insuficiências ou desperdícios, além de facilitar o processo de articulação entre os diversos atores, públicos e privados, que interagem no âmbito do referido programa.
55.	Com espeque no exposto neste voto, julgo que deve ser acolhida a proposta da SecexSaúde no sentido de recomendar à Secretaria de Atenção Primária à Saúde que elabore um plano de implementação para o PMPB, levando em conta os demais programas que atuam de forma complementar na APS, descrevendo e elucidando como será, em termos práticos, a dinâmica de funcionamento conjunto desses diferentes programas e detalhando as fases da implantação do programa em tela, indicando os agentes internos e externos que serão envolvidos e o papel que caberá a cada um deles no processo, de forma a prevenir inconsistências, insuficiências ou desperdícios.
56.	O Achado 6 mostra que, durante a formulação do Programa Médicos pelo Brasil, não foi adequadamente elaborada a respectiva avaliação de riscos, a qual deveria indicar os eventos capazes de comprometer o alcance de seus objetivos pretendidos e mapear os possíveis efeitos não intencionais decorrentes da implantação do programa.
57.	Diante disso, acolho a manifestação da unidade técnica no sentido de recomendar:
	a) à Secretaria de Atenção Primária à Saúde que, com base no Referencial para Avaliação de Governança em Políticas Públicas do TCU e no Manual de Avaliação de Políticas Públicas (Guia Prático de Análise Ex Ante) do Governo Federal, elabore um plano de gerenciamento de riscos do Programa Médicos pelo Brasil, identificando os riscos internos e externos, os quais deverão ser avaliados visando estabelecer os respectivos tratamentos, respostas e monitoramento. Devem ser mapeados os eventos capazes de comprometer o alcance dos objetivos do programa em tela, com a designação dos responsáveis por monitorar a situação e implementar as respostas previstas; e
	b) ao Ministério da Saúde que preveja a adoção do Manual de Avaliação de Políticas Públicas (Guia Prático de Análise Ex Ante) do Governo Federal como instrumento de consulta e orientação nos processos futuros de formulação e aperfeiçoamento de programas e políticas públicas de saúde.
58.	Por fim, o Achado 7 aponta que o Ministério da Saúde incorporou ao PMPB meios com potencial para evitar a repetição das principais falhas verificadas no programa que o antecedeu. Algumas dessas medidas decorrem diretamente de dispositivos constantes da MP 890/2019, tal como o critério que será utilizado para alocar os médicos nos municípios beneficiados pelo programa. Outras dependerão também da atuação dos agentes envolvidos no processo de implementação e execução do programa, a exemplo do controle da assiduidade e do aperfeiçoamento da supervisão.
59.	Friso que esse último achado não ensejou proposta de recomendação nem de ciência.
VI – Considerações finais
60.	Por fim, reitero que os achados da equipe de auditoria, por si sós, não permitem antever se o modelo de política pública adotado pelo PMPB será eficaz ou não na solução dos problemas enfrentados pela assistência primária à saúde no Brasil, resultem eles da ausência de médicos especialistas em saúde da família e comunidade, da dificuldade de alocação e manutenção dos médicos em locais vulneráveis e de difícil acesso, da deficiência dos serviços prestados ou da precariedade dos indicadores epidemiológicos. 
59.	A análise da eficácia do referido programa só será possível a partir da avaliação dos seus resultados, o que deverá ser feito pelo TCU ao longo dos próximos anos.
60.	Diante do acima exposto, voto no sentido de que o Tribunal adote o acórdão que ora submeto à deliberação deste Plenário.
TCU, Sala das Sessões Ministro Luciano Brandão Alves de Souza, em 22 de abril de 2020.
BENJAMIN ZYMLER 
Relator